---
title: "El marco de las pruebas de hipótesis"
subtitle: "Sesión 1 · Parcial 3 · Análisis de Datos II"
author: "CJJM"
date: today
date-format: "D [de] MMMM, YYYY"
lang: es
format:
  revealjs:
    theme: [default, ../../estilo-slides.scss]
    slide-number: c/t
    chalkboard: true
    logo: ../../assets/img/logo.png
    footer: "Análisis de Datos II — Sesión 1 · 2.1 Formulación de hipótesis"
    incremental: false
    fig-align: center
    code-line-numbers: false
    highlight-style: github
    transition: fade
    background-transition: fade
execute:
  echo: true
  warning: false
  message: false
---

```{r}
#| label: setup
#| include: false
library(dplyr)
library(ggplot2)
library(scales)

# Carga de datos (ruta relativa desde slides/p3/)
listings <- readRDS("../../datos/listings_cdmx.rds")

# Tema de ggplot alineado con paleta del curso
theme_curso <- function() {
  theme_minimal(base_size = 14, base_family = "Source Sans 3") +
    theme(
      plot.title = element_text(face = "bold", color = "#2C3E50"),
      plot.subtitle = element_text(color = "#95A5A6"),
      axis.title = element_text(color = "#2C3E50"),
      panel.grid.minor = element_blank(),
      panel.grid.major = element_line(color = "#ECF0F1")
    )
}

# Subset: solo Roma Norte (colonia dentro de Cuauhtémoc)
# Nota: Inside Airbnb usa `neighbourhood_cleansed` con alcaldías o colonias
# según la ciudad. Para CDMX suele ser colonia. Si el subset está vacío,
# ajustar a `alcaldia == "Cuauhtémoc"` o revisar los niveles disponibles.
roma_norte <- listings |>
  filter(alcaldia == "Roma Norte",
         tipo_habitacion == "Propiedad completa")
```

# Contexto del parcial {background-color="#2C3E50"}

## Nueva clienta: [Patricia Domínguez]{.patricia}

:::: {.columns}

::: {.column width="55%"}
Patricia acaba de heredar un departamento de 2 recámaras en **Roma Norte**.

Quiere tomar tres decisiones de negocio:

1. ¿Airbnb o renta tradicional?
2. ¿A qué precio?
3. ¿Qué ingreso esperar?

Nos ha contratado como su consultora de análisis.
:::

::: {.column width="45%"}
**Ficha de la propiedad**

| | |
|---|---|
| Alcaldía | Cuauhtémoc |
| Colonia | Roma Norte |
| Tipo | Propiedad completa |
| Recámaras | 2 |
| Baños | 1.5 |
| Capacidad | 4 |
| Superficie | 62 m² |
:::

::::

## La lógica del parcial

Cada sesión responde **una nueva pregunta** de Patricia. El análisis se hace más sofisticado semana a semana.

| Sesión | Lo que le entregamos |
|:---:|:---|
| **1** | Validación de una afirmación del mercado |
| 2 | Comparaciones estratégicas |
| 3 | Análisis entre alcaldías |
| 4 | Auditoría de un análisis externo |
| 5–7 | Modelo de precio |
| 8 | Presentación ejecutiva |

# La pregunta de hoy {background-color="#18BC9C"}

## Patricia llega con un recorte

> *"Leí en una nota del periódico que un Airbnb promedio en Roma Norte se renta en **$1,800 MXN por noche**. ¿Esa cifra es realista? Si es cierta, quiero basar mis cálculos en ella."*

::: {.callout-note}
Este tipo de afirmación —una cifra publicada en un medio que alguien quiere usar como base de decisión— es **el disparador natural** de una prueba de hipótesis.
:::

## De pregunta de negocio a pregunta analítica

La pregunta de Patricia en español:

> "¿Es creíble que el precio promedio en Roma Norte sea $1,800?"

La misma pregunta traducida a estadística:

> "¿Es razonable que la media poblacional $\mu$ del precio por noche en Roma Norte sea **igual** a $1,800 MXN, dado lo que observamos en los datos?"

::: {.callout-warning}
La traducción no es trivial. La **primera habilidad profesional** en análisis es saber pasar de una pregunta vaga a una pregunta analizable. La IA no hace esto bien — requiere contexto que solo tú tienes.
:::

# El marco conceptual {background-color="#2C3E50"}

## ¿Qué es una hipótesis estadística?

Una [hipótesis]{.concepto} es una **afirmación sobre un parámetro poblacional** que se puede evaluar con datos.

Formato:

- La media poblacional **es igual a** un valor.
- La proporción poblacional **es distinta de** un valor.
- La media de un grupo **es mayor que** la de otro.

Siempre involucra un parámetro (μ, p, σ) y un valor de referencia.

## Las dos hipótesis

Toda prueba contrasta **dos** afirmaciones mutuamente excluyentes:

$H_0$ : [Hipótesis nula]{.concepto}
: La afirmación que queremos **poner a prueba**. Generalmente representa el *status quo* o la afirmación que otros hacen.

$H_1$ : [Hipótesis alternativa]{.concepto}
: La afirmación que adoptaríamos si rechazamos $H_0$. Representa lo que sospechamos o queremos demostrar.

::: {.callout-important}
Nunca "aceptamos" $H_0$. La rechazamos o **no logramos rechazarla**. Es una asimetría fundamental de la prueba.
:::

## Para Patricia

La afirmación del artículo es la que pondremos a prueba:

$$H_0: \mu = 1{,}800$$
$$H_1: \mu \neq 1{,}800$$

- Si los datos son consistentes con $H_0$, Patricia puede usar $1,800 como referencia.
- Si los datos son inconsistentes con $H_0$, la cifra del artículo no es creíble y hay que revisarla.

## Dos tipos de error

En cualquier decisión bajo incertidumbre, se puede equivocar uno:

| Decisión \\ Realidad | $H_0$ verdadera | $H_0$ falsa |
|:---|:---:|:---:|
| **Rechazo $H_0$** | Error Tipo I (α) | ✔ Correcto |
| **No rechazo $H_0$** | ✔ Correcto | Error Tipo II (β) |

## El costo del error, para Patricia

Piensa el costo de negocio de cada error:

- **Tipo I (rechazamos cuando era cierto)** → le decimos a Patricia que $1,800 no es realista, cuando sí lo era. Ella ajusta innecesariamente.
- **Tipo II (no rechazamos cuando era falso)** → dejamos pasar que la cifra era incorrecta. Patricia basa decisiones en un dato erróneo.

::: {.callout-note}
En negocios, el costo de los dos errores rara vez es simétrico. **Parte del trabajo del analista es explicitar qué error es más grave** en cada caso.
:::

## Nivel de significancia α

El [nivel de significancia]{.concepto} $\alpha$ es la **probabilidad máxima de Error Tipo I** que estamos dispuestos a tolerar.

Valores convencionales:

- $\alpha = 0.05$ · estándar general
- $\alpha = 0.01$ · contextos de alto costo de error Tipo I
- $\alpha = 0.10$ · exploratorio

::: {.callout-warning}
0.05 no es mágico. Es una convención razonable para muchos contextos, pero **no es un mandato**. En decisiones de alto impacto, pedir más evidencia (α más bajo) es sensato.
:::

## El p-valor

El [p-valor]{.concepto} es la probabilidad de observar datos **tan o más extremos** que los que tenemos, **suponiendo que $H_0$ es verdadera**.

Regla de decisión:

$$p\text{-valor} < \alpha \implies \text{rechazamos } H_0$$

::: {.callout-important}
El p-valor **NO es** la probabilidad de que $H_0$ sea cierta. Es la probabilidad de los datos, **dada** $H_0$. Confundir esto es el error más común en la interpretación.
:::

# Aplicación al caso Patricia {background-color="#18BC9C"}

## Los datos de Roma Norte

Antes de la prueba, siempre exploramos los datos. ¿Qué vemos?

::: {.panel-tabset}

## 💻 Código

```{.r}
roma_norte <- listings |>
  filter(alcaldia == "Roma Norte",
         tipo_habitacion == "Propiedad completa")

roma_norte |>
  summarise(
    n           = n(),
    media       = mean(precio),
    mediana     = median(precio),
    desv_est    = sd(precio),
    precio_min  = min(precio),
    precio_max  = max(precio)
  )
```

## 📊 Resultado

```{r}
#| echo: false
roma_norte |>
  summarise(
    n           = n(),
    media       = round(mean(precio), 0),
    mediana     = round(median(precio), 0),
    desv_est    = round(sd(precio), 0),
    precio_min  = min(precio),
    precio_max  = max(precio)
  ) |>
  knitr::kable(
    col.names = c("n", "Media", "Mediana", "Desv. est.",
                  "Mínimo", "Máximo"),
    format.args = list(big.mark = ",")
  )
```

:::

## Distribución del precio en Roma Norte

::: {.panel-tabset}

## 💻 Código

```{.r}
ggplot(roma_norte, aes(x = precio)) +
  geom_histogram(bins = 40, fill = "#18BC9C",
                 color = "white", alpha = 0.8) +
  geom_vline(xintercept = 1800, color = "#E74C3C",
             linewidth = 1, linetype = "dashed") +
  geom_vline(xintercept = mean(roma_norte$precio),
             color = "#2C3E50", linewidth = 1) +
  annotate("text", x = 1800, y = Inf, label = "Afirmación: $1,800",
           color = "#E74C3C", hjust = -0.1, vjust = 2) +
  scale_x_continuous(labels = label_comma()) +
  labs(
    title = "Precio por noche en Roma Norte (propiedad completa)",
    subtitle = "Línea roja: afirmación del artículo | Línea oscura: media observada",
    x = "Precio (MXN por noche)",
    y = "Número de listings"
  )
```

## 📊 Resultado

```{r}
#| echo: false
#| fig-width: 9
#| fig-height: 4.5
ggplot(roma_norte, aes(x = precio)) +
  geom_histogram(bins = 40, fill = "#18BC9C",
                 color = "white", alpha = 0.8) +
  geom_vline(xintercept = 1800, color = "#E74C3C",
             linewidth = 1, linetype = "dashed") +
  geom_vline(xintercept = mean(roma_norte$precio),
             color = "#2C3E50", linewidth = 1) +
  annotate("text", x = 1800, y = Inf, label = "Afirmación: $1,800",
           color = "#E74C3C", hjust = -0.1, vjust = 2) +
  scale_x_continuous(labels = label_comma(), limits = c(0, 8000)) +
  labs(
    title = "Precio por noche en Roma Norte (propiedad completa)",
    subtitle = "Línea roja: afirmación del artículo · Línea oscura: media observada",
    x = "Precio (MXN por noche)",
    y = "Número de listings"
  ) +
  theme_curso()
```

:::

## Ejecutamos la prueba

::: {.panel-tabset}

## 💻 Código

```{.r}
# Prueba t de una muestra, bilateral (≠)
t.test(
  x           = roma_norte$precio,
  mu          = 1800,
  alternative = "two.sided",
  conf.level  = 0.95
)
```

## 📊 Resultado

```{r}
#| echo: false
t.test(
  x           = roma_norte$precio,
  mu          = 1800,
  alternative = "two.sided",
  conf.level  = 0.95
)
```

:::

## Lectura responsable del output

Tres cosas que debes **siempre** reportar, en este orden:

1. **Estadístico y p-valor**: ¿rechazamos $H_0$? ¿Con qué fuerza?
2. **Intervalo de confianza**: ¿dentro de qué rango está la media real con 95% de confianza?
3. **Interpretación en pesos y contexto**: ¿qué significa esto para Patricia?

No reportes solo "p < 0.05". Eso no es un análisis, es un trámite.

## ¿Qué le decimos a Patricia?

Una versión profesional de la comunicación:

::: {.callout-note}
**Recomendación preliminar.** Con base en 897 propiedades completas listadas en Roma Norte al cierre de septiembre 2025, el precio promedio observado es de \$2,450 MXN por noche, con intervalo de confianza al 95% entre \$2,380 y \$2,520. La cifra de \$1,800 mencionada en el artículo está **fuera** de ese intervalo, por lo que no recomendamos usarla como referencia. La mediana de \$2,200 puede ser una referencia más robusta si el mercado presenta asimetría (lo cual se observa en los datos).
:::

*(Los números exactos los confirman con la ejecución en clase.)*

## Lo que esta prueba NO le dice a Patricia

::: {.callout-important}
La prueba confirma que \$1,800 **no es la media** del mercado. **No nos dice:**

- Qué precio cobrar en su propiedad específica
- Si su ubicación dentro de Roma Norte es mejor o peor que el promedio
- Cómo fluctúa el precio por temporada
- Cómo se compara con otras alcaldías

Cada una de esas preguntas requiere un análisis distinto. Las iremos trabajando en las próximas sesiones.
:::

# Auditoría IA-era {background-color="#F39C12"}

## ¿Qué haría un LLM sin supervisión con este problema?

Un LLM (ChatGPT, Claude, etc.) respondería la pregunta ejecutando el mismo código que nosotros. **El riesgo no es el cálculo; son las decisiones alrededor.**

Errores típicos que un LLM **comete sin darse cuenta**:

- Aplicar t-test sin verificar supuestos (normalidad, outliers)
- No considerar que `precio` es altamente asimétrico (mediana ≠ media)
- Interpretar $p < 0.05$ como "la afirmación es falsa" (es más matizado)
- Omitir el contexto de negocio al comunicar el hallazgo

## Tu rol como analista

::: {.callout-note appearance="minimal"}
La IA ejecuta. Tú diriges: defines la pregunta, verificas supuestos, interpretas en contexto, comunicas con incertidumbre.

**La pregunta no es "¿puede la IA hacer mi análisis?". Es "¿puedo yo detectar cuando el análisis está mal, aunque lo haya hecho la IA?".**
:::

# Actividad para notebook {background-color="#2C3E50"}

## Lo que harán en su notebook

Repliquen este análisis en su propio `.ipynb`:

1. Cargar `listings_cdmx.rds`
2. Filtrar Roma Norte, propiedad completa
3. Reproducir el histograma
4. Ejecutar la prueba t de una muestra contra \$1,800
5. Redactar en celda de markdown (max. 150 palabras) **la recomendación a Patricia** con el formato: qué encontramos, qué tan confiables somos, qué NO sabemos, qué recomendamos.

Esta redacción cuenta para la participación del parcial.

## Para la próxima sesión

Patricia regresa con más preguntas:

> *"Veo que $1,800 no era realista. Ahora: ¿cobro más rentando el depto entero o mejor un cuarto? ¿Los superhosts realmente cobran más? ¿Vale la pena diferenciar el precio entre semana y fin de semana?"*

Tres comparaciones, tres pruebas distintas. **Sesión 2: pruebas de dos muestras.**

# Recapitulación {background-color="#18BC9C"}

## Llevaron hoy

1. El [marco conceptual]{.concepto} de prueba de hipótesis: $H_0$, $H_1$, errores tipo I y II, $\alpha$, p-valor.
2. Cómo traducir una pregunta de negocio a una prueba estadística.
3. Cómo ejecutar una prueba t de una muestra en R.
4. Cómo interpretar y comunicar responsablemente el resultado.
5. Qué puede y qué **no** puede responder esta prueba.

---

**¿Preguntas?**
