---
title: "El marco de las pruebas de hipótesis"
subtitle: "Sesión 1 · Parcial 3 · Análisis de Datos II"
author: "CJJM"
date: today
date-format: "D [de] MMMM, YYYY"
lang: es
format:
  revealjs:
    theme: [default, ../../estilo-slides.scss]
    slide-number: c/t
    chalkboard: true
    logo: ../../assets/img/logo.png
    footer: "[⌂ Inicio](../../index.html) · Análisis de Datos II — Sesión 1 · 2.1 Formulación de hipótesis"
    incremental: false
    fig-align: center
    code-line-numbers: false
    highlight-style: github
    transition: fade
    background-transition: fade
execute:
  echo: true
  warning: false
  message: false
---

```{r}
#| label: setup
#| include: false
library(dplyr)
library(readr)
library(ggplot2)
library(scales)

# Usamos las columnas originales de Inside Airbnb (price, room_type,
# host_neighbourhood, host_is_superhost, ...) para que los alumnos puedan
# replicar los bloques de código palabra por palabra desde el csv crudo.
# En clase, la ruta es el URL; aquí usamos el archivo local para agilizar
# el render.
listings <- read_csv("../../datos/listings_cdmx_raw.csv.gz",
                     show_col_types = FALSE)

# Guardamos el conteo crudo ANTES de limpiar para poder mostrarlo.
n_crudo <- nrow(listings)

# Limpieza mínima:
#  1) `price` viene como texto "$1,250.00" → lo pasamos a numérico
#  2) algunos listings no publican precio (NA) → los quitamos
listings <- listings |>
  mutate(price = parse_number(price)) |>
  filter(!is.na(price))

n_limpio <- nrow(listings)

# Fecha del snapshot: se saca de `last_scraped` (columna del csv crudo).
# Usamos `max(...)` por si hubiera variación dentro del mismo snapshot.
# `fecha_corte_iso` para URL/metadata ("2025-09-27"),
# `fecha_corte_txt` para texto narrativo ("septiembre de 2025").
# Construimos el mes en español manualmente para no depender del locale.
meses_es <- c("enero", "febrero", "marzo", "abril", "mayo", "junio",
              "julio", "agosto", "septiembre", "octubre", "noviembre",
              "diciembre")
fecha_corte_date <- max(listings$last_scraped, na.rm = TRUE)
fecha_corte_iso  <- format(fecha_corte_date, "%Y-%m-%d")
fecha_corte_txt  <- paste0(
  meses_es[as.integer(format(fecha_corte_date, "%m"))],
  " de ", format(fecha_corte_date, "%Y")
)

# Tema de ggplot alineado con paleta del curso
theme_curso <- function() {
  theme_minimal(base_size = 14) +
    theme(
      plot.title = element_text(face = "bold", color = "#2C3E50"),
      plot.subtitle = element_text(color = "#95A5A6"),
      axis.title = element_text(color = "#2C3E50"),
      panel.grid.minor = element_blank(),
      panel.grid.major = element_line(color = "#ECF0F1")
    )
}

# Subset: Roma Norte es una colonia (dentro de Cuauhtémoc).
# Inside Airbnb la reporta en `host_neighbourhood` (~45% NA).
# El tipo "propiedad completa" es "Entire home/apt" en `room_type`.
roma_norte <- listings |>
  filter(host_neighbourhood == "Roma Norte",
         room_type == "Entire home/apt")

# Cómputo en vivo de la prueba t para que los números del callout
# "Recomendación preliminar" cuadren exactamente con el `t.test` que
# sale en pantalla. (Antes leíamos `resultados_s01.rds` del notebook
# interno, pero ese archivo usaba un pipeline con filtros distintos
# y producía cifras ligeramente distintas → inconsistencia visible.)
prueba_s1 <- t.test(roma_norte$price, mu = 1800,
                    alternative = "two.sided", conf.level = 0.95)

resultados <- list(
  n                = nrow(roma_norte),
  media_muestral   = round(mean(roma_norte$price), 0),
  mediana_muestral = round(median(roma_norte$price), 0),
  ic_inf           = round(prueba_s1$conf.int[1], 0),
  ic_sup           = round(prueba_s1$conf.int[2], 0),
  p_valor          = format.pval(prueba_s1$p.value, digits = 3),
  fecha_corte_iso  = fecha_corte_iso,
  fecha_corte_txt  = fecha_corte_txt
)
```

# Contexto del parcial {background-color="#2C3E50"}

## Nueva clienta: [Patricia Domínguez]{.patricia}

:::: {.columns}

::: {.column width="55%" style="font-size: 0.90em;"}
Patricia acaba de heredar un departamento de 2 recámaras en **Roma Norte**.

Quiere tomar tres decisiones de negocio:

1. ¿Airbnb o renta tradicional?
2. ¿A qué precio?
3. ¿Qué ingreso esperar?

:::

::: {.column width="45%"}
**Ficha de la propiedad**

| | |
|---|---|
| Alcaldía | Cuauhtémoc |
| Colonia | Roma Norte |
| Tipo | Propiedad completa |
| Recámaras | 2 |
| Baños | 1.5 |
| Capacidad | 4 |
| Superficie | 62 m² |
:::

Nos ha contratado como su consultora de análisis.
::::

## La lógica del parcial {.smaller}

Cada sesión responde **una nueva pregunta** de Patricia. El análisis se hace más sofisticado semana a semana.

| Sesión | Lo que le entregamos |
|:---:|:---|
| **1** | Validación de una afirmación del mercado |
| 2 | Comparaciones estratégicas |
| 3 | Análisis entre alcaldías |
| 4 | Auditoría de un análisis externo |
| 5–7 | Modelo de precio |
| 8 | Presentación ejecutiva |

# La pregunta de hoy {background-color="#18BC9C"}

## Patricia llega con un recorte

> *"Leí en una nota del periódico que un Airbnb promedio en Roma Norte se renta en **$1,800 MXN por noche**. ¿Esa cifra es realista? Si es cierta, quiero basar mis cálculos en ella."*

::: {.callout-note}
Este tipo de afirmación —una cifra publicada en un medio que alguien quiere usar como base de decisión— es **el disparador natural** de una prueba de hipótesis.
:::

## De pregunta de negocio a pregunta analítica {.smaller}

La pregunta de Patricia en español:

> "¿Es creíble que el precio promedio en Roma Norte sea $1,800?"

La misma pregunta traducida a estadística:

> "¿Es razonable que la media poblacional $\mu$ del precio por noche en Roma Norte sea **igual** a $1,800 MXN, dado lo que observamos en los datos?"

::: {.callout-warning}
La traducción no es trivial. La **primera habilidad profesional** en análisis es saber pasar de una pregunta vaga a una pregunta analizable. La IA no hace esto bien — requiere contexto que solo tú tienes.
:::

# El marco conceptual {background-color="#2C3E50"}

## ¿Qué es una hipótesis estadística?

Una [hipótesis]{.concepto} es una **afirmación sobre un parámetro poblacional** que se puede evaluar con datos.

Formato:

- La media poblacional **es igual a** un valor.
- La proporción poblacional **es distinta de** un valor.
- La media de un grupo **es mayor que** la de otro.

Siempre involucra un parámetro (μ, p, σ) y un valor de referencia.

## Las dos hipótesis {.smaller}

Toda prueba contrasta **dos** afirmaciones mutuamente excluyentes:

$H_0$ : [Hipótesis nula]{.concepto}
: La afirmación que queremos **poner a prueba**. Generalmente representa el *status quo* o la afirmación que otros hacen.

$H_1$ : [Hipótesis alternativa]{.concepto}
: La afirmación que adoptaríamos si rechazamos $H_0$. Representa lo que sospechamos o queremos demostrar.

<br>

::: {.callout-important}
Nunca "aceptamos" $H_0$. La rechazamos o **no logramos rechazarla**. Es una asimetría fundamental de la prueba.
:::

## Para Patricia

La afirmación del artículo es la que pondremos a prueba:

$$H_0: \mu = 1{,}800$$
$$H_1: \mu \neq 1{,}800$$

- Si los datos son consistentes con $H_0$, Patricia puede usar $1,800 como referencia.
- Si los datos son inconsistentes con $H_0$, la cifra del artículo no es creíble y hay que revisarla.

## Dos tipos de error

En cualquier decisión bajo incertidumbre, se puede equivocar uno:

| Decisión \\ Realidad | $H_0$ verdadera | $H_0$ falsa |
|:---|:---:|:---:|
| **Rechazo $H_0$** | Error Tipo I (α) | ✔ Correcto |
| **No rechazo $H_0$** | ✔ Correcto | Error Tipo II (β) |

## El costo del error, para Patricia {.smaller}

Piensa el costo de negocio de cada error:

- **Tipo I (rechazamos cuando era cierto)** → le decimos a Patricia que $1,800 no es realista, cuando sí lo era. Ella ajusta innecesariamente.
- **Tipo II (no rechazamos cuando era falso)** → dejamos pasar que la cifra era incorrecta. Patricia basa decisiones en un dato erróneo.

<br>

::: {.callout-note}
En negocios, el costo de los dos errores rara vez es simétrico. **Parte del trabajo del analista es explicitar qué error es más grave** en cada caso.
:::

## Nivel de significancia α {.smaller}

El [nivel de significancia]{.concepto} $\alpha$ es la **probabilidad máxima de Error Tipo I** que estamos dispuestos a tolerar.

Valores convencionales:

- $\alpha = 0.05$ · estándar general
- $\alpha = 0.01$ · contextos de alto costo de error Tipo I
- $\alpha = 0.10$ · exploratorio

::: {.callout-warning}
0.05 no es mágico. Es una convención razonable para muchos contextos, pero **no es un mandato**. En decisiones de alto impacto, pedir más evidencia (α más bajo) es sensato.
:::

## El p-valor {.t-70}

El [p-valor]{.concepto} responde a **una** pregunta muy específica:

> *"Si $H_0$ fuera verdadera, ¿qué tan raro sería haber observado los datos que observamos?"*

::: {style="font-size: 0.75em;"}
**Aterrizado a Patricia.** Supongamos —sólo por el argumento— que la media poblacional en Roma Norte *sí* es \$1,800 ($H_0$). En nuestra muestra observamos una media de \$`r format(resultados$media_muestral, big.mark=",")`. El p-valor mide **qué tan probable era obtener una muestra así de alejada de \$1,800, si \$1,800 fuera la verdad**.

- p-valor **pequeño** → "sería rarísimo ver \$`r format(resultados$media_muestral, big.mark=",")` si la verdad fuera \$1,800" → **rechazamos $H_0$**.
- p-valor **grande** → "\$`r format(resultados$media_muestral, big.mark=",")` es plausible incluso si la verdad fuera \$1,800" → no hay evidencia suficiente.

$$p\text{-valor} < \alpha \implies \text{rechazamos } H_0$$
:::

::: {.callout-important}
El p-valor **NO es** la probabilidad de que $H_0$ sea cierta. Es la probabilidad de **los datos**, *asumiendo* $H_0$. Confundirlos es el error de interpretación más común.
:::

# Aplicación al caso Patricia {background-color="#18BC9C"}

## De dónde vienen los datos {.smaller}

Trabajamos con **Inside Airbnb**, un proyecto público que publica snapshots reales de la plataforma bajo licencia CC-BY. Usamos el corte **Ciudad de México · `r resultados$fecha_corte_iso`**.

::: {.panel-tabset style="font-size: 1.2em;"}

## 💻 Código

```{.r}
library(readr)
library(dplyr)

url <- paste0(
  "https://data.insideairbnb.com/mexico/df/mexico-city/",
  "2025-09-27/data/listings.csv.gz")

listings <- read_csv(url, show_col_types = FALSE)

# `price` viene como texto ("$1,250.00"); lo pasamos a numérico.
listings <- listings |>
  mutate(price = parse_number(price)) |>
  filter(!is.na(price))

dim(listings)
```

## 📊 Resultado

```{r}
#| echo: false
cat("Descarga: ~40 MB · se hace una sola vez por sesión.\n\n")
cat(sprintf("Listings en el archivo crudo:        %s\n",
            format(n_crudo, big.mark = ",")))
cat(sprintf("Listings tras quitar los de price=NA: %s  (drop de %s)\n\n",
            format(n_limpio, big.mark = ","),
            format(n_crudo - n_limpio, big.mark = ",")))
cat("Primeras columnas disponibles en el dataset:\n")
print(head(names(listings), 12))
```

:::

## Cómo van a replicar esto {.smaller}

La idea de esta sesión es que cada paso que hagamos aquí **lo tecleen al mismo tiempo en su propio notebook**. Así salen de clase con un análisis reproducible.

1. Abran su notebook (`.ipynb` con kernel de R) **antes** de que avancemos.
2. Corran el bloque de descarga de la slide anterior. Es la parte más lenta: déjenlo descargando y sigan con los conceptos.
3. En cada slide con pestaña `💻 Código`, copien el bloque a una celda y ejecútenlo.
4. En cada resultado, comparen que les da lo mismo que en pantalla.

::: {.callout-important appearance="minimal"}
**Realismo, no sincronía perfecta.** Si su descarga se atora o se equivocaron en una línea, *no se bloqueen*: avancen con las slides, regresen cuando el objeto esté listo. El entregable al final es tener el resultado de la prueba t y la recomendación a Patricia —no haber ejecutado todo al mismo tiempo que yo.
:::

## La secuencia de análisis de hoy {.smaller}

Así se ve el flujo de una consultora real cuando atiende a una clienta como Patricia. Nosotros lo vamos a recorrer completo en esta sesión:

| # | Paso | Qué hacemos | Por qué |
|:-:|:---|:---|:---|
| 1 | Obtener datos | `read_csv()` desde Inside Airbnb | Base común, trazable |
| 2 | Limpiar lo mínimo | `price` → numérico | Sin eso no se calcula nada |
| 3 | Filtrar el subset | Roma Norte + propiedad completa | Aislar el mercado de Patricia |
| 4 | Explorar | Descriptivos + histograma | Ver antes de calcular |
| 5 | Formular $H_0,\,H_1$ | Traducir la afirmación del artículo | El trabajo analítico real |
| 6 | Ejecutar prueba | `t.test()` de una muestra | El cálculo en sí |
| 7 | Interpretar | p-valor + IC en pesos | La decisión |
| 8 | Comunicar | Memo de 150 palabras | Lo que Patricia se lleva |

## Los datos de Roma Norte {.smaller}

Antes de la prueba, siempre exploramos los datos. ¿Qué vemos?

::: {.panel-tabset}

## 💻 Código

::: {style="font-size: 1.20em;"}
```{.r}
roma_norte <- listings |>
  filter(host_neighbourhood == "Roma Norte",
         room_type == "Entire home/apt")

roma_norte |>
  summarise(
    n           = n(),
    media       = mean(price),
    mediana     = median(price),
    desv_est    = sd(price),
    minimo      = min(price),
    maximo      = max(price)
  )
```
:::

## 📊 Resultado

```{r}
#| echo: false
roma_norte |>
  summarise(
    n           = n(),
    media       = round(mean(price), 0),
    mediana     = round(median(price), 0),
    desv_est    = round(sd(price), 0),
    minimo      = min(price),
    maximo      = max(price)
  ) |>
  knitr::kable(
    col.names = c("n", "Media", "Mediana", "Desv. est.",
                  "Mínimo", "Máximo"),
    format.args = list(big.mark = ",")
  )
```

:::

## Distribución del precio en Roma Norte {.smaller}

::: {.panel-tabset}

## 💻 Código

::: {style="font-size: 1.40em;"}
```{.r}
ggplot(roma_norte, aes(x = price)) +
  geom_histogram(bins = 40, fill = "#18BC9C",
                 color = "white", alpha = 0.8) +
  geom_vline(xintercept = 1800, color = "#E74C3C",
             linewidth = 1, linetype = "dashed") +
  geom_vline(xintercept = mean(roma_norte$price),
             color = "#2C3E50", linewidth = 1) +
  annotate("text", x = 1800, y = Inf, label = "Afirmación: $1,800",
           color = "#E74C3C", hjust = -0.1, vjust = 2) +
  scale_x_continuous(labels = label_comma()) +
  labs(
    title = "Precio por noche en Roma Norte (propiedad completa)",
    subtitle = "Línea roja: afirmación del artículo | Línea oscura: media observada",
    x = "Precio (MXN por noche)",
    y = "Número de listings"
  )
```
:::

## 📊 Resultado

```{r}
#| echo: false
#| fig-width: 9
#| fig-height: 4.5
ggplot(roma_norte, aes(x = price)) +
  geom_histogram(bins = 40, fill = "#18BC9C",
                 color = "white", alpha = 0.8) +
  geom_vline(xintercept = 1800, color = "#E74C3C",
             linewidth = 1, linetype = "dashed") +
  geom_vline(xintercept = mean(roma_norte$price),
             color = "#2C3E50", linewidth = 1) +
  annotate("text", x = 1800, y = Inf, label = "Afirmación: $1,800",
           color = "#E74C3C", hjust = -0.1, vjust = 2) +
  scale_x_continuous(labels = label_comma(), limits = c(0, 8000)) +
  labs(
    title = "Precio por noche en Roma Norte (propiedad completa)",
    subtitle = "Línea roja: afirmación del artículo · Línea oscura: media observada",
    x = "Precio (MXN por noche)",
    y = "Número de listings"
  ) +
  theme_curso()
```

:::

## Ejecutamos la prueba {.smaller}

::: {.panel-tabset style="font-size: 1.20em;"}

## 💻 Código

```{.r}
# Prueba t de una muestra, bilateral (≠)
t.test(
  x           = roma_norte$price,
  mu          = 1800,
  alternative = "two.sided",
  conf.level  = 0.95
)
```

## 📊 Resultado

```{r}
#| echo: false
t.test(
  x           = roma_norte$price,
  mu          = 1800,
  alternative = "two.sided",
  conf.level  = 0.95
)
```

:::

## Lectura profesional del output

Tres cosas que debes **siempre** reportar, en este orden:

1. **Estadístico y p-valor**: ¿rechazamos $H_0$? ¿Con qué fuerza?
2. **Intervalo de confianza**: ¿dentro de qué rango está la media real con 95% de confianza?
3. **Interpretación en pesos y contexto**: ¿qué significa esto para Patricia?

No reportes solo "p < 0.05". Eso no es un análisis, es un trámite.

## ¿Qué le decimos a Patricia? {.smaller}

Una versión profesional de la comunicación:

::: {.callout-note}
**Recomendación preliminar.** Con base en `r format(resultados$n, big.mark=",")` propiedades completas listadas en Roma Norte al corte de `r resultados$fecha_corte_txt`, el precio promedio observado es de \$`r format(resultados$media_muestral, big.mark=",")` MXN por noche, con intervalo de confianza al 95% entre \$`r format(resultados$ic_inf, big.mark=",")` y \$`r format(resultados$ic_sup, big.mark=",")`. La cifra de \$1,800 mencionada en el artículo está **fuera** de ese intervalo (p = `r resultados$p_valor`), por lo que no recomendamos usarla como referencia. La mediana observada de \$`r format(resultados$mediana_muestral, big.mark=",")` puede ser una referencia más robusta dada la asimetría típica del mercado.
:::

## Lo que esta prueba NO le dice a Patricia {.smaller}

::: {.callout-important}
La prueba confirma que \$1,800 **no es la media** del mercado. Pero **NO nos dice:**

- Qué precio cobrar en su propiedad específica
- Si su ubicación dentro de Roma Norte es mejor o peor que el promedio
- Cómo fluctúa el precio por temporada
- Cómo se compara con otras alcaldías

Cada una de esas preguntas requiere un análisis distinto. Las iremos trabajando en las próximas sesiones.
:::

# Actividad para notebook {background-color="#2C3E50"}

## Lo que harán en su notebook {.t-60}

Repliquen este análisis en su propio `.ipynb`:

1. Cargar `listings_cdmx.rds`
2. Filtrar Roma Norte, propiedad completa
3. Reproducir el histograma
4. Ejecutar la prueba t de una muestra contra \$1,800
5. Redactar en celda de markdown (max. 150 palabras) **la recomendación a Patricia** con el formato: qué encontramos, qué tan confiables somos, qué NO sabemos, qué recomendamos.

Esta redacción cuenta para la participación del parcial.

## Para la próxima sesión

Patricia regresa con más preguntas:

> *"Veo que $1,800 no era realista. Ahora: ¿cobro más rentando el depto entero o mejor un cuarto? ¿Los superhosts realmente cobran más? ¿Vale la pena diferenciar el precio entre semana y fin de semana?"*

Tres comparaciones, tres pruebas distintas. **Sesión 2: pruebas de dos muestras.**

# Recapitulación {background-color="#18BC9C"}

## Llevaron hoy {.smaller}

1. El [marco conceptual]{.concepto} de prueba de hipótesis: $H_0$, $H_1$, errores tipo I y II, $\alpha$, p-valor.
2. Cómo traducir una pregunta de negocio a una prueba estadística.
3. Cómo ejecutar una prueba t de una muestra en R.
4. Cómo interpretar y comunicar responsablemente el resultado.
5. Qué puede y qué **no** puede responder esta prueba.

---

**¿Preguntas?**
