---
title: "Pruebas de hipótesis: comparaciones"
subtitle: "Sesión 2 · Parcial 3 · Análisis de Datos II"
author: "CJJM"
date: today
date-format: "D [de] MMMM, YYYY"
lang: es
format:
  revealjs:
    theme: [default, ../../estilo-slides.scss]
    slide-number: c/t
    chalkboard: true
    logo: ../../assets/img/logo.png
    footer: "Análisis de Datos II — Sesión 2 · 2.2–2.3 Pruebas de una y dos muestras"
    incremental: false
    fig-align: center
    code-line-numbers: false
    highlight-style: github
    transition: fade
execute:
  echo: true
  warning: false
  message: false
---

```{r}
#| label: setup
#| include: false
library(dplyr)
library(ggplot2)
library(scales)

listings <- readRDS("../../datos/listings_cdmx.rds")

# Subsets que usaremos a lo largo de la sesión
roma_norte <- listings |>
  filter(alcaldia == "Roma Norte")

roma_prop  <- roma_norte |> filter(tipo_habitacion == "Propiedad completa")
roma_cuarto <- roma_norte |> filter(tipo_habitacion == "Cuarto privado")

condesa <- listings |> filter(alcaldia == "Condesa")

theme_curso <- function() {
  theme_minimal(base_size = 14) +
    theme(
      plot.title = element_text(face = "bold", color = "#2C3E50"),
      plot.subtitle = element_text(color = "#95A5A6"),
      panel.grid.minor = element_blank(),
      panel.grid.major = element_line(color = "#ECF0F1")
    )
}
```

# Recapitulación {background-color="#2C3E50"}

## La sesión pasada, con [Patricia]{.patricia}

Validamos una afirmación del mercado sobre el precio promedio en Roma Norte usando una **prueba t de una muestra**.

Herramientas que adquirimos:

- $H_0$, $H_1$, $\alpha$, p-valor
- Decisión estadística basada en evidencia
- Comunicación profesional con intervalo de confianza

## Hoy: Patricia tiene más preguntas

> *"Gracias por aclarar lo de los \$1,800. Ahora necesito decidir cómo listar. Tres cosas me quitan el sueño:*
>
> 1. *¿Cobro más rentando el depto completo o solo un cuarto privado?*
> 2. *¿Qué tan importante es ser 'superhost' en cuanto a precio?*
> 3. *¿La proporción de superhosts es similar entre Roma Norte y Condesa?"*

# Tabla de decisión {background-color="#18BC9C"}

## ¿Qué prueba usar?

Cada pregunta requiere una prueba distinta. **La primera decisión no es cuál prueba — es cuál pregunta.**

| Situación | Pregunta | Prueba |
|:---|:---|:---|
| Una muestra, una media | ¿μ = valor fijo? | t una muestra *(S1)* |
| Una muestra, una proporción | ¿p = valor fijo? | z una proporción |
| Dos grupos independientes, medias | ¿μ₁ = μ₂? | t dos muestras |
| Dos grupos independientes, proporciones | ¿p₁ = p₂? | z dos proporciones |
| Mediciones pareadas | ¿μdif = 0? | t pareada |

## El patrón común

Todas estas pruebas siguen **el mismo framework** de la sesión 1:

1. Traducir pregunta de negocio → $H_0$, $H_1$
2. Elegir nivel de significancia $\alpha$
3. Verificar supuestos
4. Ejecutar la prueba
5. Interpretar en contexto de negocio

Cambia el estadístico; no el pensamiento.

# Pregunta 1: Completo vs. Cuarto {background-color="#2C3E50"}

## La pregunta de Patricia

> "¿Cobro más rentando el depto completo o solo un cuarto privado?"

Traducción analítica:

$$H_0: \mu_{completo} = \mu_{cuarto}$$
$$H_1: \mu_{completo} \neq \mu_{cuarto}$$

**Dos muestras independientes** porque son dos grupos de propiedades diferentes.

## Exploración de los dos grupos

::: {.panel-tabset}

## 💻 Código

```{.r}
roma_norte |>
  filter(tipo_habitacion %in%
         c("Propiedad completa", "Cuarto privado")) |>
  group_by(tipo_habitacion) |>
  summarise(
    n        = n(),
    media    = mean(precio),
    mediana  = median(precio),
    desv_est = sd(precio)
  )
```

## 📊 Resultado

```{r}
#| echo: false
roma_norte |>
  filter(tipo_habitacion %in% c("Propiedad completa", "Cuarto privado")) |>
  group_by(tipo_habitacion) |>
  summarise(
    n        = n(),
    media    = round(mean(precio), 0),
    mediana  = round(median(precio), 0),
    desv_est = round(sd(precio), 0)
  ) |>
  knitr::kable(
    col.names = c("Tipo", "n", "Media", "Mediana", "Desv. est."),
    format.args = list(big.mark = ",")
  )
```

:::

## Visualización de la comparación

::: {.panel-tabset}

## 💻 Código

```{.r}
roma_norte |>
  filter(tipo_habitacion %in%
         c("Propiedad completa", "Cuarto privado")) |>
  ggplot(aes(x = tipo_habitacion, y = precio,
             fill = tipo_habitacion)) +
  geom_boxplot(alpha = 0.7, outlier.alpha = 0.3) +
  scale_y_continuous(labels = label_comma(),
                     limits = c(0, 5000)) +
  scale_fill_manual(values = c("#18BC9C", "#3498DB")) +
  labs(x = NULL, y = "Precio (MXN por noche)",
       title = "Precio por tipo en Roma Norte") +
  theme(legend.position = "none")
```

## 📊 Resultado

```{r}
#| echo: false
#| fig-width: 9
#| fig-height: 5
roma_norte |>
  filter(tipo_habitacion %in% c("Propiedad completa", "Cuarto privado")) |>
  ggplot(aes(x = tipo_habitacion, y = precio, fill = tipo_habitacion)) +
  geom_boxplot(alpha = 0.7, outlier.alpha = 0.3) +
  scale_y_continuous(labels = label_comma(), limits = c(0, 5000)) +
  scale_fill_manual(values = c("#18BC9C", "#3498DB")) +
  labs(x = NULL, y = "Precio (MXN por noche)",
       title = "Precio por tipo de habitación en Roma Norte",
       subtitle = "Inside Airbnb · corte 2025-09-27") +
  theme_curso() +
  theme(legend.position = "none")
```

:::

## Un detalle crítico: ¿varianzas iguales?

La prueba t de dos muestras tiene dos variantes:

- **Welch** (default en R): no supone varianzas iguales
- **Pooled** (`var.equal = TRUE`): supone varianzas iguales

::: {.callout-important}
**Usa Welch por default.** Es más robusta y casi siempre apropiada. El pooled es una optimización que rara vez vale la pena en la práctica.
:::

## Ejecución de la prueba

::: {.panel-tabset}

## 💻 Código

```{.r}
t.test(
  precio ~ tipo_habitacion,
  data = roma_norte |>
    filter(tipo_habitacion %in%
           c("Propiedad completa", "Cuarto privado")),
  alternative = "two.sided",
  conf.level  = 0.95
)
```

## 📊 Resultado

```{r}
#| echo: false
t.test(
  precio ~ tipo_habitacion,
  data = roma_norte |>
    filter(tipo_habitacion %in% c("Propiedad completa", "Cuarto privado")),
  alternative = "two.sided",
  conf.level  = 0.95
)
```

:::

## Interpretación para Patricia

Plantilla profesional:

::: {.callout-note appearance="minimal"}
**Hallazgo.** Rentar el depto completo genera, en promedio, un precio por noche mayor que rentar un cuarto privado en Roma Norte. La diferencia es estadísticamente significativa.

**Traducción a decisión.** Su depto de 2 recámaras, listado completo, cobra *en promedio* una cantidad sensiblemente mayor que si lo divide en cuartos privados. Sin embargo, la decisión de negocio depende también de: ocupación esperada en cada modalidad, costos operativos, y sus preferencias personales sobre compartir espacio.

**Lo que este análisis NO dice**: cuál modalidad deja más ingreso total anual. Precio × ocupación es una cuenta distinta que veremos más adelante.
:::

# Pregunta 2: Superhost {background-color="#18BC9C"}

## Primera parte: ¿qué proporción del mercado?

Antes de preguntarse "¿debo ser superhost?", Patricia quiere saber:

> "¿Qué proporción del mercado en Roma Norte son superhosts?"

Esto es una **prueba de una proporción**: $H_0: p = 0.3$ (por decir, la mitad del mercado).

## Ejecución: una proporción

::: {.panel-tabset}

## 💻 Código

```{.r}
# Contar superhosts en Roma Norte
conteo <- roma_norte |>
  count(superhost) |>
  mutate(prop = n / sum(n))

print(conteo)

# Prueba: ¿la proporción es igual a 0.30?
n_super <- sum(roma_norte$superhost == "Superhost",
               na.rm = TRUE)
n_total <- sum(!is.na(roma_norte$superhost))

prop.test(x = n_super, n = n_total, p = 0.30,
          alternative = "two.sided")
```

## 📊 Resultado

```{r}
#| echo: false
conteo <- roma_norte |>
  count(superhost) |>
  mutate(prop = round(n / sum(n), 3))
knitr::kable(conteo, col.names = c("Categoría", "n", "Proporción"))
```

```{r}
#| echo: false
n_super <- sum(roma_norte$superhost == "Superhost", na.rm = TRUE)
n_total <- sum(!is.na(roma_norte$superhost))
prop.test(x = n_super, n = n_total, p = 0.30, alternative = "two.sided")
```

:::

## Segunda parte: ¿los superhosts cobran más?

Ahora la pregunta de fondo:

$$H_0: \mu_{superhost} = \mu_{no\_super}$$
$$H_1: \mu_{superhost} \neq \mu_{no\_super}$$

::: {.panel-tabset}

## 💻 Código

```{.r}
t.test(
  precio ~ superhost,
  data = roma_prop |> filter(!is.na(superhost)),
  alternative = "two.sided"
)
```

## 📊 Resultado

```{r}
#| echo: false
t.test(
  precio ~ superhost,
  data = roma_prop |> filter(!is.na(superhost)),
  alternative = "two.sided"
)
```

:::

## Advertencia crítica sobre la interpretación

::: {.callout-warning}
Si la prueba dice que los superhosts cobran más, **NO significa que ser superhost cause un precio mayor**. Puede ser que los hosts con propiedades mejores (más grandes, mejor ubicadas) tengan más probabilidad de volverse superhosts.

Esta es la distinción **correlación vs. causalidad** que retomaremos en regresión múltiple (sesión 7). Por ahora, lo honesto es decir: "los superhosts están asociados con precios mayores".
:::

# Pregunta 3: Dos proporciones {background-color="#2C3E50"}

## Comparar proporciones entre alcaldías

> "¿La proporción de superhosts es similar entre Roma Norte y Condesa?"

$$H_0: p_{Roma} = p_{Condesa}$$
$$H_1: p_{Roma} \neq p_{Condesa}$$

Aquí estamos comparando dos proporciones poblacionales → `prop.test()` con dos argumentos.

## Ejecución

::: {.panel-tabset}

## 💻 Código

```{.r}
# Conteos en cada zona
resumen <- listings |>
  filter(alcaldia %in% c("Roma Norte", "Condesa")) |>
  group_by(alcaldia) |>
  summarise(
    n_super = sum(superhost == "Superhost", na.rm = TRUE),
    n_total = sum(!is.na(superhost))
  )

print(resumen)

# Prueba de diferencia de proporciones
prop.test(
  x = resumen$n_super,
  n = resumen$n_total,
  alternative = "two.sided"
)
```

## 📊 Resultado

```{r}
#| echo: false
resumen <- listings |>
  filter(alcaldia %in% c("Roma Norte", "Condesa")) |>
  group_by(alcaldia) |>
  summarise(
    n_super = sum(superhost == "Superhost", na.rm = TRUE),
    n_total = sum(!is.na(superhost))
  )

knitr::kable(
  resumen |> mutate(prop = round(n_super / n_total, 3)),
  col.names = c("Alcaldía", "Superhosts", "Total", "Proporción")
)
```

```{r}
#| echo: false
prop.test(
  x = resumen$n_super,
  n = resumen$n_total,
  alternative = "two.sided"
)
```

:::

# Datos pareados {background-color="#18BC9C"}

## Cuándo usar una prueba pareada

Las pruebas vistas hasta ahora comparan **grupos independientes**. En algunos casos, cada observación aparece **dos veces** y queremos medir el cambio:

- Examen antes vs. después de un curso, aplicado a los mismos alumnos
- Ventas del mismo local en dos trimestres consecutivos
- Presión arterial antes y después de un tratamiento, mismo paciente

En estos casos, los datos están **pareados** y la prueba independiente sería incorrecta.

## El caso pareado en Airbnb

En el dataset de Airbnb no tenemos pares naturales: cada listing es una observación única. Por eso esta prueba **no aplica directamente a Patricia hoy**, pero conviene entenderla.

Un ejemplo hipotético: si midiéramos el precio de los **mismos 100 listings** en enero y en julio, tendríamos datos pareados y preguntaríamos:

$$H_0: \mu_{diferencia} = 0$$
$$H_1: \mu_{diferencia} \neq 0$$

## Sintaxis en R (referencia)

```{.r}
# Supongamos precio_enero y precio_julio de los mismos listings
t.test(
  precio_julio, precio_enero,
  paired = TRUE,
  alternative = "two.sided"
)
```

La clave es el argumento `paired = TRUE`. Con eso R calcula las diferencias dentro de cada par y prueba si su media es cero.

# Cierre {background-color="#2C3E50"}

## Lo que aprendió Patricia hoy

1. **Rentar completo vs. cuarto**: evidencia cuantitativa de cuál cobra más en promedio.
2. **Superhost y mercado**: qué tan común es, y cuánta diferencia hay en el precio.
3. **Roma vs. Condesa**: si debe preocuparse por la composición del mercado.

Cada conclusión vino acompañada de advertencias honestas sobre lo que los datos **no** responden.

## Lo que las pruebas de hoy NO resuelven

::: {.callout-important}
Las comparaciones de hoy son **una-variable-a-la-vez**. Eso es útil pero limitado: en la realidad, muchas cosas cambian al mismo tiempo.

Ejemplo: si descubrimos que los superhosts cobran más, ¿es por ser superhost, o porque las propiedades de superhosts son diferentes (tamaño, ubicación)? No podemos saberlo con las pruebas de hoy.

Para esto necesitaremos la **regresión** (sesiones 5–7), que permite "controlar" por otras variables.
:::

## Actividad para su notebook

En su notebook `.ipynb`, repliquen:

1. La comparación entre propiedad completa y cuarto privado en Roma Norte.
2. La comparación de precio entre superhost y no-superhost.
3. La comparación de proporciones entre Roma y una alcaldía de su elección.

Entregable: una celda de markdown por cada prueba con el formato de comunicación profesional visto en clase.

## Preview de la próxima sesión

Patricia regresa con una pregunta que **amplifica** las de hoy:

> *"Tres pruebas de dos grupos está bien, pero yo quiero comparar Roma, Condesa, Polanco y Del Valle **a la vez**. ¿Y si el tipo de propiedad se asocia con la política de cancelación?"*

Comparar **más de dos grupos** → **ANOVA**.
Asociar **dos variables categóricas** → **χ²**.

**Sesión 3: ANOVA y chi-cuadrada.**
