---
title: "ANOVA y χ²: comparar más de dos grupos"
subtitle: "Sesión 3 · Parcial 3 · Análisis de Datos II"
author: "CJJM"
date: today
date-format: "D [de] MMMM, YYYY"
lang: es
format:
  revealjs:
    theme: [default, ../../estilo-slides.scss]
    slide-number: c/t
    chalkboard: true
    logo: ../../assets/img/logo.png
    footer: "[⌂ Inicio](../../index.html) · Análisis de Datos II — Sesión 3 · 3.1–3.2 ANOVA · 4.1–4.3 χ²"
    incremental: false
    fig-align: center
    code-line-numbers: false
    highlight-style: github
    transition: fade
execute:
  echo: true
  warning: false
  message: false
---

```{r}
#| label: setup
#| include: false
library(dplyr)
library(readr)
library(ggplot2)
library(scales)

# Mismo pipeline que S1 y S2: csv crudo, nombres originales, limpieza mínima.
listings <- read_csv("../../datos/listings_cdmx_raw.csv.gz",
                     show_col_types = FALSE) |>
  mutate(price = parse_number(price)) |>
  filter(!is.na(price))

# Fecha de corte (dinámica, desde la propia base)
meses_es <- c("enero", "febrero", "marzo", "abril", "mayo", "junio",
              "julio", "agosto", "septiembre", "octubre", "noviembre",
              "diciembre")
fecha_corte_date <- max(listings$last_scraped, na.rm = TRUE)
fecha_corte_iso  <- format(fecha_corte_date, "%Y-%m-%d")
fecha_corte_txt  <- paste0(
  as.integer(format(fecha_corte_date, "%d")), " de ",
  meses_es[as.integer(format(fecha_corte_date, "%m"))], " de ",
  format(fecha_corte_date, "%Y")
)

# Tema de ggplot del curso
theme_curso <- function() {
  theme_minimal(base_size = 14) +
    theme(
      plot.title = element_text(face = "bold", color = "#2C3E50"),
      plot.subtitle = element_text(color = "#95A5A6"),
      axis.title = element_text(color = "#2C3E50"),
      panel.grid.minor = element_blank(),
      panel.grid.major = element_line(color = "#ECF0F1")
    )
}

# ---- Subset de 4 zonas con factor ordenado ----
zonas <- c("Roma Norte", "Condesa", "Polanco", "Del Valle")
d <- listings |>
  filter(host_neighbourhood %in% zonas) |>
  mutate(host_neighbourhood = factor(host_neighbourhood, levels = zonas))

# ---- Resumen descriptivo ----
resumen_zonas <- d |>
  group_by(host_neighbourhood) |>
  summarise(
    n       = n(),
    media   = round(mean(price), 0),
    mediana = round(median(price), 0),
    de      = round(sd(price), 0),
    .groups = "drop"
  )

# ---- ANOVA Welch ----
welch_anova <- oneway.test(price ~ host_neighbourhood,
                           data = d, var.equal = FALSE)

# ---- ANOVA clásica + Tukey HSD ----
m_aov <- aov(price ~ host_neighbourhood, data = d)
tukey <- TukeyHSD(m_aov)
tk <- as.data.frame(tukey$host_neighbourhood) |>
  tibble::rownames_to_column("par") |>
  mutate(across(where(is.numeric), \(x) round(x, 0)))

# ---- χ² bondad de ajuste ----
rn <- d |>
  filter(host_neighbourhood == "Roma Norte") |>
  mutate(tipo = if_else(room_type == "Entire home/apt",
                        "Entire", "No_Entire"))
obs_rn <- table(rn$tipo)
chi_bondad <- chisq.test(obs_rn, p = c(0.70, 0.30))

# ---- χ² contingencia zona × tipo ----
d2 <- d |>
  mutate(tipo = if_else(room_type == "Entire home/apt",
                        "Entire", "No_Entire"))
tbl <- table(d2$host_neighbourhood, d2$tipo)
chi_cont <- chisq.test(tbl)

# ---- Lista `resultados` que usan los callouts del slide ----
resultados <- list(
  fecha_corte_iso = fecha_corte_iso,
  fecha_corte_txt = fecha_corte_txt,
  n_total         = nrow(d),
  n_roma          = resumen_zonas$n[resumen_zonas$host_neighbourhood == "Roma Norte"],
  n_condesa       = resumen_zonas$n[resumen_zonas$host_neighbourhood == "Condesa"],
  n_polanco       = resumen_zonas$n[resumen_zonas$host_neighbourhood == "Polanco"],
  n_delvalle      = resumen_zonas$n[resumen_zonas$host_neighbourhood == "Del Valle"],
  media_roma      = resumen_zonas$media[resumen_zonas$host_neighbourhood == "Roma Norte"],
  media_condesa   = resumen_zonas$media[resumen_zonas$host_neighbourhood == "Condesa"],
  media_polanco   = resumen_zonas$media[resumen_zonas$host_neighbourhood == "Polanco"],
  media_delvalle  = resumen_zonas$media[resumen_zonas$host_neighbourhood == "Del Valle"],
  welch_f         = round(welch_anova$statistic, 1),
  welch_p         = format.pval(welch_anova$p.value, digits = 3, eps = 1e-16),
  dif_polanco_roma = abs(tk$diff[tk$par == "Roma Norte-Polanco"]),
  dif_roma_delvalle = abs(tk$diff[tk$par == "Roma Norte-Del Valle"]),
  p_roma_condesa   = round(tk$`p adj`[tk$par == "Roma Norte-Condesa"], 3),
  prop_entire_rn   = round(100 * obs_rn[["Entire"]] / sum(obs_rn), 0),
  bondad_p         = format.pval(chi_bondad$p.value, digits = 3, eps = 1e-16),
  cont_x2          = round(chi_cont$statistic, 1),
  cont_df          = as.integer(chi_cont$parameter),
  cont_p           = format.pval(chi_cont$p.value, digits = 3, eps = 1e-16)
)
```

# Recapitulación {background-color="#2C3E50"}

## Lo que llevamos con [Patricia]{.patricia}

**Sesión 1** — Validamos una afirmación del mercado (\$1,800 como precio promedio en Roma Norte) con una prueba **t de una muestra**.

**Sesión 2** — Comparamos pares: completo vs. cuarto, superhost vs. no, Roma vs. Condesa — con pruebas **t y de proporciones de dos muestras**.

En ambos casos comparábamos **dos grupos** (o uno contra una referencia fija).

## Hoy: Patricia tiene una pregunta que no entra en ese molde {.smaller}

> *"Gracias por las comparaciones. Pero mi decisión real no es Roma vs Condesa: es si mi zona está bien posicionada contra **todas** las alcaldías que estoy considerando. Quiero comparar **Roma Norte, Condesa, Polanco y Del Valle a la vez**. Y de paso: ¿el tipo de propiedad tiene que ver con la zona? Polanco suena a 'puros deptos completos', no sé si eso es real o un prejuicio mío."*

Dos preguntas, dos herramientas nuevas:

1. Comparar **medias entre 4 grupos** → **ANOVA**
2. Asociar **dos variables categóricas** (zona × tipo) → **χ²**

## ¿Por qué no simplemente hacer 6 pruebas t? {.smaller}

Con 4 zonas, los pares son: Roma-Condesa, Roma-Polanco, Roma-Del Valle, Condesa-Polanco, Condesa-Del Valle, Polanco-Del Valle → **6 pruebas**.

::: {.callout-important}
**Problema del error tipo I inflado.** Si cada t-test usa $\alpha = 0.05$, la probabilidad de que al menos *una* de las 6 pruebas dé un "falso positivo" es mucho mayor que 0.05. Aproximadamente:

$$1 - (1 - 0.05)^6 \approx 0.26$$

Un 26% de probabilidad de declarar "significativa" una diferencia inexistente. Inaceptable.
:::

El **ANOVA** resuelve esto: una sola prueba con un solo $\alpha$, que pregunta *"¿hay alguna diferencia entre los grupos?"*. Si la respuesta es sí, después (y solo después) investigamos *cuáles pares*.

# ANOVA unidireccional {background-color="#18BC9C"}

## La intuición del ANOVA {.smaller}

El ANOVA compara **dos fuentes de variación**:

::: {.columns}
::: {.column width="50%"}
**Varianza entre grupos**
Qué tan distintas son las medias de los grupos entre sí.

Si las zonas tuvieran precios muy diferentes, esta varianza sería grande.
:::
::: {.column width="50%"}
**Varianza dentro de grupos**
Qué tanto varían los precios *dentro* de cada zona.

Es el "ruido de fondo" natural de cada mercado.
:::
:::

<br>

El estadístico **F** es, conceptualmente, un cociente:

$$F = \frac{\text{Varianza ENTRE grupos}}{\text{Varianza DENTRO de grupos}}$$

Si F es grande, las diferencias entre zonas son grandes *comparadas con el ruido*. Eso es evidencia de que al menos una zona difiere.

## Las hipótesis

$$H_0: \; \mu_{\text{Roma}} = \mu_{\text{Condesa}} = \mu_{\text{Polanco}} = \mu_{\text{Del Valle}}$$
$$H_1: \; \text{al menos una media difiere de las demás}$$

::: {.callout-note}
Ojo al planteo de $H_1$: **no** dice "todas son diferentes" ni especifica cuál. Solo dice "no todas son iguales". Decir cuáles pares difieren es un segundo paso (post-hoc).
:::

## Los datos de las 4 zonas {.smaller}

::: {.panel-tabset style="font-size: 1.20em;"}

## 💻 Código

```{.r}
zonas <- c("Roma Norte", "Condesa", "Polanco", "Del Valle")

d <- listings |>
  filter(host_neighbourhood %in% zonas) |>
  mutate(host_neighbourhood = factor(host_neighbourhood,
                                     levels = zonas))

d |>
  group_by(host_neighbourhood) |>
  summarise(
    n       = n(),
    media   = mean(price),
    mediana = median(price),
    de      = sd(price)
  )
```

## 📊 Resultado

```{r}
#| echo: false
resumen_zonas |>
  knitr::kable(
    col.names = c("Zona", "n", "Media", "Mediana", "Desv. est."),
    format.args = list(big.mark = ",")
  )
```

:::

## Una nota rápida sobre las etiquetas {.smaller}

El campo `host_neighbourhood` es **texto libre declarado por el host**. Además de los nombres limpios existen variantes menores (`Roma norte`, `ROMA NORTE`, `Hipódromo Condesa`). Para mantener el análisis reproducible en una sola línea de filtro, **no las consolidamos**: usamos solo los cuatro nombres con la ortografía exacta.

::: {.callout-note appearance="minimal"}
Decisión metodológica que conviene declarar al reportar: "trabajamos con los listings cuyo `host_neighbourhood` coincide exactamente con Roma Norte, Condesa, Polanco o Del Valle; las variantes ortográficas (~3%) se excluyen". Esto no sesga materialmente los resultados, pero es parte del *qué hicimos y qué no* que siempre se reporta.
:::

## Distribución por zona {.smaller}

::: {.panel-tabset}

## 💻 Código

::: {style="font-size: 1.40em;"}
```{.r}
d |>
  ggplot(aes(x = host_neighbourhood, y = price,
             fill = host_neighbourhood)) +
  geom_boxplot(alpha = 0.7, outlier.alpha = 0.25) +
  scale_y_continuous(labels = label_comma(),
                     limits = c(0, 6000)) +
  scale_fill_manual(values = c("#18BC9C", "#3498DB",
                               "#F39C12", "#E74C3C")) +
  labs(x = NULL, y = "Precio (MXN por noche)",
       title = "Precio por zona") +
  theme(legend.position = "none")
```
:::

## 📊 Resultado

```{r}
#| echo: false
#| fig-width: 9
#| fig-height: 4.8
d |>
  ggplot(aes(x = host_neighbourhood, y = price,
             fill = host_neighbourhood)) +
  geom_boxplot(alpha = 0.7, outlier.alpha = 0.25) +
  scale_y_continuous(labels = label_comma(), limits = c(0, 6000)) +
  scale_fill_manual(values = c("#18BC9C", "#3498DB", "#F39C12", "#E74C3C")) +
  labs(x = NULL, y = "Precio (MXN por noche)",
       title = "Precio por zona",
       subtitle = paste0("Inside Airbnb · corte ", fecha_corte_iso)) +
  theme_curso() +
  theme(legend.position = "none")
```

:::

## Verificando supuestos {.smaller}

El ANOVA clásico asume **varianzas iguales entre grupos**. Veamos:

::: {.panel-tabset style="font-size: 1.20em;"}

## 💻 Código

```{.r}
d |>
  group_by(host_neighbourhood) |>
  summarise(
    n  = n(),
    de = sd(price)
  )
```

## 📊 Resultado

```{r}
#| echo: false
d |>
  group_by(host_neighbourhood) |>
  summarise(n = n(), de = round(sd(price), 0)) |>
  knitr::kable(col.names = c("Zona", "n", "Desv. est."),
               format.args = list(big.mark = ","))
```

:::

Del Valle tiene una desviación estándar **~3 veces menor** que Polanco o Roma Norte. El supuesto no se cumple.

::: {.callout-important}
**Usamos Welch ANOVA por default.** Es el análogo multi-grupo del Welch t-test de S2: robusto ante varianzas desiguales. En R: `oneway.test(..., var.equal = FALSE)`.
:::

## Ejecución: Welch ANOVA {.smaller}

::: {.panel-tabset style="font-size: 1.20em;"}

## 💻 Código

```{.r}
oneway.test(
  price ~ host_neighbourhood,
  data      = d,
  var.equal = FALSE
)
```

## 📊 Resultado

```{r}
#| echo: false
oneway.test(price ~ host_neighbourhood, data = d, var.equal = FALSE)
```

:::

**F = `r resultados$welch_f`**, p-valor ≈ `r resultados$welch_p`. Rechazamos $H_0$: al menos una zona difiere. **Pero el F global no nos dice cuál.**

## ¿Qué pares difieren? Tukey HSD {.smaller}

Después de un ANOVA significativo, usamos un **post-hoc** para identificar los pares. El más común es **Tukey HSD**, que ajusta los p-valores para controlar el error tipo I a lo largo de las 6 comparaciones.

::: {.panel-tabset style="font-size: 1.20em;"}

## 💻 Código

```{.r}
m <- aov(price ~ host_neighbourhood, data = d)
TukeyHSD(m)
```

## 📊 Resultado

```{r}
#| echo: false
tk |>
  knitr::kable(
    col.names = c("Par", "Dif. (MXN)", "IC inf.", "IC sup.", "p ajust."),
    format.args = list(big.mark = ",")
  )
```

:::

::: {.callout-note appearance="minimal"}
Tukey HSD asume varianzas iguales. Con heterocedasticidad moderada sus p-valores son aproximaciones razonables; el análogo formal es Games-Howell. Para una lectura de negocios, los patrones de "significativo vs. no" coinciden casi siempre.
:::

## Lectura de negocio de Tukey {.smaller}

::: {.callout-note}
**Recomendación preliminar para Patricia.**

Sobre `r format(resultados$n_total, big.mark=",")` listings al corte de `r resultados$fecha_corte_txt`:

- **Roma Norte (~\$`r format(resultados$media_roma, big.mark=",")`) y Condesa (~\$`r format(resultados$media_condesa, big.mark=",")`) son estadísticamente indistinguibles** en precio medio (p ajustado = `r resultados$p_roma_condesa`). Tu vecina y tú estamos en el mismo mercado.
- **Polanco (~\$`r format(resultados$media_polanco, big.mark=",")`) es más cara que Roma Norte** por ≈ \$`r format(resultados$dif_polanco_roma, big.mark=",")` MXN/noche (significativo).
- **Del Valle (~\$`r format(resultados$media_delvalle, big.mark=",")`) es más barata que Roma Norte** por ≈ \$`r format(resultados$dif_roma_delvalle, big.mark=",")` MXN/noche (significativo).
- Tu posición en el "ranking de precio medio": **#2 de 4**, empatada con Condesa, detrás de Polanco.
:::

## Lo que ANOVA **no** le dice a Patricia {.smaller}

::: {.callout-important}
- **No dice que "estar en Polanco haría su depto más caro"**. Podría ser que las propiedades en Polanco sean *sistemáticamente distintas* (más grandes, mejor amuebladas, mejor ubicadas). La asociación zona-precio no es necesariamente causal.
- **No dice nada sobre la ocupación**. Puede ser que Polanco cobre más pero se ocupe menos. El *ingreso* es precio × ocupación, y esa cuenta la veremos más adelante.
- **No dice nada sobre SU propiedad específica.** Son promedios de mercado.

La diferencia entre "asociación" y "causa" es el tema central que retomaremos en la S6 (regresión simple III) y la S7 (múltiple).
:::

# ANOVA bidireccional — extensión {background-color="#F39C12"}

## Cuando dos factores actúan a la vez {.smaller}

Hasta ahora: un factor (zona). Pero en la realidad, el precio depende de **varios factores simultáneamente**. El ANOVA **bidireccional** (o *factorial*) es la extensión natural para **dos factores categóricos** a la vez.

Tres preguntas que responde:

1. ¿Hay efecto del **factor A** (zona)?
2. ¿Hay efecto del **factor B** (tipo de habitación)?
3. ¿Hay **interacción**? Es decir, ¿el efecto del tipo de habitación *depende* de la zona?

::: {.callout-note appearance="minimal"}
**Intuición de la interacción.** "En Polanco el premio por rentar completo es \$X; en Del Valle el premio es \$Y. Si X ≠ Y, hay interacción — el efecto de un factor depende del nivel del otro."
:::

## Cómo se ve en R (conceptual) {.smaller}

::: {.panel-tabset style="font-size: 1.20em;"}

## 💻 Código

```{.r}
aov(
  price ~ host_neighbourhood * room_type,
  data = d |>
    filter(room_type %in%
           c("Entire home/apt", "Private room"))
) |> summary()
```

## 📊 Resultado

```{r}
#| echo: false
aov(price ~ host_neighbourhood * room_type,
    data = d |>
      filter(room_type %in% c("Entire home/apt", "Private room"))) |>
  summary()
```

:::

::: {.callout-note appearance="minimal"}
No calculamos F ni sumas de cuadrados a mano — el mensaje para S3 es **que existen modelos factoriales y que la sintaxis en R es mínima**. Cuando lleguemos a regresión múltiple (S7) retomaremos esta lógica con variables continuas.
:::

# χ² — bondad de ajuste {background-color="#2C3E50"}

## Cambio de escenario {.smaller}

Hasta ahora: pruebas sobre **medias** (números continuos). Ahora: pruebas sobre **proporciones** y **composiciones** (categorías).

**Bondad de ajuste** responde: *"¿la distribución observada en una variable categórica se apega a una distribución de referencia?"*

Es el análogo categórico del artículo de S1 (\$1,800): una afirmación publicada, un dato nuestro, una prueba.

## Caso: el mix de Roma Norte {.smaller}

Un reporte de mercado publicado antes del corte actual afirmaba que en Roma Norte el mix era:

- **70%** propiedad completa (`Entire home/apt`)
- **30%** el resto (cuartos privados, hoteles, etc.)

Pregunta: ¿se apega la realidad del corte de `r resultados$fecha_corte_txt`?

$$H_0: \; p_{\text{Entire}} = 0.70, \; p_{\text{No Entire}} = 0.30$$
$$H_1: \; \text{al menos una proporción difiere}$$

## Ejecución {.smaller}

::: {.panel-tabset style="font-size: 1.20em;"}

## 💻 Código

```{.r}
rn <- d |>
  filter(host_neighbourhood == "Roma Norte") |>
  mutate(tipo = if_else(room_type == "Entire home/apt",
                        "Entire", "No_Entire"))

obs_rn <- table(rn$tipo)
obs_rn

chisq.test(obs_rn, p = c(0.70, 0.30))
```

## 📊 Resultado

```{r}
#| echo: false
cat("Observado en Roma Norte:\n")
print(obs_rn)
cat("\n")
chisq.test(obs_rn, p = c(0.70, 0.30))
```

:::

**Lectura**: la proporción observada es **`r resultados$prop_entire_rn`% Entire**, bastante por encima del 70% que afirmaba el reporte. p-valor ≈ `r resultados$bondad_p` → **rechazamos la afirmación**. El mercado de Roma Norte está más concentrado en propiedad completa de lo que decía la referencia.

# χ² — contingencia {background-color="#18BC9C"}

## La pregunta de Patricia {.smaller}

> *"¿El tipo de propiedad se relaciona con la zona? ¿Polanco es más 'depto completo' que Roma Norte?"*

Formalmente:

$$H_0: \; \text{tipo y zona son independientes}$$
$$H_1: \; \text{hay asociación entre tipo y zona}$$

::: {.callout-note appearance="minimal"}
**Consolidación necesaria.** `Hotel room` y `Shared room` tienen conteos muy bajos — haría que χ² emita advertencias por celdas esperadas < 5. Colapsamos a **dos categorías**: `Entire` vs. `No_Entire`. Esto además hace la interpretación más directa.
:::

## Tabla observada {.smaller}

::: {.panel-tabset style="font-size: 1.20em;"}

## 💻 Código

```{.r}
d2 <- d |>
  mutate(tipo = if_else(room_type == "Entire home/apt",
                        "Entire", "No_Entire"))

tbl <- table(d2$host_neighbourhood, d2$tipo)
tbl

# Proporción de "Entire" por zona
prop.table(tbl, margin = 1) |> round(3)
```

## 📊 Resultado

```{r}
#| echo: false
cat("Conteos observados:\n")
print(tbl)
cat("\nProporción por zona (fila):\n")
print(round(prop.table(tbl, margin = 1), 3))
```

:::

## Ejecución {.smaller}

::: {.panel-tabset style="font-size: 1.20em;"}

## 💻 Código

```{.r}
chi_cont <- chisq.test(tbl)
chi_cont

# Verificar que todas las celdas esperadas sean ≥ 5
chi_cont$expected |> round(1)
```

## 📊 Resultado

```{r}
#| echo: false
chi_cont2 <- chisq.test(tbl)
chi_cont2
cat("\nValores esperados (todos ≥ 5, supuesto OK):\n")
print(round(chi_cont2$expected, 1))
```

:::

**X² = `r resultados$cont_x2`**, df = `r resultados$cont_df`, p ≈ `r resultados$cont_p`.

## Lectura de negocio {.smaller}

::: {.callout-note}
**Recomendación para Patricia.**

La composición del mercado **sí depende de la zona** (χ² ≈ `r resultados$cont_x2`, p ≈ `r resultados$cont_p`).

- **Polanco (85%) y Roma Norte (83%)** están dominadas por propiedad completa. Tu producto es el *formato mainstream* de tu zona.
- **Condesa (64%) y Del Valle (60%)** tienen mezclas más diversas, con presencia relevante de cuartos privados.

**Implicación directa para ti**: listar el depto completo en Roma Norte no es un posicionamiento diferenciador — es el estándar. Eso significa que competirás con muchos otros deptos completos, y que la diferenciación tendrá que venir de atributos más finos (tamaño, amenidades, fotos, reseñas), no del formato.
:::

## Lo que χ² **no** le dice a Patricia {.smaller}

::: {.callout-important}
- **No dice nada sobre los precios dentro de cada celda.** Solo dice "la composición del mercado es distinta". El ANOVA (de hace 20 min) es el que habla de precio.
- **No dice qué factor causa qué.** Si Polanco tiene más "Entire", no sabemos si es porque los hosts de Polanco eligen ese formato, o porque los cuartos privados en esa zona son inviables como negocio (diferencias estructurales del edificio, perfil del huésped, etc.).
- **No dice nada sobre las categorías que colapsamos.** La estructura fina dentro de "No_Entire" (cuántos son cuartos, cuántos hoteles) queda oculta en esa tabla. Si eso importara para una decisión, habría que rehacer el análisis con otra segmentación.
:::

# Actividad para notebook {background-color="#2C3E50"}

## Lo que harán en su notebook {.smaller}

Repliquen el análisis en su propio `.ipynb`:

1. Filtrar las 4 zonas desde el csv crudo.
2. Boxplot comparativo de precio por zona.
3. Ejecutar Welch ANOVA y Tukey HSD.
4. Construir la tabla 4×2 de zona × (Entire / No_Entire) y correr χ².
5. Redactar **un solo párrafo profesional** (máximo 150 palabras) que resuma los dos hallazgos para Patricia, incluyendo al menos una advertencia honesta sobre lo que el análisis NO puede concluir.

# Cierre {background-color="#18BC9C"}

## Lo que llevan hoy {.smaller}

1. Cuando hay **más de dos grupos** a comparar, la herramienta correcta no es "varios t-tests" (inflación de α) sino **ANOVA**.
2. El **Welch ANOVA** es el default razonable cuando las varianzas no son iguales — consistente con el criterio de S2.
3. Un ANOVA global significativo requiere un **post-hoc (Tukey HSD)** para identificar los pares que difieren.
4. El **χ² de bondad de ajuste** contrasta una distribución categórica observada contra una de referencia.
5. El **χ² de contingencia** prueba independencia entre dos variables categóricas. Es el análogo categórico de lo que hicimos en S1 y S2 con medias y proporciones.

## Para la próxima sesión {.smaller}

Patricia ya sabe:

- **Dónde** el mercado tiene precios distintos (ANOVA).
- **Cómo se distribuye** la oferta entre tipos y zonas (χ²).

Lo que le falta es el paso más concreto: **cuánto cobrar específicamente por su depto**. Para eso ya no basta con comparar grupos — necesita un *modelo* que traduzca características de una propiedad en un precio esperado.

**Sesión 4: regresión lineal simple — del problema al modelo.**
