---
title: "Regresión simple II: validez, supuestos y diagnóstico"
subtitle: "Sesión 5 · Parcial 3 · Análisis de Datos II"
author: "CJJM"
date: today
date-format: "D [de] MMMM, YYYY"
lang: es
format:
  revealjs:
    theme: [default, ../../estilo-slides.scss]
    slide-number: c/t
    chalkboard: true
    logo: ../../assets/img/logo.png
    footer: "[⌂ Inicio](../../index.html) · Análisis de Datos II — Sesión 5 · 5.2 Validez · 5.3 Pendiente · 5.4 RSE y R²"
    incremental: false
    fig-align: center
    code-line-numbers: false
    highlight-style: github
    transition: fade
execute:
  echo: true
  warning: false
  message: false
---

```{r}
#| label: setup
#| include: false
library(dplyr)
library(readr)
library(ggplot2)
library(scales)

# Mismo pipeline que S1-S4: csv crudo, nombres originales, limpieza mínima.
listings <- read_csv("../../datos/listings_cdmx_raw.csv.gz",
                     show_col_types = FALSE) |>
  mutate(price = parse_number(price)) |>
  filter(!is.na(price))

# Fecha de corte (dinámica)
meses_es <- c("enero", "febrero", "marzo", "abril", "mayo", "junio",
              "julio", "agosto", "septiembre", "octubre", "noviembre",
              "diciembre")
fecha_corte_date <- max(listings$last_scraped, na.rm = TRUE)
fecha_corte_iso  <- format(fecha_corte_date, "%Y-%m-%d")

theme_curso <- function() {
  theme_minimal(base_size = 14) +
    theme(
      plot.title = element_text(face = "bold", color = "#2C3E50"),
      plot.subtitle = element_text(color = "#95A5A6"),
      axis.title = element_text(color = "#2C3E50"),
      panel.grid.minor = element_blank(),
      panel.grid.major = element_line(color = "#ECF0F1")
    )
}

# ---- Subset original (idéntico a S4) ----
roma_full <- listings |>
  filter(host_neighbourhood == "Roma Norte",
         room_type == "Entire home/apt",
         !is.na(bedrooms))

# ---- Auditoría de datos: identificar el atípico que arrastramos desde S1 ----
p99_9 <- quantile(roma_full$price, 0.999, na.rm = TRUE)
precio_atipico   <- max(roma_full$price)
idx_atipico      <- which.max(roma_full$price)
bedrooms_atipico <- roma_full$bedrooms[idx_atipico]
accom_atipico    <- roma_full$accommodates[idx_atipico]
id_atipico       <- roma_full$id[idx_atipico]
type_atipico     <- roma_full$property_type[idx_atipico]
segundo_max      <- sort(roma_full$price, decreasing = TRUE)[2]

# ---- Subset depurado (cap por dominio en P99.9) ----
roma <- roma_full |>
  filter(price <= p99_9)

# ---- Modelos: original (con atípico, S4) y depurado (sin atípico, S5) ----
modelo_orig <- lm(price ~ bedrooms, data = roma_full)
modelo      <- lm(price ~ bedrooms, data = roma)

res_modelo <- summary(modelo)
res_orig   <- summary(modelo_orig)

# Coeficientes
coefs <- coef(modelo)
b0 <- coefs[["(Intercept)"]]
b1 <- coefs[["bedrooms"]]

# Bondad de ajuste
r2     <- res_modelo$r.squared
r2_aj  <- res_modelo$adj.r.squared
rse    <- res_modelo$sigma
df_res <- res_modelo$df[2]
media_precio  <- mean(roma$price)
rse_pct_media <- 100 * rse / media_precio

# Inferencia sobre la pendiente
coef_table <- res_modelo$coefficients
t_b1  <- coef_table["bedrooms", "t value"]
p_b1  <- coef_table["bedrooms", "Pr(>|t|)"]
se_b1 <- coef_table["bedrooms", "Std. Error"]
ic95  <- confint(modelo, "bedrooms", level = 0.95)
ic95_low  <- ic95[1, 1]
ic95_high <- ic95[1, 2]

# F global
f_stat <- res_modelo$fstatistic
f_global <- f_stat[["value"]]
f_df1    <- f_stat[["numdf"]]
f_df2    <- f_stat[["dendf"]]

# Diagnóstico
res_std <- rstandard(modelo)
cooks   <- cooks.distance(modelo)
n_outliers_std <- sum(abs(res_std) > 3, na.rm = TRUE)
cook_max <- max(cooks, na.rm = TRUE)

# Predicción Patricia (consistente con S4)
pred_2rec <- as.numeric(predict(modelo, newdata = data.frame(bedrooms = 2)))

# ---- Lista `r5` para inline R ----
r5 <- list(
  fecha_corte_iso = fecha_corte_iso,
  # Modelo depurado (S5)
  n = nrow(roma),
  b0 = round(b0, 0),
  b1 = round(b1, 0),
  pred_2rec = round(pred_2rec, 0),
  r2 = round(r2, 3),
  r2_pct = round(100 * r2),
  r2_no_pct = round(100 * (1 - r2)),
  r2_aj = round(r2_aj, 3),
  rse = round(rse, 0),
  rse_pct_media = round(rse_pct_media, 0),
  media_precio = round(media_precio, 0),
  t_b1 = round(t_b1, 2),
  p_b1 = p_b1,
  se_b1 = round(se_b1, 0),
  ic95_low = round(ic95_low, 0),
  ic95_high = round(ic95_high, 0),
  f_global = round(f_global, 1),
  f_df1 = f_df1,
  f_df2 = f_df2,
  n_outliers = n_outliers_std,
  cook_max = round(cook_max, 3),
  # Auditoría de datos
  n_full           = nrow(roma_full),
  n_dropped        = nrow(roma_full) - nrow(roma),
  p99_9            = round(p99_9, 0),
  precio_atipico   = round(precio_atipico, 0),
  bedrooms_atipico = bedrooms_atipico,
  accom_atipico    = accom_atipico,
  id_atipico       = id_atipico,
  type_atipico     = type_atipico,
  segundo_max      = round(segundo_max, 0),
  # Modelo original (con atípico) — para comparación
  b0_orig  = round(coef(modelo_orig)[["(Intercept)"]], 0),
  b1_orig  = round(coef(modelo_orig)[["bedrooms"]], 0),
  r2_orig  = round(res_orig$r.squared, 3),
  rse_orig = round(res_orig$sigma, 0),
  pred_2rec_orig = round(as.numeric(predict(modelo_orig,
                                            newdata = data.frame(bedrooms = 2))), 0)
)
```

# Recapitulación {background-color="#2C3E50"}

## Lo que llevamos con [Patricia]{.patricia} {.smaller}

**Sesión 4** — Construimos un modelo de regresión simple:

$$\widehat{\text{precio}} = `r format(r5$b0_orig, big.mark = ",")` + `r format(r5$b1_orig, big.mark = ",")` \times \text{recámaras}$$

Para su depto de 2 recámaras, el modelo predijo **\$`r format(r5$pred_2rec_orig, big.mark = ",")` MXN/noche**.

Patricia tiene un número. Pero un número sin auditoría no es una decisión.

## La pregunta más madura de [Patricia]{.patricia} {.smaller}

> *"Me dieron un modelo y un número. Pero antes de basar mi decisión financiera en eso, necesito saber: ¿qué tan **confiable** es? ¿Cómo sé que el modelo no está **mal**? ¿Hay algo en los datos que lo **invalide**?"*

::: {.callout-note}
Patricia ya no quiere solo respuestas. Quiere saber **cuánto confiar en ellas**. Es la pregunta que distingue a un tomador de decisiones serio: pedir auditoría antes de comprometer recursos.
:::

## ¿Qué significa "auditar un modelo"? {.smaller}

Cuatro preguntas separadas:

0. **¿Los datos sobre los que se construyó son confiables?** — *auditoría de datos*
1. **¿El modelo es internamente coherente?** ¿Cumple los supuestos? — *diagnóstico*
2. **¿La relación es estadísticamente robusta?** ¿O podría ser puro azar? — *prueba de la pendiente*
3. **¿Qué tan bien explica los datos reales?** ¿Buen ajuste o solo dirección? — *R² y RSE*

::: {.callout-warning appearance="minimal"}
La pregunta **0** se salta con frecuencia. Pero un modelo construido sobre datos sucios produce diagnósticos engañosos. **Empecemos por ahí.**
:::

# Antes de auditar el modelo {background-color="#E74C3C"}

## Un atípico que arrastramos {.smaller}

Desde S1 vimos en los gráficos un punto **muy** despegado del resto. Lo señalamos pero no lo gestionamos. Hoy sí.

```{r}
#| echo: false
#| fig-width: 9
#| fig-height: 4.5
ggplot(roma_full, aes(x = bedrooms, y = price)) +
  geom_jitter(width = 0.15, alpha = 0.3, color = "#18BC9C") +
  annotate("point", x = bedrooms_atipico, y = precio_atipico,
           color = "#E74C3C", size = 5) +
  annotate("text",
           x = bedrooms_atipico + 0.4, y = precio_atipico,
           label = paste0("$", format(round(precio_atipico), big.mark = ","),
                          "  (1 rec, 2 personas)"),
           color = "#E74C3C", hjust = 0, size = 5, fontface = "bold") +
  scale_y_continuous(labels = label_comma()) +
  scale_x_continuous(breaks = 0:9) +
  labs(x = "Recámaras", y = "Precio (MXN/noche)",
       title = "Subset original con todos los listings",
       subtitle = paste0("Roma Norte · n = ", nrow(roma_full),
                         " · el atípico es 4× el siguiente más caro")) +
  theme_curso()
```

## El listing en cuestión {.smaller}

::: {.panel-tabset}

## 💻 Código

::: {style="font-size: 1.30em;"}
```{.r}
roma_full |>
  arrange(desc(price)) |>
  select(id, price, bedrooms,
         accommodates, property_type) |>
  head(5)
```
:::

## 📊 Resultado

```{r}
#| echo: false
roma_full |>
  arrange(desc(price)) |>
  select(id, price, bedrooms, accommodates, property_type) |>
  head(5) |>
  knitr::kable(format.args = list(big.mark = ","))
```

:::

El máximo (\$`r format(r5$precio_atipico, big.mark = ",")`) está en una propiedad de **`r r5$bedrooms_atipico` recámara para `r r5$accom_atipico` personas**. El segundo (\$`r format(r5$segundo_max, big.mark = ",")`) es una propiedad de **7 recámaras para 14 personas** — sí justifica su tarifa. El atípico **no es lujo real**; es casi seguro un error de captura del host.

## El criterio: dominio, no estadística mecánica {.smaller}

::: {.incremental}
- El listing problemático tiene `bedrooms = 1` — la categoría **más común** del subset, no una zona inusual.
- Su efecto sobre los **coeficientes** del modelo (β₀, β₁) es **modesto** — no mueve la pendiente.
- Pero su residuo gigante (≈ \$`r format(round((r5$precio_atipico - (r5$b0_orig + r5$b1_orig*1))/1000)*1000, big.mark = ",")`) **al cuadrado** **distorsiona el RSE y el R²**.
:::

::: {.callout-warning}
**Lección antes de empezar:** un humano que conoce el mercado de Airbnb en CDMX **sabe** que \$81,000/noche para 1 recámara/2 personas no es lujo real, es un error de captura. **El criterio correcto aquí es de dominio**, no estadístico.
:::

## Decisión: cap por dominio en P99.9 {.smaller}

**Regla de filtrado:** descartamos listings con `price > P99.9` (≈ \$`r format(r5$p99_9, big.mark = ",")`).

```{.r}
p99_9 <- quantile(roma_full$price, 0.999)
roma  <- roma_full |> filter(price <= p99_9)
```

- Cae **`r r5$n_dropped` listing** (el de \$`r format(r5$precio_atipico, big.mark = ",")`).
- Las propiedades grupales legítimas de 7+ recámaras (\$15k-\$21k) **siguen en el dataset**.
- Documentado, reproducible, justificable: *"para Airbnb residencial en Roma Norte, precios > P99.9 son implausibles para el mercado real."*

## Modelo original vs modelo depurado {.smaller}

```{r}
#| echo: false
tibble::tibble(
  Métrica = c("n",
              "β₀ intercepto (MXN)",
              "β₁ pendiente (MXN/recámara)",
              "R²",
              "RSE (MXN)",
              "Predicción 2 rec. (MXN)"),
  `Con atípico` = c(
    format(r5$n_full,        big.mark = ","),
    format(r5$b0_orig,       big.mark = ","),
    format(r5$b1_orig,       big.mark = ","),
    sprintf("%.3f", r5$r2_orig),
    format(r5$rse_orig,      big.mark = ","),
    format(r5$pred_2rec_orig, big.mark = ",")
  ),
  `Sin atípico` = c(
    format(r5$n,         big.mark = ","),
    format(r5$b0,        big.mark = ","),
    format(r5$b1,        big.mark = ","),
    sprintf("%.3f", r5$r2),
    format(r5$rse,       big.mark = ","),
    format(r5$pred_2rec, big.mark = ",")
  )
) |>
  knitr::kable(align = "lrr")
```

::: {.callout-note appearance="minimal"}
**Coeficientes apenas cambian** — el atípico estaba en `bedrooms = 1`, low leverage. **R² mejora y RSE baja sustancialmente**: el residuo gigante inflaba la SS_res. La dirección y magnitud del efecto que reportamos en S4 sigue siendo correcta; lo que mejora es la **confianza en la predicción puntual**.
:::

**De aquí en adelante**, todo el diagnóstico se hace sobre el modelo depurado.

# Los 4 supuestos {background-color="#18BC9C"}

## El modelo lineal hace 4 promesas {.smaller}

| # | Supuesto | Intuición | Cómo lo diagnosticamos |
|---|---|---|---|
| 1 | **Linealidad** | La relación X→Y es aproximadamente recta | Residuals vs Fitted |
| 2 | **Homocedasticidad** | La dispersión es la misma a lo largo de X | Scale-Location |
| 3 | **Independencia** | Las observaciones no se afectan entre sí | Diseño del muestreo |
| 4 | **Normalidad de residuales** | Los errores se distribuyen normalmente | Q-Q plot |

::: {.callout-warning appearance="minimal"}
**Si alguna promesa se rompe**, las conclusiones del modelo pueden ser desde *imprecisas* (sesgo en los errores estándar) hasta *basura* (estimaciones engañosas). Pero ninguna se cumple perfectamente: el juicio está en saber qué tan grave es la violación.
:::

# Diagnóstico visual {background-color="#2C3E50"}

## Antes de leer los plots: una advertencia {.smaller}

`bedrooms` es **discreta** (0, 1, 2, 3, …), no continua. Esto distorsiona la apariencia de los plots:

::: {.incremental}
- En residuals-vs-fitted: los puntos forman **bandas verticales** (hay sólo unos pocos valores ajustados distintos).
- En leverage: todos los puntos con el mismo `bedrooms` tienen leverage idéntico → **columnas verticales**.
- La curva LOWESS roja por defecto **pierde mucho de su utilidad**.
:::

::: {.callout-tip}
**Lo que sí funciona normal:** el Q-Q plot (no depende de X). Y la **altura** de cada banda en los demás plots — eso sí informa sobre homocedasticidad.
:::

## Plot 1 — Residuals vs Fitted {.smaller}

::: {.panel-tabset}

## 💻 Código

::: {style="font-size: 1.40em;"}
```{.r}
plot(modelo, which = 1)
```
:::

## 📊 Resultado

```{r}
#| echo: false
#| fig-width: 9
#| fig-height: 5
plot(modelo, which = 1)
```

:::

**Qué buscamos.** Línea roja plana sobre cero (linealidad) y bandas de altura similar (homocedasticidad).

**Qué encontramos.** Las bandas verticales son artefacto de `bedrooms` discreta. **La banda crece con el número de recámaras → heterocedasticidad clara.**

## Plot 2 — Q-Q de residuales {.smaller}

::: {.panel-tabset}

## 💻 Código

::: {style="font-size: 1.40em;"}
```{.r}
plot(modelo, which = 2)
```
:::

## 📊 Resultado

```{r}
#| echo: false
#| fig-width: 9
#| fig-height: 5
plot(modelo, which = 2)
```

:::

**Qué buscamos.** Los puntos siguen la diagonal → residuales normales.

**Qué encontramos.** La cola izquierda se ajusta razonablemente. La **cola derecha se despega fuerte**: los listings caros (Roma tiene casas de lujo) producen residuales mucho más grandes que los esperados bajo normalidad.

## Plot 3 — Scale-Location {.smaller}

::: {.panel-tabset}

## 💻 Código

::: {style="font-size: 1.40em;"}
```{.r}
plot(modelo, which = 3)
```
:::

## 📊 Resultado

```{r}
#| echo: false
#| fig-width: 9
#| fig-height: 5
plot(modelo, which = 3)
```

:::

**Qué buscamos.** Línea roja plana → varianza constante.

**Qué encontramos.** Línea roja con **pendiente positiva clara**. Confirma la heterocedasticidad detectada en el plot 1: la varianza crece sistemáticamente con el valor ajustado.

## Plot 4 — Residuals vs Leverage {.smaller}

::: {.panel-tabset}

## 💻 Código

::: {style="font-size: 1.40em;"}
```{.r}
plot(modelo, which = 5)
```
:::

## 📊 Resultado

```{r}
#| echo: false
#| fig-width: 9
#| fig-height: 5
plot(modelo, which = 5)
```

:::

**Qué buscamos.** Que ningún punto se aleje mucho **a la vez** en residuo (vertical) y leverage (horizontal). Las curvas punteadas del plot son referencias de "puntos influyentes": si un punto cayera fuera, estaría moviendo el modelo de forma desproporcionada.

**Qué encontramos.** Los listings con muchas recámaras tienen leverage alto por construcción (son raros). Pero **ninguno cae fuera de las referencias** — el modelo no está siendo movido por un punto único.

## Diagnóstico complementario {.smaller}

Como el LOWESS se distorsiona con X discreta, miramos directamente la dispersión por nivel de recámaras.

::: {.panel-tabset}

## 💻 Código

::: {style="font-size: 1.20em;"}
```{.r}
roma_aug <- roma |>
  mutate(residuo = residuals(modelo))

ggplot(roma_aug, aes(x = factor(bedrooms),
                     y = residuo)) +
  geom_hline(yintercept = 0, linetype = "dashed") +
  geom_boxplot()
```
:::

## 📊 Resultado

```{r}
#| echo: false
#| fig-width: 9
#| fig-height: 5
roma_aug <- roma |>
  mutate(residuo = residuals(modelo))

ggplot(roma_aug, aes(x = factor(bedrooms), y = residuo)) +
  geom_hline(yintercept = 0, color = "#2C3E50", linetype = "dashed") +
  geom_boxplot(outlier.alpha = 0.3, fill = "#18BC9C",
               color = "#2C3E50", alpha = 0.6) +
  scale_y_continuous(labels = label_comma()) +
  labs(x = "Recámaras", y = "Residuo (MXN)",
       title = "Residuales por número de recámaras",
       subtitle = "La altura de cada caja crece → heterocedasticidad") +
  theme_curso()
```

:::

## Veredicto del diagnóstico visual {.smaller}

| Supuesto | Severidad de la violación |
|---|---|
| Linealidad | 🟢 Razonable |
| Homocedasticidad | 🟠 Violación clara — varianza crece con # recámaras |
| Independencia | 🟢 Asumida (cada listing es un anuncio distinto) |
| Normalidad de residuales | 🟡 Cola derecha pesada (luxury listings) |

::: {.callout-note appearance="minimal"}
**Lectura.** Las violaciones no son catastróficas: la dirección del efecto es robusta. Pero sí debilitan la **precisión** de cualquier predicción puntual — los errores estándar reportados subestiman la incertidumbre real, especialmente en propiedades grandes.
:::

# La pendiente {background-color="#18BC9C"}

## ¿β₁ es distinta de cero? {.smaller}

Si la pendiente fuera **cero**, las recámaras no tendrían relación con el precio: agregar o quitar una no cambiaría la estimación. El modelo sería inútil.

::: {.callout-important appearance="minimal"}
Lo que probamos:

- **H₀:** β₁ = 0 (las recámaras no afectan el precio)
- **H₁:** β₁ ≠ 0 (sí lo afectan)
:::

**Esto no es un concepto nuevo.** Es exactamente la misma estructura de la prueba *t* de S1 y de las comparaciones de S2 — sólo cambia el parámetro que evaluamos.

## El reframe: misma lógica que S1-S2 {.smaller}

| Concepto | S1 (t una muestra) | S5 (pendiente) |
|---|---|---|
| H₀ | μ = μ₀ | β₁ = 0 |
| H₁ | μ ≠ μ₀ | β₁ ≠ 0 |
| Estadístico | $t = \dfrac{\bar{x} - \mu_0}{SE}$ | $t = \dfrac{\hat\beta_1}{SE(\hat\beta_1)}$ |
| Decisión | rechazar si p < α | rechazar si p < α |

`lm()` ya hace este test por nosotros. Solo hay que **leer el output**.

## Lectura del `summary(modelo)` {.smaller}

::: {.panel-tabset style="font-size: 1.20em;"}

## 💻 Código

```{.r}
summary(modelo)$coefficients
```

## 📊 Resultado

```{r}
#| echo: false
res_modelo$coefficients |>
  knitr::kable(digits = 4)
```

:::

Fila `bedrooms`:

- **Estimate** = `r format(r5$b1, big.mark = ",")` (la pendiente estimada)
- **Std. Error** = `r format(r5$se_b1, big.mark = ",")` (su precisión)
- **t value** = `r r5$t_b1` (cuántos errores estándar de cero)
- **Pr(>|t|)** = `r format.pval(r5$p_b1, digits = 3, eps = 1e-16)` (la probabilidad bajo H₀)

## La conclusión {.smaller}

Con un p-valor de `r format.pval(r5$p_b1, digits = 3, eps = 1e-16)`, **rechazamos H₀ con holgura**.

**Interpretación honesta para Patricia:**

> *La asociación entre recámaras y precio no es producto del azar. Si el efecto fuera realmente cero, sería prácticamente imposible observar lo que vimos en estos `r format(r5$n, big.mark = ",")` listings.*

::: {.callout-warning appearance="minimal"}
"Estadísticamente significativo" **no** significa "grande", "útil", ni "causal". Significa: *"no es razonable atribuirlo al azar"*. La distinción entre significancia estadística y relevancia práctica la cerramos en la próxima sección con R² y RSE.
:::

## Intervalo de confianza para β₁ {.smaller}

::: {.panel-tabset}

## 💻 Código

::: {style="font-size: 1.40em;"}
```{.r}
confint(modelo, "bedrooms", level = 0.95)
```
:::

## 📊 Resultado

```{r}
#| echo: false
ic95
```

:::

**IC 95% para la pendiente**: [\$`r format(r5$ic95_low, big.mark = ",")` , \$`r format(r5$ic95_high, big.mark = ",")`].

Lectura: *"Con 95% de confianza, cada recámara adicional se asocia con un aumento de entre \$`r format(r5$ic95_low, big.mark = ",")` y \$`r format(r5$ic95_high, big.mark = ",")` por noche."* El cero está claramente fuera del intervalo → consistente con rechazar H₀.

# Bondad de ajuste {background-color="#2C3E50"}

## ¿Cuánto explica el modelo? {.smaller}

Saber que la pendiente no es cero **no es suficiente**. También necesitamos saber:

- ¿Qué tan **bien** ajusta el modelo a los datos? — eso es **R²**
- ¿Qué tan **grande** es el error típico de predicción? — eso es **RSE**

Son preguntas distintas: *significativo* y *útil* no son lo mismo.

## R² — la proporción explicada {.smaller}

::: {.panel-tabset}

## 💻 Código

::: {style="font-size: 1.40em;"}
```{.r}
summary(modelo)$r.squared
```
:::

## 📊 Resultado

```{r}
#| echo: false
cat(sprintf("R² = %.3f\n", r2))
cat(sprintf("R² ajustada = %.3f\n", r2_aj))
```

:::

**R² = `r format(r5$r2, nsmall = 3)`**. El número de recámaras explica **`r r5$r2_pct`% de la variabilidad** en precios.

El **`r r5$r2_no_pct`% restante** depende de variables que el modelo no incluye: tamaño exacto, amenidades, ubicación específica dentro de Roma Norte, calidad de fotos, reseñas, capacidad…

## RSE — el error típico en pesos {.smaller}

::: {.panel-tabset}

## 💻 Código

::: {style="font-size: 1.40em;"}
```{.r}
summary(modelo)$sigma
```
:::

## 📊 Resultado

```{r}
#| echo: false
cat(sprintf("RSE = %.0f MXN\n", rse))
cat(sprintf("RSE / media = %.1f%%\n", rse_pct_media))
```

:::

**RSE ≈ \$`r format(r5$rse, big.mark = ",")` MXN/noche**. Es el error típico de predicción del modelo.

Comparado con la media del mercado (\$`r format(r5$media_precio, big.mark = ",")`), representa **~`r r5$rse_pct_media`% de ruido relativo**. Si el modelo dice \$2,500, un precio razonable real podría estar entre ~\$1,500 y ~\$3,500.

## ¿R² bajo = modelo inútil? {.smaller}

**No necesariamente.** Hay tres lecturas posibles:

::: {.incremental}
1. **Dirección sí, precisión no.** El modelo nos dice con alta certeza que más recámaras → más precio. Útil para discusión cualitativa.
2. **Insuficiente para decisión financiera.** Un RSE de `r r5$rse_pct_media`% del precio promedio es demasiado para fijar un precio único.
3. **El R² bajo es un mensaje, no un fracaso.** Está diciendo: *"hace falta más información"*. Eso es exactamente lo que arreglaremos con regresión múltiple en S7.
:::

::: {.callout-tip appearance="minimal"}
Un modelo con R² bajo puede ser **honesto y útil** si comunicamos que entrega orientación, no precisión. El error es presentar una predicción puntual como si fuera un dato firme.
:::

# Cierre {background-color="#18BC9C"}

## Veredicto para [Patricia]{.patricia} {.smaller}

::: {.callout-note appearance="minimal"}
**Auditoría de datos.** Detectamos un listing con \$`r format(r5$precio_atipico, big.mark = ",")`/noche en una propiedad de 1 recámara — error de captura casi seguro. Lo descartamos. La predicción depurada para 2 recámaras es **\$`r format(r5$pred_2rec, big.mark = ",")`** (vs. \$`r format(r5$pred_2rec_orig, big.mark = ",")` de S4).

**Lo bueno del modelo.** La asociación recámaras → precio es **estadísticamente robusta** (p < 0.001). Cada recámara adicional se asocia con un aumento de entre \$`r format(r5$ic95_low, big.mark = ",")` y \$`r format(r5$ic95_high, big.mark = ",")` por noche (IC 95%).

**Lo preocupante.** El modelo solo explica **~`r r5$r2_pct`%** de la variabilidad en precios, con un error típico de **\$`r format(r5$rse, big.mark = ",")` MXN/noche**. Heterocedasticidad clara y cola derecha pesada **no invalidan la dirección** del efecto, pero **debilitan la precisión** de cualquier predicción puntual.

**Conclusión.** La estimación de \$`r format(r5$pred_2rec, big.mark = ",")` es **un rango orientativo**, no un precio para fijar. Necesitamos más variables antes de comprometer la decisión financiera de Patricia.
:::

## Lo que este diagnóstico NO le dice a [Patricia]{.patricia} {.smaller}

::: {.callout-important}
- **Cumplir supuestos no implica que el modelo sea útil.** Un modelo puede pasar todos los diagnósticos y seguir siendo poco informativo.
- **El diagnóstico es interno al modelo.** No compara este modelo con uno mejor; sólo evalúa si éste es internamente coherente.
- **No detecta variables omitidas.** Si la "verdadera" variable que mueve el precio es metros cuadrados (que correlaciona con recámaras), nuestro diagnóstico no lo identifica.
- **No habla de causalidad.** Cumplir los 4 supuestos no convierte una asociación en una causa.
- **El IC95 de la pendiente no es el IC95 de una predicción.** Un depto específico tiene un rango de precio mucho más amplio. *Eso es la próxima sesión.*
:::

# Actividad para notebook {background-color="#2C3E50"}

## Lo que harán en su notebook {.smaller}

Repliquen la auditoría del modelo `precio ~ recámaras`:

1. **Auditoría de datos.** Identifiquen el listing extremo del subset y registren su decisión: ¿filtran por P99.9, por dominio, o algo distinto? Justifiquen por escrito.
2. Refit del modelo sobre el dataset depurado.
3. Generar los 4 plots de `plot(modelo)`. Para cada uno: una oración sobre qué encontraron.
4. Calcular: R², R² ajustada, RSE, IC 95% de β₁.
5. Comparar coeficientes y RSE **con vs sin** el atípico (tabla de 2 columnas).
6. Redactar un **párrafo profesional** (máx. 200 palabras) para Patricia que responda explícitamente:
   - ¿Por qué descartaron el atípico?
   - ¿El modelo es **estadísticamente** robusto?
   - ¿Es **prácticamente** preciso?
   - ¿Qué le recomiendan **hacer** con esta auditoría?

# Próxima sesión {background-color="#18BC9C"}

## Lo que llevan hoy {.smaller}

1. **Auditar un modelo empieza por auditar los datos.** Un atípico extremo puede invalidar diagnósticos sin que indicadores estadísticos automáticos lo marquen — el criterio es de **dominio**, no estadístico.
2. Los **4 supuestos** del modelo lineal y cómo diagnosticarlos visualmente con `plot(modelo)`.
3. **`bedrooms` discreta** distorsiona los plots — hay que leerlos en contexto.
4. La **prueba de la pendiente** es la misma estructura que las pruebas de S1-S2: H₀: β₁ = 0.
5. **Significativo ≠ útil.** R² y RSE responden la pregunta práctica.
6. Cuando el R² es bajo, el modelo **no es un fracaso** — es una invitación a incluir más variables.

## Para [Patricia]{.patricia}, lo que sigue {.smaller}

Tenemos un modelo auditado. Sabemos qué tan confiable es. Pero todavía falta:

- **Convertir la predicción puntual en un rango**: ¿con qué incertidumbre debe planear sus ingresos?
- **Distinguir IC de la media vs IC de una predicción**: cosas distintas, errores distintos.
- **Hablar de causalidad sin hacer trampa**: ¿agregar una recámara *causa* un aumento de precio?

**Sesión 6: Regresión simple III — interpretación, predicción y causalidad.**
