---
title: "Regresión simple III: interpretación, predicción y causalidad"
subtitle: "Sesión 6 · Parcial 3 · Análisis de Datos II"
author: "CJJM"
date: today
date-format: "D [de] MMMM, YYYY"
lang: es
format:
  revealjs:
    theme: [default, ../../estilo-slides.scss]
    slide-number: c/t
    chalkboard: true
    logo: ../../assets/img/logo.png
    footer: "[⌂ Inicio](../../index.html) · Análisis de Datos II — Sesión 6 · 5.5 Interpretación · 5.6 Predicción · Causalidad"
    incremental: false
    fig-align: center
    code-line-numbers: false
    highlight-style: github
    transition: fade
execute:
  echo: true
  warning: false
  message: false
---

```{r}
#| label: setup
#| include: false
library(dplyr)
library(readr)
library(ggplot2)
library(scales)

# Pipeline alineado con S1-S5
listings <- read_csv("../../datos/listings_cdmx_raw.csv.gz",
                     show_col_types = FALSE) |>
  mutate(price = parse_number(price)) |>
  filter(!is.na(price))

# Fecha de corte dinámica
meses_es <- c("enero", "febrero", "marzo", "abril", "mayo", "junio",
              "julio", "agosto", "septiembre", "octubre", "noviembre",
              "diciembre")
fecha_corte_date <- max(listings$last_scraped, na.rm = TRUE)
fecha_corte_iso  <- format(fecha_corte_date, "%Y-%m-%d")

theme_curso <- function() {
  theme_minimal(base_size = 14) +
    theme(
      plot.title = element_text(face = "bold", color = "#2C3E50"),
      plot.subtitle = element_text(color = "#95A5A6"),
      axis.title = element_text(color = "#2C3E50"),
      panel.grid.minor = element_blank(),
      panel.grid.major = element_line(color = "#ECF0F1")
    )
}

# ---- Carga de S5 con fallback de reconstrucción ----
ruta_res    <- "../../datos/resultados_s05.rds"
ruta_modelo <- "../../datos/modelo_s05.rds"

if (file.exists(ruta_res) && file.exists(ruta_modelo)) {
  res_s05 <- readRDS(ruta_res)
  modelo  <- readRDS(ruta_modelo)
} else {
  warning("Artefactos de S5 no encontrados — recalculando pipeline depurado en línea.")
  roma_aux_recalc <- listings |>
    filter(host_neighbourhood == "Roma Norte",
           room_type == "Entire home/apt",
           !is.na(bedrooms))
  threshold_recalc <- as.numeric(quantile(roma_aux_recalc$price, 0.999, na.rm = TRUE))
  roma_aux_recalc <- roma_aux_recalc |> filter(price <= threshold_recalc)
  modelo <- lm(price ~ bedrooms, data = roma_aux_recalc)
  res_s05 <- list(
    n               = nrow(roma_aux_recalc),
    intercepto      = round(coef(modelo)[["(Intercept)"]], 0),
    pendiente       = round(coef(modelo)[["bedrooms"]], 0),
    threshold_p99_9 = round(threshold_recalc, 0),
    pred_2rec       = round(as.numeric(predict(modelo,
                                               newdata = data.frame(bedrooms = 2))), 0)
  )
}

# ---- Reconstruir el subset canónico `roma` ----
roma <- listings |>
  filter(host_neighbourhood == "Roma Norte",
         room_type == "Entire home/apt",
         !is.na(bedrooms),
         price <= res_s05$threshold_p99_9)

# ---- Verificación de continuidad con S5 ----
stopifnot(
  "n divergente entre S5 y S6 — pipeline cambió"  = nrow(roma) == res_s05$n,
  "Intercepto divergente entre S5 y S6"           = abs(round(coef(modelo)[["(Intercept)"]]) - res_s05$intercepto) <= 1,
  "Pendiente divergente entre S5 y S6"            = abs(round(coef(modelo)[["bedrooms"]])    - res_s05$pendiente)  <= 1
)

# ---- Coeficientes y predicciones ----
b0 <- coef(modelo)[["(Intercept)"]]
b1 <- coef(modelo)[["bedrooms"]]

ic_b1 <- confint(modelo, "bedrooms", level = 0.95)
ic_b1_lo <- ic_b1[1, 1]
ic_b1_hi <- ic_b1[1, 2]

# Intervalos para 2 recámaras
nuevos <- data.frame(bedrooms = 2)
ic_media <- predict(modelo, newdata = nuevos, interval = "confidence", level = 0.95)
ic_pred  <- predict(modelo, newdata = nuevos, interval = "prediction", level = 0.95)

pred_2rec <- as.numeric(ic_media[, "fit"])
ci_lo <- as.numeric(ic_media[, "lwr"])
ci_hi <- as.numeric(ic_media[, "upr"])
pi_lo <- as.numeric(ic_pred[, "lwr"])
pi_hi <- as.numeric(ic_pred[, "upr"])

ci_ancho <- ci_hi - ci_lo
pi_ancho <- pi_hi - pi_lo
razon    <- pi_ancho / ci_ancho
pi_lo_truncado <- max(0, pi_lo)

# Extrapolación a 8 recámaras
nuevos_8 <- data.frame(bedrooms = 8)
ic_pred_8 <- predict(modelo, newdata = nuevos_8, interval = "prediction", level = 0.95)
pred_8rec <- as.numeric(ic_pred_8[, "fit"])
pi_lo_8   <- as.numeric(ic_pred_8[, "lwr"])
pi_hi_8   <- as.numeric(ic_pred_8[, "upr"])
n_en_8    <- sum(roma$bedrooms == 8)

# Confusora candidata: accommodates
cor_be_ac <- cor(roma$bedrooms, roma$accommodates)
modelo_acc_aux <- lm(price ~ accommodates, data = roma)
b1_acc <- coef(modelo_acc_aux)[["accommodates"]]
r2_acc <- summary(modelo_acc_aux)$r.squared

# ---- Lista `r6` para inline R ----
r6 <- list(
  fecha_corte_iso = fecha_corte_iso,
  n               = nrow(roma),
  b0              = round(b0, 0),
  b1              = round(b1, 0),
  ic_b1_lo        = round(ic_b1_lo, 0),
  ic_b1_hi        = round(ic_b1_hi, 0),
  pred_2rec       = round(pred_2rec, 0),
  ci_lo           = round(ci_lo, 0),
  ci_hi           = round(ci_hi, 0),
  ci_ancho        = round(ci_ancho, 0),
  pi_lo           = round(pi_lo, 0),
  pi_hi           = round(pi_hi, 0),
  pi_ancho        = round(pi_ancho, 0),
  pi_lo_truncado  = round(pi_lo_truncado, 0),
  razon           = round(razon, 0),
  pred_8rec       = round(pred_8rec, 0),
  pi_lo_8         = round(pi_lo_8, 0),
  pi_hi_8         = round(pi_hi_8, 0),
  n_en_8          = n_en_8,
  cor_be_ac       = round(cor_be_ac, 2),
  b1_acc          = round(b1_acc, 0),
  r2_acc_pct      = round(100 * r2_acc),
  n_estudios      = sum(roma$bedrooms == 0)
)
```

# Recapitulación + relectura {background-color="#2C3E50"}

## Lo que llevamos con [Patricia]{.patricia} {.smaller}

**Sesión 4** — Construimos un modelo: $\widehat{\text{precio}} = \beta_0 + \beta_1 \times \text{recámaras}$.

**Sesión 5** — Lo auditamos. Detectamos un atípico de captura, lo depuramos. Verificamos los 4 supuestos. Probamos que la pendiente es estadísticamente robusta. Discutimos R² y RSE.

**Hoy** — Patricia trae la pregunta operativa final del bloque:

> *"Dame el número y su margen de error. Y explícame si lo que veo se puede leer como **causa** o solo como **asociación**."*

## ¿Qué nos falta para responderle? {.smaller}

Tenemos un punto: **`r format(r6$pred_2rec, big.mark = ",")` MXN/noche** para 2 recámaras. Pero un punto sin rango no es una respuesta operativa.

::: {.incremental}
1. **Rango defendible.** ¿Cuánto puede variar el precio de un depto particular como el de Patricia?
2. **Lectura causal honesta.** ¿Es que más recámaras *causa* mayor precio? ¿O es asociación?
:::

Hoy resolvemos las dos.

## Releyendo β₀ y β₁ con todo el contexto {.smaller}

Después de S4 y S5, los coeficientes ya no son técnicos abstractos — son afirmaciones específicas que sabemos cómo defender.

$$\widehat{\text{precio}} = `r format(r6$b0, big.mark = ",")` + `r format(r6$b1, big.mark = ",")` \times \text{recámaras}$$

::: {.callout-note}
**β₁ = `r format(r6$b1, big.mark = ",")` MXN/recámara** dice exactamente esto:

*Comparando deptos en Roma Norte que difieren en una recámara, los precios estimados difieren en promedio en \$`r format(r6$b1, big.mark = ",")` MXN/noche, con un margen de confianza del 95% entre \$`r format(r6$ic_b1_lo, big.mark = ",")` y \$`r format(r6$ic_b1_hi, big.mark = ",")`.*
:::

**No** dice que agregar una recámara cause ese aumento. Esa es la conversación de la sección sobre causalidad.

## β₀ en su lugar {.smaller}

$$\beta_0 = `r format(r6$b0, big.mark = ",")` \text{ MXN}$$

`bedrooms = 0` corresponde a **estudios**. En el subset depurado hay `r r6$n_estudios` estudios. Si el intercepto es negativo, **no significa que un estudio cuesta menos que cero**: es el valor matemático que mejor posiciona la recta dada la nube de datos completa.

::: {.callout-warning appearance="minimal"}
La interpretación útil del modelo empieza en `bedrooms ≥ 1`. β₀ es un parámetro técnico, no una predicción de mercado.
:::

# De un punto a un rango {background-color="#18BC9C"}

## El salto conceptual {.smaller}

Patricia tiene un punto: **\$`r format(r6$pred_2rec, big.mark = ",")` MXN/noche**. Para una decisión financiera necesita un rango.

`predict()` puede entregar **dos rangos diferentes** — y confundirlos es el error más común en comunicación de resultados.

| Rango | Pregunta que responde | A quién le importa |
|---|---|---|
| **IC para E[Y\|X]** | ¿En qué rango está el **promedio** del mercado de deptos como el suyo? | Análisis de mercado |
| **IC de predicción Y\|X** | ¿En qué rango caerá probablemente **SU** depto en particular? | Decisión operativa de Patricia |

## IC para la media: E[Y \| X = 2] {.smaller}

::: {.panel-tabset}

## 💻 Código

::: {style="font-size: 1.30em;"}
```{.r}
predict(modelo,
        newdata  = data.frame(bedrooms = 2),
        interval = "confidence",
        level    = 0.95)
```
:::

## 📊 Resultado

```{r}
#| echo: false
ic_media |> round(0)
```

:::

**Lectura.** *"Si pudiéramos repetir el muestreo de Roma Norte muchas veces, en el 95% de las muestras el precio promedio condicional para deptos de 2 recámaras estaría entre \$`r format(r6$ci_lo, big.mark = ",")` y \$`r format(r6$ci_hi, big.mark = ",")`."*

Habla del **promedio** de muchos deptos, no de un depto en particular.

## IC de predicción: Y \| X = 2 nueva {.smaller}

::: {.panel-tabset}

## 💻 Código

::: {style="font-size: 1.30em;"}
```{.r}
predict(modelo,
        newdata  = data.frame(bedrooms = 2),
        interval = "prediction",
        level    = 0.95)
```
:::

## 📊 Resultado

```{r}
#| echo: false
ic_pred |> round(0)
```

:::

**Lectura.** *"Si listamos un depto nuevo de 2 recámaras (como el de Patricia), en el 95% de los casos su precio caerá entre \$`r format(r6$pi_lo, big.mark = ",")` y \$`r format(r6$pi_hi, big.mark = ",")`."*

Cubre la variabilidad **entre deptos individuales**. Es el rango que importa para Patricia.

## El contraste numérico {.smaller}

| Tipo de rango | Bordes | Ancho |
|---|---|---|
| IC para la media E[Y\|X=2] | [\$`r format(r6$ci_lo, big.mark = ",")` , \$`r format(r6$ci_hi, big.mark = ",")`] | \$`r format(r6$ci_ancho, big.mark = ",")` |
| IC de predicción Y\|X=2 | [\$`r format(r6$pi_lo, big.mark = ",")` , \$`r format(r6$pi_hi, big.mark = ",")`] | \$`r format(r6$pi_ancho, big.mark = ",")` |
| **Razón de anchos** | | **`r r6$razon`×** |

::: {.callout-important}
El rango de predicción es **`r r6$razon` veces más ancho** que el de la media. Reportarle a Patricia el rango angosto cuando lo que necesita es el ancho sería un error grave de comunicación.
:::

## Visualización contrastante {.smaller}

```{r}
#| echo: false
#| fig-width: 11
#| fig-height: 5.5
grid_aux <- data.frame(bedrooms = seq(0, 9, by = 0.1))
ci_aux_g <- as.data.frame(predict(modelo, newdata = grid_aux,
                                  interval = "confidence", level = 0.95))
pi_aux_g <- as.data.frame(predict(modelo, newdata = grid_aux,
                                  interval = "prediction", level = 0.95))
bandas_aux <- bind_cols(grid_aux,
                        fit   = ci_aux_g$fit,
                        ci_lo_g = ci_aux_g$lwr, ci_hi_g = ci_aux_g$upr,
                        pi_lo_g = pi_aux_g$lwr, pi_hi_g = pi_aux_g$upr)

ggplot() +
  geom_ribbon(data = bandas_aux,
              aes(x = bedrooms, ymin = pi_lo_g, ymax = pi_hi_g),
              fill = "#E74C3C", alpha = 0.15) +
  geom_ribbon(data = bandas_aux,
              aes(x = bedrooms, ymin = ci_lo_g, ymax = ci_hi_g),
              fill = "#2C3E50", alpha = 0.4) +
  geom_jitter(data = roma, aes(x = bedrooms, y = price),
              width = 0.15, alpha = 0.3, color = "#18BC9C") +
  geom_line(data = bandas_aux, aes(x = bedrooms, y = fit),
            color = "#2C3E50", linewidth = 1.2) +
  annotate("point", x = 2, y = pred_2rec,
           color = "#E74C3C", size = 4) +
  annotate("text", x = 2.3, y = pred_2rec,
           label = paste0("Patricia: ", format(round(pred_2rec), big.mark = ",")),
           color = "#E74C3C", hjust = 0, size = 5, fontface = "bold") +
  scale_y_continuous(labels = label_comma()) +
  scale_x_continuous(breaks = 0:9) +
  labs(x = "Recámaras", y = "Precio (MXN por noche)",
       title = "Predicción puntual vs por intervalo",
       subtitle = "Banda angosta (azul) = IC de la media · banda ancha (rojo) = IC de predicción") +
  theme_curso()
```

La nube verde es la realidad del mercado. La banda roja **encuadra** esa nube; la azul angosta solo refleja precisión sobre el promedio.

## Aplicación al depto de [Patricia]{.patricia} — versión cruda {.smaller}

```{r}
#| echo: false
tibble::tibble(
  Tipo = c("Predicción puntual",
           "IC 95% para la media E[Y|X=2]",
           "IC 95% de predicción Y|X=2"),
  Valor = c(
    paste0(format(r6$pred_2rec, big.mark = ","), " MXN"),
    paste0("[", format(r6$ci_lo, big.mark = ","), " , ",
           format(r6$ci_hi, big.mark = ","), "] MXN"),
    paste0("[", format(r6$pi_lo, big.mark = ","), " , ",
           format(r6$pi_hi, big.mark = ","), "] MXN")
  )
) |> knitr::kable()
```

::: {.callout-warning}
**Lectura honesta del PI inferior.** El extremo inferior del intervalo de predicción puede caer en valores negativos (\$`r format(r6$pi_lo, big.mark = ",")` aquí). No es un error de cálculo: el modelo lineal asume errores normales **simétricos** y los precios reales tienen asimetría. Para comunicación ejecutiva, **truncamos en 0** y lo declaramos.
:::

## Para Patricia — versión ejecutiva {.smaller}

::: {.callout-note appearance="minimal"}
**Para su depto de 2 recámaras en Roma Norte:**

- **Predicción central**: \$`r format(r6$pred_2rec, big.mark = ",")` MXN/noche
- **Rango defendible (IC 95% de predicción, truncado en 0)**: \$`r format(r6$pi_lo_truncado, big.mark = ",")` a \$`r format(r6$pi_hi, big.mark = ",")` MXN/noche

Ese rango ancho refleja la heterogeneidad del mercado de Roma Norte que el modelo simple no captura: tamaño exacto, ubicación específica, amenidades, calidad del host. **Es lo más estrecho que podemos defender hoy.** Lo trabajaremos con más variables en la próxima sesión.
:::

## Extrapolación: ¿qué pasa con 8 recámaras? {.smaller}

```{r}
#| echo: false
roma |> count(bedrooms) |>
  knitr::kable(col.names = c("Recámaras", "n"), align = "lr")
```

Para `bedrooms = 8` el modelo entrega:

- Predicción puntual: \$`r format(r6$pred_8rec, big.mark = ",")` MXN/noche
- IC de predicción: [\$`r format(r6$pi_lo_8, big.mark = ",")` , \$`r format(r6$pi_hi_8, big.mark = ",")`]
- **Listings con exactamente 8 recámaras: `r r6$n_en_8`**

::: {.callout-important}
La aritmética del intervalo no avisa cuando no hay datos. Para `bedrooms = 8` no hay listings que validen la predicción. **Cuanto más lejos del centro de los datos, menos defendible es la predicción**, sin importar qué tan estrecho sea el intervalo numérico.
:::

# Causalidad vs correlación {background-color="#2C3E50"}

## ¿La pendiente es causal? {.smaller}

> Cada recámara adicional **se asocia** con +\$`r format(r6$b1, big.mark = ",")` MXN/noche.

¿Podemos cambiar **se asocia** por **causa**? Eso requeriría afirmar:

> *Si tomáramos el mismo depto y le agregáramos una recámara, su precio justo subiría en \$`r format(r6$b1, big.mark = ",")` MXN/noche.*

Esto necesita **intervención** (real o hipotética), no observación.

::: {.callout-warning appearance="minimal"}
**Sesgo por variable omitida.** Si una tercera variable está correlacionada con `bedrooms` Y afecta `price`, parte de lo que atribuimos a `bedrooms` en realidad pertenece a esa tercera variable.
:::

## Variable confusora candidata: `accommodates` {.smaller}

`accommodates` (capacidad declarada en Airbnb) es un confusor natural: depende de las recámaras *y* afecta el precio.

::: {.panel-tabset}

## 💻 Código

::: {style="font-size: 1.30em;"}
```{.r}
cor(roma$bedrooms, roma$accommodates)
lm(price ~ accommodates, data = roma) |> summary()
```
:::

## 📊 Resultado

```{r}
#| echo: false
cat(sprintf("cor(bedrooms, accommodates) = %.2f\n\n", cor_be_ac))
cat(sprintf("lm(price ~ accommodates):\n"))
cat(sprintf("  β₁ = %s MXN/persona\n", format(round(b1_acc), big.mark = ",")))
cat(sprintf("  R² = %.3f\n", r2_acc))
```

:::

`bedrooms` y `accommodates` correlacionan a `r r6$cor_be_ac`. Por sí sola, `accommodates` ya explica `r r6$r2_acc_pct`% de la variación en precio.

## Dos historias, mismos datos {.smaller}

::: {.incremental}
**Historia A**: el huésped paga por **espacio físico**. Más recámaras → más espacio → más valor.

**Historia B**: el huésped paga por **capacidad**. Más camas → más gente → la habitación se justifica para grupos → más valor por noche.
:::

::: {.callout-important appearance="minimal"}
El modelo `price ~ bedrooms` **no puede distinguir entre A y B**. Si la verdadera es B, agregar literas o sofá-cama (sin agregar recámara) sería suficiente para subir el precio. Si es A, ese cambio no movería nada.

Patricia no puede decidir invertir en remodelaciones sin esta distinción.
:::

## Recámaras y capacidad están acopladas {.smaller}

```{r}
#| echo: false
#| fig-width: 11
#| fig-height: 5
ggplot(roma, aes(x = factor(bedrooms), y = accommodates)) +
  geom_jitter(width = 0.2, height = 0.2, alpha = 0.3, color = "#18BC9C") +
  scale_y_continuous(breaks = seq(0, 16, by = 2)) +
  labs(x = "Recámaras", y = "Capacidad declarada (personas)",
       title = "Recámaras y capacidad están fuertemente acopladas",
       subtitle = paste0("cor = ", round(cor_be_ac, 2),
                         " — separar sus efectos requiere regresión múltiple")) +
  theme_curso()
```

## "Controlando por" — sembrando S7 {.smaller}

La regresión múltiple permitirá estimar el efecto de `bedrooms` **manteniendo constante** `accommodates`. Esa es la operación técnica de *"controlando por"*.

::: {.incremental}
- Regresión simple actual: *"deptos con más recámaras tienden a costar más"*.
- Regresión múltiple (S7): *"holding capacity constant, ¿qué efecto adicional tienen las recámaras?"*.
- Si el efecto se mantiene → recámaras es palanca real (Historia A).
- Si el efecto se desvanece → la palanca era capacidad (Historia B).
:::

::: {.callout-warning appearance="minimal"}
**No es magia para causalidad.** "Controlar por" ajusta por variables **observables**. Si la verdadera causa es algo no medido (decorado, reseñas, ubicación específica), ningún modelo regresivo la captura.
:::

# Comunicación + cierre {background-color="#18BC9C"}

## Lo que este modelo NO le dice a [Patricia]{.patricia} {.smaller}

::: {.callout-important}
- **No es una recomendación causal.** No diga *"agregar recámaras causará +\$`r format(r6$b1, big.mark = ",")`"*. Diga *"deptos con más recámaras tienden a costar más"*.
- **El rango defendible es ancho por construcción.** Reflejar precisión sobre la **media** del mercado (banda angosta) cuando la pregunta es sobre **un** depto (banda ancha) es engañoso.
- **No predice fuera del rango muestreado.** Para un caso atípico (estudio de lujo, mansión grande), las predicciones se vuelven poco defendibles.
- **No incorpora variables clave**: tamaño en m², ubicación específica, amenidades, calidad del host, reseñas. La precisión real está limitada por esas omisiones.
:::

## Entrega ejecutiva a [Patricia]{.patricia} {.smaller}

::: {.callout-note appearance="minimal"}
**Para su depto de 2 recámaras en Roma Norte:**

- **Predicción central:** \$`r format(r6$pred_2rec, big.mark = ",")` MXN/noche.
- **Rango defendible (95%, truncado en 0):** **\$`r format(r6$pi_lo_truncado, big.mark = ",")` a \$`r format(r6$pi_hi, big.mark = ",")`** MXN/noche. Use ESTE para planeación, no la predicción central sola.
- **Por qué tan ancho:** el modelo solo conoce el número de recámaras. Hay mucha heterogeneidad en deptos individuales que aún no captura.
- **Lectura causal:** detectamos un confusor candidato (capacidad, ρ = `r r6$cor_be_ac` con recámaras). No podemos afirmar que recámaras *cause* el precio sin separar su efecto del de la capacidad.
- **Recomendación operativa:** no invertir en remodelaciones que agreguen recámaras hasta tener el modelo múltiple. La palanca real podría ser capacidad, no recámaras.
- **Próxima sesión:** modelo múltiple — separar el efecto de recámaras del de capacidad.
:::

# Actividad para notebook {background-color="#2C3E50"}

## Lo que harán en su notebook {.smaller}

Repliquen para el depto de Patricia:

1. Cargar el modelo de S5 desde `datos/modelo_s05.rds` (o reconstruirlo idénticamente).
2. Verificar continuidad con S5: `nrow(roma)` y `coef(modelo)` deben coincidir.
3. Calcular `predict()` con `interval = "confidence"` y con `interval = "prediction"` para `bedrooms = 2`.
4. Comparar los dos rangos: ¿cuántas veces más ancho es uno que el otro?
5. Visualizar ambas bandas sobre la nube de datos (un solo gráfico).
6. Calcular `cor(bedrooms, accommodates)` y discutir: ¿qué historia (A o B de la slide) creen que es más probable?
7. Redactar la **entrega ejecutiva** para Patricia (≈250 palabras), incluyendo: rango defendible, advertencia causal, y por qué necesitamos S7.

# Próxima sesión {background-color="#18BC9C"}

## Lo que llevan hoy {.smaller}

1. Un punto de predicción **sin rango** no es una respuesta operativa.
2. Hay **dos rangos** distintos. El IC para la media es estrecho; el IC de predicción es ancho. Confundirlos es engañoso.
3. El IC de predicción **`r r6$razon`× más ancho** es el defendible para una decisión individual.
4. **Extrapolación es teórica**: la aritmética del intervalo no avisa cuando no hay datos.
5. **Asociación ≠ causa.** Sesgo por variable omitida limita la lectura causal de regresión simple.
6. **`accommodates` es confusor candidato** del efecto de recámaras (ρ = `r r6$cor_be_ac`). No podemos separar sus efectos sin regresión múltiple.

## Sesión 7 — Regresión múltiple I {.smaller}

> *"Quiero estimar el precio controlando por varias cosas a la vez."*

Cerramos el bloque de regresión simple. Lo que viene:

::: {.incremental}
- Construir modelos con **varias variables** simultáneamente.
- La operación técnica de *"controlando por"*.
- Cómo cambia (o no) el efecto de `bedrooms` cuando agregamos `accommodates` y otras.
- Decidir cuáles variables incluir y cuáles no.
:::

**Sesión 7: Regresión múltiple I — construcción y "controlando por".**
