---
title: "Regresión múltiple II: diagnóstico, interpretación y caso integrador"
subtitle: "Sesión 8 · Parcial 3 · Análisis de Datos II · Cierre del semestre"
author: "CJJM"
date: today
date-format: "D [de] MMMM, YYYY"
lang: es
format:
  revealjs:
    theme: [default, ../../estilo-slides.scss]
    slide-number: c/t
    chalkboard: true
    logo: ../../assets/img/logo.png
    footer: "[⌂ Inicio](../../index.html) · Análisis de Datos II — Sesión 8 · 6.4 Diagnóstico · 6.5 Multicolinealidad · 6.6 Caso integrador"
    incremental: false
    fig-align: center
    code-line-numbers: false
    highlight-style: github
    transition: fade
execute:
  echo: true
  warning: false
  message: false
---

```{r}
#| label: setup
#| include: false
library(dplyr)
library(readr)
library(ggplot2)
library(scales)

# Pipeline alineado con S1-S7
listings <- read_csv("../../datos/listings_cdmx_raw.csv.gz",
                     show_col_types = FALSE) |>
  mutate(price = parse_number(price)) |>
  filter(!is.na(price))

meses_es <- c("enero", "febrero", "marzo", "abril", "mayo", "junio",
              "julio", "agosto", "septiembre", "octubre", "noviembre",
              "diciembre")
fecha_corte_date <- max(listings$last_scraped, na.rm = TRUE)
fecha_corte_iso  <- format(fecha_corte_date, "%Y-%m-%d")

theme_curso <- function() {
  theme_minimal(base_size = 14) +
    theme(
      plot.title = element_text(face = "bold", color = "#2C3E50"),
      plot.subtitle = element_text(color = "#95A5A6"),
      axis.title = element_text(color = "#2C3E50"),
      panel.grid.minor = element_blank(),
      panel.grid.major = element_line(color = "#ECF0F1")
    )
}

# ---- Carga de S7 con fallback ----
ruta_modelo_s07 <- "../../datos/modelo_s07.rds"
ruta_res_s07    <- "../../datos/resultados_s07.rds"

if (file.exists(ruta_modelo_s07) && file.exists(ruta_res_s07)) {
  modelo  <- readRDS(ruta_modelo_s07)
  res_s07 <- readRDS(ruta_res_s07)
} else {
  warning("Artefactos de S7 no encontrados — recalculando M3 en línea.")
  roma_aux_recalc <- listings |>
    filter(host_neighbourhood == "Roma Norte",
           room_type == "Entire home/apt",
           !is.na(bedrooms))
  threshold_recalc <- as.numeric(quantile(roma_aux_recalc$price, 0.999, na.rm = TRUE))
  roma_aux_recalc <- roma_aux_recalc |>
    filter(price <= threshold_recalc) |>
    mutate(superhost = factor(host_is_superhost,
                              levels = c(FALSE, TRUE),
                              labels = c("No", "Sí")))
  modelo <- lm(price ~ bedrooms + accommodates + superhost, data = roma_aux_recalc)
  res_s07 <- list(
    n                 = nrow(roma_aux_recalc),
    threshold_p99_9   = round(threshold_recalc, 0),
    intercepto        = round(coef(modelo)[["(Intercept)"]], 0),
    pendiente         = round(coef(modelo)[["bedrooms"]], 0),
    b_bedrooms_m3     = round(coef(modelo)[["bedrooms"]], 0),
    b_accommodates_m3 = round(coef(modelo)[["accommodates"]], 0),
    b_superhost_m3    = round(coef(modelo)[["superhostSí"]], 0)
  )
}

# ---- Reconstruir roma canónico ----
roma <- listings |>
  filter(host_neighbourhood == "Roma Norte",
         room_type == "Entire home/apt",
         !is.na(bedrooms),
         price <= res_s07$threshold_p99_9) |>
  mutate(superhost = factor(host_is_superhost,
                            levels = c(FALSE, TRUE),
                            labels = c("No", "Sí")))

# ---- Verificación de continuidad con S7 ----
b_bd_publicado <- if (!is.null(res_s07$b_bedrooms_m3)) res_s07$b_bedrooms_m3 else res_s07$pendiente
stopifnot(
  "n divergente entre S7 y S8" = nrow(roma) == res_s07$n,
  "β_bedrooms divergente"      = abs(round(coef(modelo)[["bedrooms"]]) - b_bd_publicado) <= 1
)

# ---- Coeficientes M3 ----
b0   <- coef(modelo)[["(Intercept)"]]
b_bd <- coef(modelo)[["bedrooms"]]
b_ac <- coef(modelo)[["accommodates"]]
b_sh <- coef(modelo)[["superhostSí"]]
res_m3 <- summary(modelo)

# ---- Diagnóstico de supuestos en M3 ----
# Trabajamos con vectores de fitted/residuals (longitud = filas usadas por lm,
# que puede ser menor que nrow(roma) si hay NAs en accommodates/superhost).
ajustado_aux  <- fitted(modelo)
residuo_aux   <- residuals(modelo)
abs_resid_aux <- abs(residuo_aux)
n_modelo_aux  <- length(residuo_aux)

df_diag_aux <- tibble::tibble(
  ajustado  = ajustado_aux,
  residuo   = residuo_aux,
  abs_resid = abs_resid_aux
)

cor_het <- cor(abs_resid_aux, ajustado_aux)
resid_std_aux <- (residuo_aux - mean(residuo_aux)) / sd(residuo_aux)
asimetria_aux <- mean(resid_std_aux^3)
kurtosis_aux  <- mean(resid_std_aux^4) - 3
res_std_aux <- rstandard(modelo)
cooks_aux   <- cooks.distance(modelo)
n_outliers_std <- sum(abs(res_std_aux) > 3, na.rm = TRUE)
pct_outliers   <- 100 * n_outliers_std / n_modelo_aux
cook_max       <- max(cooks_aux, na.rm = TRUE)

# ---- VIFs ----
mod_vif_bd_aux <- lm(bedrooms ~ accommodates + superhost, data = roma)
vif_bd <- 1 / (1 - summary(mod_vif_bd_aux)$r.squared)
mod_vif_ac_aux <- lm(accommodates ~ bedrooms + superhost, data = roma)
vif_ac <- 1 / (1 - summary(mod_vif_ac_aux)$r.squared)
roma_num_aux <- roma |> mutate(sh_num = as.integer(superhost == "Sí"))
mod_vif_sh_aux <- lm(sh_num ~ bedrooms + accommodates, data = roma_num_aux)
vif_sh <- 1 / (1 - summary(mod_vif_sh_aux)$r.squared)

# ---- Modelos candidatos para comparación ----
modelo_simple_aux <- lm(price ~ bedrooms,                            data = roma)
modelo_2vars_aux  <- lm(price ~ bedrooms + accommodates,              data = roma)
modelo_alt_aux    <- lm(price ~ bedrooms + superhost,                 data = roma)

# ---- Predicciones para Patricia ----
nuevos_patricia <- data.frame(
  bedrooms     = c(2, 2),
  accommodates = c(4, 4),
  superhost    = factor(c("No", "Sí"), levels = c("No", "Sí"))
)
pred_patricia <- predict(modelo, newdata = nuevos_patricia,
                         interval = "prediction", level = 0.95)
pred_no  <- pred_patricia[1, "fit"]
pred_si  <- pred_patricia[2, "fit"]
pi_lo_no <- pred_patricia[1, "lwr"]
pi_hi_no <- pred_patricia[1, "upr"]
pi_lo_si <- pred_patricia[2, "lwr"]
pi_hi_si <- pred_patricia[2, "upr"]
pi_lo_no_truncado <- max(0, pi_lo_no)
pi_lo_si_truncado <- max(0, pi_lo_si)
premium     <- pred_si - pred_no
premium_pct <- 100 * premium / pred_no

# ---- Ingreso anual con supuesto 55% ocupación ----
ocupacion_sup <- 0.55
ingreso_anual_sin <- pred_no * 365 * ocupacion_sup
ingreso_anual_con <- pred_si * 365 * ocupacion_sup
diferencia_anual <- ingreso_anual_con - ingreso_anual_sin

# ---- Lista r8 para inline R ----
r8 <- list(
  fecha_corte_iso = fecha_corte_iso,
  n               = nrow(roma),
  # Coeficientes M3
  b0   = round(b0, 0),
  b_bd = round(b_bd, 0),
  b_ac = round(b_ac, 0),
  b_sh = round(b_sh, 0),
  r2_m3   = round(res_m3$r.squared, 3),
  r2aj_m3 = round(res_m3$adj.r.squared, 3),
  rse_m3  = round(res_m3$sigma, 0),
  # Diagnóstico
  cor_het         = round(cor_het, 3),
  asimetria       = round(asimetria_aux, 2),
  kurtosis        = round(kurtosis_aux, 2),
  n_outliers      = n_outliers_std,
  pct_outliers    = round(pct_outliers, 1),
  cook_max        = round(cook_max, 4),
  # VIFs
  vif_bd          = round(vif_bd, 2),
  vif_ac          = round(vif_ac, 2),
  vif_sh          = round(vif_sh, 2),
  # Comparación
  r2aj_simple = round(summary(modelo_simple_aux)$adj.r.squared, 3),
  r2aj_m2     = round(summary(modelo_2vars_aux)$adj.r.squared,  3),
  r2aj_alt    = round(summary(modelo_alt_aux)$adj.r.squared,    3),
  # Predicciones Patricia
  pred_no   = round(pred_no, 0),
  pred_si   = round(pred_si, 0),
  pi_lo_no_crudo = round(pi_lo_no, 0),
  pi_lo_no_trunc = round(pi_lo_no_truncado, 0),
  pi_hi_no  = round(pi_hi_no, 0),
  pi_lo_si_trunc = round(pi_lo_si_truncado, 0),
  pi_hi_si  = round(pi_hi_si, 0),
  premium   = round(premium, 0),
  premium_pct = round(premium_pct, 1),
  # Ingreso anual
  ocup_sup    = round(100 * ocupacion_sup),
  noches_anio = round(365 * ocupacion_sup),
  ingreso_sin = round(ingreso_anual_sin, 0),
  ingreso_con = round(ingreso_anual_con, 0),
  dif_anual   = round(diferencia_anual, 0)
)
```

# Recap + estructura del cierre {background-color="#2C3E50"}

## Lo que llevamos con [Patricia]{.patricia} {.smaller}

**Sesiones 1-3** — Pruebas: t una muestra · t/z dos muestras · ANOVA · χ². Aprendimos a comparar grupos.

**Sesiones 4-6** — Modelo simple. Construcción · auditoría con depuración del atípico de \$81k · interpretación con CI vs PI · sembrar causalidad.

**Sesión 7** — Modelo múltiple. Resolvimos las dos historias (β_bedrooms cae 35% al controlar por capacidad). Vimos el costo del acoplamiento sin nombrarlo.

::: {.callout-note}
**Hoy** — Cerramos el ciclo. Auditamos M3, formalizamos la conversación de redundancia entre variables, decidimos el modelo final, y entregamos a Patricia la recomendación profesional.
:::

## La pregunta más decisiva de [Patricia]{.patricia} {.smaller}

> *"Entrega final: necesito un modelo que pueda **defender** y una recomendación **concreta** sobre cómo listar el departamento. Quiero saber qué tan en serio puedo tomar los rangos que me dieron. Y quiero un memo que pueda llevar a mi asesor financiero."*

::: {.callout-warning appearance="minimal"}
La pregunta no es solo "¿cuánto?". Es **"¿qué tan en serio puedo tomar lo que me das?"**. Esa es la pregunta que cierra cualquier proyecto de consultoría seria.
:::

## Estructura del cierre {.smaller}

Cuatro preguntas que hoy resolvemos:

1. **¿M3 es internamente coherente?** → diagnóstico de supuestos
2. **¿La redundancia entre `bedrooms` y `accommodates` es problemática?** → multicolinealidad y VIF
3. **¿M3 es la mejor elección?** → comparación de candidatos
4. **¿Qué entregamos a Patricia?** → caso integrador y memo final

# Diagnóstico de supuestos en M3 {background-color="#18BC9C"}

## Los 4 supuestos releídos para múltiple {.smaller}

| Supuesto | Cómo se ve en múltiple |
|---|---|
| Linealidad | El ajustado depende de varias variables — la línea LOWESS lee la combinación |
| Homocedasticidad | La varianza no debe crecer con el ajustado (que es un compuesto) |
| Independencia | Cada listing es un anuncio distinto — sigue asumido |
| Normalidad | Q-Q sobre los residuos del modelo |

::: {.callout-note appearance="minimal"}
A diferencia de S5 (donde `bedrooms` discreta producía bandas verticales), aquí los plots se ven más como nubes continuas — el ajustado combina las 3 variables.
:::

## Plot 1 — Residuals vs Fitted {.smaller}

::: {.panel-tabset}

## 💻 Código

::: {style="font-size: 1.40em;"}
```{.r}
plot(modelo, which = 1)
```
:::

## 📊 Resultado

```{r}
#| echo: false
#| fig-width: 9
#| fig-height: 5
plot(modelo, which = 1)
```

:::

**Qué buscamos.** Línea LOWESS plana sobre cero (linealidad) y dispersión similar a lo largo del eje (homocedasticidad).

**Qué encontramos.** Linealidad razonable, pero la **dispersión crece notablemente con el valor ajustado** — heterocedasticidad clara.

## Heterocedasticidad cuantificada {.smaller}

```{r}
#| echo: false
#| fig-width: 10
#| fig-height: 5
ggplot(df_diag_aux, aes(x = ajustado, y = abs_resid)) +
  geom_point(alpha = 0.3, color = "#18BC9C") +
  geom_smooth(method = "lm", se = FALSE, color = "#E74C3C") +
  scale_x_continuous(labels = label_comma()) +
  scale_y_continuous(labels = label_comma()) +
  labs(x = "Valor ajustado (MXN)", y = "|residuo| (MXN)",
       title = paste0("cor(|residuo|, ajustado) = ", round(cor_het, 3)),
       subtitle = "Pendiente positiva clara: el modelo es menos preciso para predicciones altas") +
  theme_curso()
```

::: {.callout-warning}
**cor = `r r8$cor_het` es violación severa.** Implicación: los IC y PI formales **subestiman la incertidumbre real**. La banda razonable de incertidumbre es probablemente más amplia que la que el modelo reporta.
:::

## Plot 2 — Q-Q (normalidad) {.smaller}

::: {.panel-tabset}

## 💻 Código

::: {style="font-size: 1.40em;"}
```{.r}
plot(modelo, which = 2)
```
:::

## 📊 Resultado

```{r}
#| echo: false
#| fig-width: 9
#| fig-height: 5
plot(modelo, which = 2)
```

:::

```{r}
#| echo: false
cat(sprintf("Asimetría residual: %.2f  (debe ser ~0)\n", asimetria_aux))
cat(sprintf("Kurtosis exceso:    %.2f  (debe ser ~0 para normal)\n", kurtosis_aux))
```

**Cola derecha pesada** — distribución residual lejos de normal. Suma a la subestimación de incertidumbre por heterocedasticidad.

## Plot 3 — Scale-Location {.smaller}

::: {.panel-tabset}

## 💻 Código

::: {style="font-size: 1.40em;"}
```{.r}
plot(modelo, which = 3)
```
:::

## 📊 Resultado

```{r}
#| echo: false
#| fig-width: 9
#| fig-height: 5
plot(modelo, which = 3)
```

:::

Línea roja con **pendiente positiva clara** — confirma la heterocedasticidad cuantificada con la métrica anterior.

## Plot 4 — Residuals vs Leverage {.smaller}

::: {.panel-tabset}

## 💻 Código

::: {style="font-size: 1.40em;"}
```{.r}
plot(modelo, which = 5)
```
:::

## 📊 Resultado

```{r}
#| echo: false
#| fig-width: 9
#| fig-height: 5
plot(modelo, which = 5)
```

:::

::: {.callout-note appearance="minimal"}
Las curvas punteadas son contornos de **distancia de Cook** (Cook's distance) — métrica clásica de influencia individual. La nombramos hoy (última sesión) para cerrar vocabulario. Distancia de Cook máxima en M3: **`r format(r8$cook_max, nsmall = 4)`** — bien por debajo del umbral preocupante de 0.5. **Sin alarma.**
:::

## Veredicto del diagnóstico {.smaller}

| Supuesto | Severidad |
|---|---|
| Linealidad | 🟢 Razonable |
| **Homocedasticidad** | 🔴 **Violación clara (cor = `r r8$cor_het`)** |
| Independencia | 🟢 Asumida |
| **Normalidad de residuales** | 🟠 **Cola pesada (asim `r r8$asimetria`, kurt `r r8$kurtosis`)** |
| Influencia individual | 🟢 Sin alarma |

::: {.callout-important}
**Lectura honesta para Patricia.** Las violaciones son graves. El modelo da **dirección útil** (signos y órdenes de magnitud robustos), pero los **rangos formales son optimistas**. Hay que comunicarlo.
:::

# Multicolinealidad y VIF {background-color="#2C3E50"}

## El nombre técnico al fenómeno de S7 {.smaller}

En S7 vimos: agregar `accommodates` al modelo infló el SE de `bedrooms` 2× sin que R² mejorara casi nada. Le dimos un nombre informal: *"costo del acoplamiento"*.

El nombre técnico es **multicolinealidad**: dos o más predictoras contienen información redundante, y el modelo no puede separar bien sus efectos individuales.

::: {.callout-note}
La métrica estándar para cuantificarla es el **VIF** (Variance Inflation Factor). Es lo que vamos a calcular ahora.
:::

## VIF — definición y regla de pulgar {.smaller}

Para cada predictora $X_j$:

$$\text{VIF}_j = \frac{1}{1 - R^2_j}$$

donde $R^2_j$ es el coeficiente de regresar $X_j$ contra **todas las demás predictoras**.

**Lectura.** Si $X_j$ es muy predecible desde las otras → $R^2_j$ alto → $\text{VIF}_j$ alto → la información de $X_j$ ya estaba en las otras.

| VIF | Lectura |
|---|---|
| < 5 | OK |
| 5 - 10 | Marginal, vigilar |
| > 10 | Problemático |

## VIF en M3 {.smaller}

::: {.panel-tabset}

## 💻 Código

::: {style="font-size: 1.20em;"}
```{.r}
# VIF para bedrooms
mod_vif <- lm(bedrooms ~ accommodates + superhost,
              data = roma)
vif_bd <- 1 / (1 - summary(mod_vif)$r.squared)
```
:::

## 📊 Resultado

```{r}
#| echo: false
tibble::tibble(
  Variable = c("bedrooms", "accommodates", "superhost"),
  VIF      = c(round(vif_bd, 2), round(vif_ac, 2), round(vif_sh, 2)),
  Lectura  = c(
    ifelse(vif_bd < 5, "OK", ifelse(vif_bd < 10, "Marginal", "Problemática")),
    ifelse(vif_ac < 5, "OK", ifelse(vif_ac < 10, "Marginal", "Problemática")),
    ifelse(vif_sh < 5, "OK", ifelse(vif_sh < 10, "Marginal", "Problemática"))
  )
) |>
  knitr::kable(align = "lrl")
```

:::

::: {.callout-note}
**Veredicto:** VIF de bedrooms y accommodates ≈ `r r8$vif_bd` cada uno (simétrico — son intercambiables en su rol). **Borderline pero técnicamente OK.** El "costo del acoplamiento" de S7 ahora tiene nombre y métrica — y está dentro de tolerancia.
:::

# ¿Cuál es nuestro modelo final? {background-color="#18BC9C"}

## Comparación de candidatos {.smaller}

```{r}
#| echo: false
tibble::tibble(
  Modelo = c("M_simple (bedrooms)",
             "M2 (b + acc)",
             "M_alt (b + sh)",
             "M3 (b + acc + sh)"),
  k     = c(1, 2, 2, 3),
  R2_aj = c(sprintf("%.3f", r8$r2aj_simple),
            sprintf("%.3f", r8$r2aj_m2),
            sprintf("%.3f", r8$r2aj_alt),
            sprintf("%.3f", r8$r2aj_m3)),
  VIF_max = c("1.0", sprintf("%.1f", r8$vif_bd), "1.0", sprintf("%.1f", r8$vif_bd))
) |>
  knitr::kable(align = "lrrr",
               col.names = c("Modelo", "k", "R² aj", "VIF máx"))
```

::: {.incremental}
- M3 tiene el R² aj más alto, pero apenas `r round(100*(r8$r2aj_m3 - r8$r2aj_alt), 1)` pp sobre M_alt.
- M_alt está libre de multicolinealidad (VIF = 1.0).
- **La decisión no es algorítmica. Es de juicio.**
:::

## Decisión final: M3 {.smaller}

::: {.callout-note}
**Mantenemos M3 como modelo final.**

Justificación: la mejora marginal en R² aj (`r r8$r2aj_m3` vs `r r8$r2aj_alt`) **y la capacidad de interpretar el efecto de bedrooms manteniendo la capacidad constante** valen el VIF borderline.

**M_alt sería una alternativa también defendible** para un analista que priorice parsimonia. Ambas son técnicamente válidas. La elección depende del objetivo: aquí queremos interpretación condicional (lo que se sembró desde S6), no solo predicción.
:::

::: {.callout-warning appearance="minimal"}
**Para Patricia**: cuando le preguntemos qué historia preferimos contarle del mercado, M3 dice *"recámaras y capacidad pesan separadamente, ambas matter"*. M_alt diría *"recámaras es la palanca observable, capacidad va de pasajera"*. Eligiendo M3 le damos la versión más rica.
:::

# Caso integrador {background-color="#2C3E50"}

## Las 3 decisiones encadenadas de [Patricia]{.patricia} {.smaller}

| # | Pregunta | ¿Lo respondemos? |
|---|---|---|
| 1 | ¿Listar en Airbnb o renta tradicional? | **No** — fuera de scope (otro dataset) |
| 2 | Si Airbnb, ¿a qué precio? | **Sí** — predicción central + rango defendible |
| 3 | ¿Qué ingreso anual proyectar? | **Sí** — con supuesto declarado de ocupación |

## Memo final · Parte A {.smaller}

::: {.callout-note appearance="minimal"}
**Para: Patricia Domínguez**
**Asunto: Recomendación final — modelo de precio para su depto en Roma Norte**

**Resumen ejecutivo.** Con base en `r format(r8$n, big.mark = ",")` listings de propiedades completas en Roma Norte, su precio defendible para 2 recámaras / 4 personas está en **\$`r format(r8$pi_lo_no_trunc, big.mark = ",")` a \$`r format(r8$pi_hi_no, big.mark = ",")` MXN/noche** (predicción central \$`r format(r8$pred_no, big.mark = ",")`). Si logra superhost: predicción central +\$`r format(r8$premium, big.mark = ",")` MXN/noche.

**Decisión 1 — ¿Airbnb o renta tradicional?** No la respondemos con nuestros datos. Resolverla requiere una base de **comparables de renta tradicional** en Roma Norte (precio mensual, ocupación, costos). Esa información no es pública en una sola fuente; habría que construirla con un **web scraper** sobre portales como Inmuebles24, Mercado Libre Inmuebles o Lamudi. Es un proyecto en sí mismo, fuera del alcance de esta consultoría.

**Decisión 2 — ¿A qué precio listar?** Predicción central \$`r format(r8$pred_no, big.mark = ",")` MXN/noche; rango defendible (95%, truncado en 0): **\$`r format(r8$pi_lo_no_trunc, big.mark = ",")` a \$`r format(r8$pi_hi_no, big.mark = ",")`**. **Use el rango, no la predicción puntual.** Cada recámara adicional (manteniendo capacidad constante): +\$`r format(r8$b_bd, big.mark = ",")` MXN/noche. Cada persona adicional de capacidad: +\$`r format(r8$b_ac, big.mark = ",")`. Superhost: +\$`r format(r8$b_sh, big.mark = ",")`.
:::

## Memo final · Parte B {.smaller}

::: {.callout-note appearance="minimal"}
**Decisión 3 — ¿Cuál es el ingreso anual esperable?** Asumiendo ocupación de **`r r8$ocup_sup`%** (`r r8$noches_anio` noches/año reservadas; valor razonable para Roma Norte, a refinar con datos propios después de 3-6 meses): **\$`r format(r8$ingreso_sin, big.mark = ",")` MXN/año** sin superhost; **\$`r format(r8$ingreso_con, big.mark = ",")` MXN/año** con superhost. Diferencia atribuible a la certificación: ~\$`r format(r8$dif_anual, big.mark = ",")` MXN/año.

**Acciones operativas con prioridad.**

1. **Buscar la certificación de superhost** durante el primer año. El premium (~\$`r format(r8$dif_anual, big.mark = ",")`/año) hace que el esfuerzo (responsividad, tasa de aceptación, evitar cancelaciones) tenga retorno claro.
2. **Considerar capacidad efectiva**, no solo recámaras. Un sofá-cama que aumente accommodates de 4 a 5 captura ~\$`r format(r8$b_ac, big.mark = ",")`/noche sin obra física.
3. **Optimizar señales de calidad** — fotos profesionales, descripción, primeras reseñas. Variables que el modelo no incluye pero que la literatura indica que mueven precios.

**Caveats explícitos.** Heterocedasticidad severa → rangos formales optimistas. Modelo NO establece causalidad. Variables omitidas: m², ubicación específica, calidad del decorado, antigüedad.

**Próximos pasos.** Re-evaluar con datos propios después del primer trimestre. Para profundización: enriquecer con datos georreferenciados (próxima slide).
:::

# Cierre del Parcial 3 {background-color="#18BC9C"}

## Veredicto del modelo final {.smaller}

::: {.callout-note}
**M3 es nuestro modelo final.** Es estadísticamente robusto en signos y magnitudes, con multicolinealidad borderline pero técnicamente aceptable. Las violaciones de homocedasticidad y normalidad lo limitan: **da dirección útil pero los rangos formales subestiman incertidumbre real**.

**Para Patricia**: rango defendible \$`r format(r8$pi_lo_no_trunc, big.mark = ",")` a \$`r format(r8$pi_hi_no, big.mark = ",")` MXN/noche; ingreso anual proyectado \$`r format(r8$ingreso_sin, big.mark = ",")` (con ocupación supuesta `r r8$ocup_sup`%). Premium superhost: \$`r format(r8$premium, big.mark = ",")`/noche.
:::

## Lo que este modelo NO incluye {.smaller}

::: {.callout-important}
- **Tamaño en m²** — Inside Airbnb no expone esto consistentemente.
- **Ubicación específica** dentro de Roma Norte (calle, cuadra, esquina). Tratamos a Roma Norte como bloque homogéneo.
- **Calidad del decorado, fotos, descripción** — variables de presentación que mueven precios.
- **Reseñas y rating** — historial de calidad.
- **Variables del entorno** — proximidad a transporte, restaurantes, ruido, seguridad, comercio.
- **Variables temporales** — estacionalidad, eventos, día de la semana.
:::

## Cómo mejorar el modelo: enriquecer con datos externos {.smaller}

El precio de un Airbnb depende de mucho que el dataset no tiene. Cruzar con otras fuentes lo transforma:

::: {.incremental}
- **Censo INEGI** a nivel manzana / AGEB → ingreso medio del entorno, escolaridad, edad, densidad, marginación
- **Distancias geográficas** → metro, metrobús, mercados, centros comerciales, parques, puntos turísticos
- **Tipología vial** (DENUE, OpenStreetMap) → primaria/secundaria, peatonal, ruido esperado
- **Web scraping** para datos no abiertos: precios de competidores, eventos cercanos
:::

**Lo que se necesita técnicamente**: geocoding (direcciones a lat/long), joins espaciales con cartografía oficial (`sf`, `tigris`, `osmdata`), web scraping cuando la fuente no es API abierta.

## Pero la geografía agrega supuestos {.smaller}

Cuando los datos están en el espacio, OLS necesita más:

| OLS clásico | Versión espacial |
|---|---|
| Independencia | **No autocorrelación espacial** — residuos vecinos no deben ser similares (I de Moran) |
| Linealidad | **Estacionariedad** — el efecto no varía en el espacio |
| — | **Soporte consistente** — datos del AGEB aplican a todos los listings de ese AGEB |

::: {.callout-warning}
**Tobler's First Law**: *"near things are more related than distant things"*. Listings vecinos comparten ruido, prestigio, comercio. Si lo ignoramos, los SE están subestimados → falsa precisión.

**Modelos formales**: SAR, SEM, GWR. Paquetes: `spdep`, `spatialreg`, `GWmodel`. Más allá del semestre — el camino natural si quieren profundizar.
:::

## El arco que recorrimos {.smaller}

| Sesión | Pregunta de [Patricia]{.patricia} | Herramienta clave |
|---|---|---|
| **S1** | ¿Es real que el promedio es \$1,800? | t una muestra |
| **S2** | ¿Cobro más completo o por cuarto? ¿Superhost? | t/z dos muestras + proporciones |
| **S3** | ¿Roma vs Condesa vs Polanco vs Del Valle? | ANOVA + χ² |
| **S4** | ¿Cómo paso de comparar a estimar un precio? | `lm` simple |
| **S5** | ¿Puedo confiar en este modelo? | Diagnóstico + auditoría de datos |
| **S6** | ¿Cuál es el rango defendible? ¿Es causal? | CI vs PI + omitted variable |
| **S7** | ¿Y si controlo por varias cosas? | `lm` múltiple + dummies |
| **S8** | Entrega final defendible | VIF + diagnóstico + memo |

## El principio que cierra el semestre {background-color="#2C3E50" .smaller}

> **"La pregunta la haces tú.**
>
> **La ejecución puede asistirla la IA.**
>
> **La verificación y la decisión son intransferibles."**

::: {.callout-note appearance="minimal"}
Lo que aprendieron a hacer en este Parcial 3 es exactamente eso: **formular preguntas pertinentes**, **ejecutar los cálculos con criterio**, **verificar honestamente** los resultados y sus límites, y **comunicar a un tomador de decisiones** lo que se puede y no se puede afirmar.

Eso es el oficio. Las herramientas cambian. El oficio no.
:::
