---
title: "Análisis completo · Sesión 1"
subtitle: "Validación de la afirmación: $1,800 MXN como precio promedio en Roma Norte"
author: "Consultora de Análisis (equipo docente)"
date: today
date-format: "D [de] MMMM, YYYY"
lang: es
format:
  html:
    theme: flatly
    toc: true
    toc-depth: 3
    code-fold: false
    df-print: kable
    embed-resources: true
execute:
  echo: true
  warning: false
  message: false
---

> **Propósito de este documento.** Es el análisis completo que subyace la presentación de la Sesión 1. Se ejecuta de principio a fin con datos reales y permite: (a) validar que no haya placeholders en las slides, (b) obtener los números exactos para la narrativa profesional a Patricia, (c) servir como modelo de respuesta que los alumnos pueden consultar después de la clase.
>
> **No se publica en el sitio.** Vive en `analisis/` que está excluida del render.

## 1. Setup

```{r}
library(dplyr)
library(ggplot2)
library(scales)
library(knitr)

# Datos limpios preparados por scripts/00_descarga_datos.R
listings <- readRDS("../datos/listings_cdmx.rds")

# Paleta del curso (consistente con slides)
colores <- list(
  primary = "#2C3E50",
  accent  = "#18BC9C",
  info    = "#3498DB",
  warn    = "#F39C12",
  danger  = "#E74C3C",
  light   = "#ECF0F1"
)

# Tema de ggplot reusable
theme_curso <- function() {
  theme_minimal(base_size = 12) +
    theme(
      plot.title = element_text(face = "bold", color = colores$primary),
      plot.subtitle = element_text(color = "#7F8C8D"),
      axis.title = element_text(color = colores$primary),
      panel.grid.minor = element_blank(),
      panel.grid.major = element_line(color = colores$light)
    )
}
```

## 2. Exploración inicial

### 2.1 Estructura general del dataset

```{r}
glimpse(listings)
```

### 2.2 Distribución de niveles de `alcaldia`

Verificamos cómo Inside Airbnb etiqueta el campo `neighbourhood_cleansed` para CDMX. Esto determina si "Roma Norte" aparece directamente o si hay que ajustar el filtro.

```{r}
listings |>
  count(alcaldia, sort = TRUE) |>
  head(15) |>
  kable(col.names = c("Alcaldía/Colonia", "Listings"))
```

::: {.callout-note}
**Decisión operativa al revisar este output.** Si aparece "Roma Norte" → el filtro de las slides funciona. Si aparece solo "Cuauhtémoc" → hay que ajustar a nivel de alcaldía y la narrativa cambia a "en toda Cuauhtémoc" en lugar de "en Roma Norte". Documentar esta decisión antes de la clase.
:::

## 3. Subset: Roma Norte, propiedad completa

```{r}
roma_norte <- listings |>
  filter(alcaldia == "Roma Norte",
         tipo_habitacion == "Propiedad completa")

# Tamaño del subset
n_roma <- nrow(roma_norte)
cat("Listings en el subset:", n_roma, "\n")
```

### 3.1 Estadísticos descriptivos del precio

```{r}
resumen <- roma_norte |>
  summarise(
    n           = n(),
    media       = mean(precio),
    mediana     = median(precio),
    desv_est    = sd(precio),
    p10         = quantile(precio, 0.10),
    p90         = quantile(precio, 0.90),
    precio_min  = min(precio),
    precio_max  = max(precio)
  )

resumen |>
  mutate(across(where(is.numeric), \(x) round(x, 0))) |>
  kable(format.args = list(big.mark = ","))
```

### 3.2 Distribución visual

```{r}
#| fig-width: 10
#| fig-height: 5
ggplot(roma_norte, aes(x = precio)) +
  geom_histogram(bins = 40, fill = colores$accent,
                 color = "white", alpha = 0.85) +
  geom_vline(xintercept = 1800, color = colores$danger,
             linewidth = 1, linetype = "dashed") +
  geom_vline(xintercept = mean(roma_norte$precio),
             color = colores$primary, linewidth = 1) +
  annotate("text", x = 1800, y = Inf, label = "Afirmación: $1,800",
           color = colores$danger, hjust = -0.1, vjust = 2, size = 4) +
  annotate("text", x = mean(roma_norte$precio), y = Inf,
           label = paste0("Media observada: $",
                          format(round(mean(roma_norte$precio)), big.mark = ",")),
           color = colores$primary, hjust = 1.1, vjust = 4, size = 4) +
  scale_x_continuous(labels = label_comma(), limits = c(0, 8000)) +
  labs(
    title = "Precio por noche en Roma Norte · Propiedad completa",
    subtitle = "Distribución de listings activos al cierre de septiembre 2025",
    x = "Precio (MXN por noche)",
    y = "Número de listings",
    caption = "Fuente: Inside Airbnb, corte 2025-09-27"
  ) +
  theme_curso()
```

### 3.3 Diagnóstico de supuestos de la t-test

La prueba t de una muestra supone que la media muestral se distribuye normalmente. Con $n$ grande (por TCL) esto se cumple incluso si los datos son asimétricos. Verificamos:

```{r}
# Tamaño de muestra (grande → TCL aplica)
cat("n =", n_roma, "— TCL aplica si n ≥ 30\n\n")

# Skewness y asimetría visual
cat("Asimetría de los datos originales:\n")
cat("  Media      :", round(mean(roma_norte$precio), 0), "\n")
cat("  Mediana    :", round(median(roma_norte$precio), 0), "\n")
cat("  (Si media > mediana, los datos están sesgados a la derecha,\n")
cat("   típico de precios; no invalida la t-test por TCL.)\n")
```

## 4. Prueba de hipótesis

### 4.1 Formulación

$$H_0: \mu = 1{,}800 \quad \text{vs.} \quad H_1: \mu \neq 1{,}800$$

Nivel de significancia: $\alpha = 0.05$.

### 4.2 Ejecución

```{r}
prueba <- t.test(
  x           = roma_norte$precio,
  mu          = 1800,
  alternative = "two.sided",
  conf.level  = 0.95
)

prueba
```

### 4.3 Extracción de elementos clave para la narrativa

```{r}
resultados <- list(
  media_muestral   = round(mean(roma_norte$precio), 0),
  mediana_muestral = round(median(roma_norte$precio), 0),
  estadistico_t    = round(prueba$statistic, 3),
  grados_libertad  = round(prueba$parameter, 0),
  p_valor          = format.pval(prueba$p.value, digits = 3),
  ic_inf           = round(prueba$conf.int[1], 0),
  ic_sup           = round(prueba$conf.int[2], 0),
  n                = n_roma
)

# Imprimir de forma legible
cat("Media muestral       :", format(resultados$media_muestral, big.mark = ","), "MXN\n")
cat("Mediana muestral     :", format(resultados$mediana_muestral, big.mark = ","), "MXN\n")
cat("Estadístico t        :", resultados$estadistico_t, "\n")
cat("Grados de libertad   :", resultados$grados_libertad, "\n")
cat("Valor-p              :", resultados$p_valor, "\n")
cat("IC 95% para la media : [",
    format(resultados$ic_inf, big.mark = ","), ",",
    format(resultados$ic_sup, big.mark = ","), "] MXN\n")
cat("n                    :", resultados$n, "\n")
```

## 5. Interpretación profesional

### 5.1 Decisión estadística

```{r}
#| echo: false
if (prueba$p.value < 0.05) {
  decision <- "Rechazamos H₀"
  conclusion <- "La media poblacional NO es $1,800."
} else {
  decision <- "No rechazamos H₀"
  conclusion <- "Los datos son consistentes con una media de $1,800."
}
```

- **Decisión**: `r decision` (p = `r resultados$p_valor`).
- **Conclusión**: `r conclusion`
- **Intervalo de confianza al 95%**: entre $`r format(resultados$ic_inf, big.mark=",")` y $`r format(resultados$ic_sup, big.mark=",")` MXN.

### 5.2 Recomendación a Patricia

::: {.callout-note appearance="minimal"}
**Para: Patricia Domínguez**
**Asunto: Validación de la referencia de $1,800 MXN**

Con base en `r resultados$n` propiedades completas listadas en Roma Norte (corte del 27 de septiembre de 2025), el precio promedio observado es de **$`r format(resultados$media_muestral, big.mark=",")` MXN por noche**, con intervalo de confianza al 95% entre **$`r format(resultados$ic_inf, big.mark=",")` y $`r format(resultados$ic_sup, big.mark=",")` MXN**. La cifra de $1,800 mencionada en el artículo está **fuera** de ese intervalo (p = `r resultados$p_valor`), por lo que recomendamos no usarla como referencia para su planeación financiera.

La mediana observada es **$`r format(resultados$mediana_muestral, big.mark=",")` MXN**, y como el precio de Airbnb tiende a distribuirse de forma asimétrica (algunos listings muy caros elevan la media), puede ser una referencia más conservadora y robusta.

**Lo que este análisis NO responde aún**: qué precio cobrar específicamente por su depto de 2 recámaras, cómo varía el precio por temporada, o cómo se compara Roma Norte con otras alcaldías. Esos análisis los trabajaremos en las siguientes sesiones.
:::

## 6. Números exactos para las slides

Esta es la tabla de sustitución para eliminar placeholders de `01_marco_pruebas_hipotesis.qmd`:

```{r}
#| echo: false
tibble::tribble(
  ~Placeholder_en_slides, ~Valor_real,
  "897 propiedades",     paste(resultados$n, "propiedades"),
  "$2,450 promedio",     paste0("$", format(resultados$media_muestral, big.mark=","), " promedio"),
  "$2,380",              paste0("$", format(resultados$ic_inf, big.mark=",")),
  "$2,520",              paste0("$", format(resultados$ic_sup, big.mark=",")),
  "$2,200 mediana",      paste0("$", format(resultados$mediana_muestral, big.mark=","), " mediana")
) |> kable()
```

## 7. Preservación de resultados

Guardamos los resultados para que otras sesiones puedan referenciarlos si hace falta:

```{r}
saveRDS(resultados, "../datos/resultados_s01.rds")
message("Resultados guardados en datos/resultados_s01.rds")
```
