---
title: "Análisis completo · Sesión 8"
subtitle: "Regresión múltiple II: diagnóstico, interpretación y caso integrador"
author: "Consultora de Análisis (equipo docente)"
date: today
date-format: "D [de] MMMM, YYYY"
lang: es
format:
  html:
    theme: flatly
    toc: true
    toc-depth: 3
    code-fold: false
    df-print: kable
    embed-resources: true
execute:
  echo: true
  warning: false
  message: false
---

> **Propósito.** Análisis completo que subyace a la presentación de la **Sesión 8 — última del semestre**. Diagnostica los supuestos del modelo múltiple M3, formaliza la conversación de multicolinealidad con VIF, decide entre los modelos candidatos, y entrega el memo profesional final a Patricia.
>
> **Continuidad con S7.** Carga `datos/modelo_s07.rds` y `datos/resultados_s07.rds`. Verifica con `stopifnot` que los nombres canónicos heredados coinciden. Si los `.rds` no existen, recalcula M3 en línea (con advertencia).
>
> **No se publica.** Vive en `analisis/`, excluida del render.

## 1. Setup y herencia de S7

```{r}
library(dplyr)
library(readr)
library(ggplot2)
library(scales)
library(knitr)

# Pipeline alineado con S1-S7
listings <- read_csv("../datos/listings_cdmx_raw.csv.gz",
                     show_col_types = FALSE) |>
  mutate(price = parse_number(price)) |>
  filter(!is.na(price))

# Fecha del snapshot
meses_es <- c("enero", "febrero", "marzo", "abril", "mayo", "junio",
              "julio", "agosto", "septiembre", "octubre", "noviembre",
              "diciembre")
fecha_corte_date <- max(listings$last_scraped, na.rm = TRUE)
fecha_corte_iso  <- format(fecha_corte_date, "%Y-%m-%d")

colores <- list(
  primary = "#2C3E50",
  accent  = "#18BC9C",
  info    = "#3498DB",
  warn    = "#F39C12",
  danger  = "#E74C3C",
  light   = "#ECF0F1"
)

theme_curso <- function() {
  theme_minimal(base_size = 12) +
    theme(
      plot.title = element_text(face = "bold", color = colores$primary),
      plot.subtitle = element_text(color = "#7F8C8D"),
      axis.title = element_text(color = colores$primary),
      panel.grid.minor = element_blank(),
      panel.grid.major = element_line(color = colores$light)
    )
}
```

### 1.1 Carga de artefactos de S7 con fallback

```{r}
ruta_modelo_s07 <- "../datos/modelo_s07.rds"
ruta_res_s07    <- "../datos/resultados_s07.rds"

if (file.exists(ruta_modelo_s07) && file.exists(ruta_res_s07)) {
  modelo     <- readRDS(ruta_modelo_s07)
  res_s07    <- readRDS(ruta_res_s07)
  fuente_s07 <- "rds"
  message("Artefactos de S7 cargados desde .rds")
} else {
  warning("Artefactos de S7 no encontrados — recalculando M3 en línea. ",
          "Idealmente, ejecuta antes los notebooks de S5, S6 y S7.")
  roma_aux_recalc <- listings |>
    filter(host_neighbourhood == "Roma Norte",
           room_type == "Entire home/apt",
           !is.na(bedrooms))
  threshold_recalc <- as.numeric(quantile(roma_aux_recalc$price, 0.999, na.rm = TRUE))
  roma_aux_recalc <- roma_aux_recalc |>
    filter(price <= threshold_recalc) |>
    mutate(superhost = factor(host_is_superhost,
                              levels = c(FALSE, TRUE),
                              labels = c("No", "Sí")))

  modelo <- lm(price ~ bedrooms + accommodates + superhost, data = roma_aux_recalc)
  res_s07 <- list(
    n                 = nrow(roma_aux_recalc),
    threshold_p99_9   = round(threshold_recalc, 0),
    intercepto        = round(coef(modelo)[["(Intercept)"]], 0),
    pendiente         = round(coef(modelo)[["bedrooms"]], 0),
    b_bedrooms_m3     = round(coef(modelo)[["bedrooms"]], 0),
    b_accommodates_m3 = round(coef(modelo)[["accommodates"]], 0),
    b_superhost_m3    = round(coef(modelo)[["superhostSí"]], 0)
  )
  fuente_s07 <- "recalculado"
}

cat("Fuente S7:", fuente_s07, "\n")
```

### 1.2 Reconstruir el subset canónico `roma`

```{r}
roma <- listings |>
  filter(host_neighbourhood == "Roma Norte",
         room_type == "Entire home/apt",
         !is.na(bedrooms),
         price <= res_s07$threshold_p99_9) |>
  mutate(superhost = factor(host_is_superhost,
                            levels = c(FALSE, TRUE),
                            labels = c("No", "Sí")))

cat("Listings en `roma` (depurado):", nrow(roma), "\n")
```

### 1.3 Verificación de continuidad con S7

```{r}
b_bd_actual  <- coef(modelo)[["bedrooms"]]
b_bd_publicado <- if (!is.null(res_s07$b_bedrooms_m3)) res_s07$b_bedrooms_m3 else res_s07$pendiente

match_n  <- nrow(roma) == res_s07$n
match_b1 <- abs(round(b_bd_actual) - b_bd_publicado) <= 1

cat(sprintf("nrow(roma) = %d   |  S7 publicó n = %d   |  match: %s\n",
            nrow(roma), res_s07$n, match_n))
cat(sprintf("β_bedrooms M3 = %s |  S7 publicó: %s |  match: %s\n",
            format(round(b_bd_actual), big.mark = ","),
            format(b_bd_publicado, big.mark = ","),
            match_b1))

stopifnot(
  "n divergente entre S7 y S8 — pipeline cambió" = match_n,
  "β_bedrooms divergente entre S7 y S8"          = match_b1
)
```

### 1.4 Coeficientes y resumen del modelo final M3

```{r}
b0 <- coef(modelo)[["(Intercept)"]]
b_bd <- coef(modelo)[["bedrooms"]]
b_ac <- coef(modelo)[["accommodates"]]
b_sh <- coef(modelo)[["superhostSí"]]
res_m3 <- summary(modelo)
res_m3
```

## 2. La pregunta de Patricia que cierra el ciclo

> *"Entrega final: necesito un modelo que pueda **defender** y una recomendación **concreta** sobre cómo listar el departamento. Quiero saber qué tan en serio puedo tomar los rangos que me dieron. Y quiero un memo que pueda llevar a mi asesor financiero."*

S8 cierra el ciclo respondiendo:

1. **¿El modelo M3 es internamente coherente?** (diagnóstico de supuestos)
2. **¿La redundancia entre `bedrooms` y `accommodates` que vimos en S7 es problemática?** (multicolinealidad y VIF)
3. **¿M3 es la mejor elección, o hay alternativas igualmente defendibles?** (comparación de candidatos)
4. **¿Qué entregamos formalmente a Patricia?** (caso integrador, memo final)

## 3. Diagnóstico de supuestos en M3

### 3.1 Vista panorámica con `plot.lm()`

```{r}
#| fig-width: 10
#| fig-height: 9
par(mfrow = c(2, 2), mar = c(4, 4, 3, 1))
plot(modelo)
par(mfrow = c(1, 1))
```

A diferencia de S5 (donde `bedrooms` discreta producía bandas verticales), aquí el ajustado depende de tres variables — los plots se ven más como nubes continuas, aunque persisten algunas alineaciones por la naturaleza discreta de `bedrooms` y `accommodates`.

### 3.2 Plot 1 — Residuals vs Fitted (linealidad y homocedasticidad)

```{r}
#| fig-width: 8
#| fig-height: 5
plot(modelo, which = 1)
```

**Qué buscamos.** Línea roja LOWESS aproximadamente plana sobre cero (linealidad) y dispersión similar a lo largo del eje (homocedasticidad).

**Qué encontramos.** La línea LOWESS es **razonablemente plana** — la linealidad es defendible. Pero la **dispersión crece notablemente con el valor ajustado**: una clara señal de heterocedasticidad.

### 3.3 Heterocedasticidad cuantificada

```{r}
# Trabajamos con vectores de fitted/residuals directamente.
# Su longitud = filas usadas por lm (puede ser menor que nrow(roma) si hay
# NAs en accommodates / host_is_superhost — lm las dropea internamente).
ajustado_aux  <- fitted(modelo)
residuo_aux   <- residuals(modelo)
abs_resid_aux <- abs(residuo_aux)
n_modelo_aux  <- length(residuo_aux)

df_diag_aux <- tibble::tibble(
  ajustado  = ajustado_aux,
  residuo   = residuo_aux,
  abs_resid = abs_resid_aux
)

cor_het <- cor(abs_resid_aux, ajustado_aux)

cat(sprintf("Filas usadas por lm:    %d (de %d en `roma`)\n",
            n_modelo_aux, nrow(roma)))
cat(sprintf("cor(|residuo|, ajustado) = %.3f\n", cor_het))
cat(sprintf("Lectura: a mayor predicción, mayor varianza esperada del error.\n"))
cat(sprintf("Es violación SEVERA — los rangos formales (IC, PI) subestiman incertidumbre.\n"))
```

```{r}
#| fig-width: 9
#| fig-height: 5
ggplot(df_diag_aux, aes(x = ajustado, y = abs_resid)) +
  geom_point(alpha = 0.3, color = colores$accent) +
  geom_smooth(method = "lm", se = FALSE, color = colores$danger) +
  scale_x_continuous(labels = label_comma()) +
  scale_y_continuous(labels = label_comma()) +
  labs(x = "Valor ajustado (MXN)", y = "|residuo| (MXN)",
       title = "Heterocedasticidad: |residuos| crecen con el ajustado",
       subtitle = paste0("cor = ", round(cor_het, 3),
                         " — el modelo es menos preciso para predicciones altas")) +
  theme_curso()
```

### 3.4 Plot 2 — Q-Q (normalidad de residuales)

```{r}
#| fig-width: 8
#| fig-height: 5
plot(modelo, which = 2)
```

**Qué encontramos.** Los puntos se desvían fuerte de la diagonal en la cola derecha — la distribución residual tiene **cola pesada**.

```{r}
resid_std_aux <- (residuo_aux - mean(residuo_aux)) / sd(residuo_aux)
asimetria_aux <- mean(resid_std_aux^3)
kurtosis_aux  <- mean(resid_std_aux^4) - 3

cat(sprintf("Asimetría residual: %.2f  (debe ser ~0 para distribución simétrica)\n",
            asimetria_aux))
cat(sprintf("Kurtosis exceso:    %.2f  (debe ser ~0 para distribución normal)\n",
            kurtosis_aux))
cat(sprintf("Lectura: distribución residual tiene cola derecha gruesa, lejos de normal.\n"))
```

### 3.5 Plot 3 — Scale-Location (refinamiento de homocedasticidad)

```{r}
#| fig-width: 8
#| fig-height: 5
plot(modelo, which = 3)
```

**Qué encontramos.** Línea roja con **pendiente positiva clara** — confirma la heterocedasticidad cuantificada arriba.

### 3.6 Plot 4 — Residuals vs Leverage (puntos influyentes)

```{r}
#| fig-width: 8
#| fig-height: 5
plot(modelo, which = 5)
```

::: {.callout-note appearance="minimal"}
Las curvas punteadas que ven aquí son contornos de **distancia de Cook** (Cook's distance), métrica clásica para identificar puntos individuales con influencia desproporcionada sobre el modelo. La nombramos hoy — última sesión — porque es vocabulario estándar que vale la pena cerrar.
:::

```{r}
res_std <- rstandard(modelo)
cooks   <- cooks.distance(modelo)

# Usamos n_modelo_aux (filas usadas por lm) como denominador, no nrow(roma)
n_outliers_std <- sum(abs(res_std) > 3, na.rm = TRUE)
pct_outliers   <- 100 * n_outliers_std / n_modelo_aux
cook_max       <- max(cooks, na.rm = TRUE)

cat(sprintf("Residuos estandarizados con |z| > 3: %d (%.1f%% de las filas usadas por lm)\n",
            n_outliers_std, pct_outliers))
cat(sprintf("Distancia de Cook máxima: %.4f\n", cook_max))
cat(sprintf("Umbral preocupante (Cook = 0.5): %s superado\n",
            ifelse(cook_max > 0.5, "SÍ", "no")))
cat(sprintf("Umbral alarmante  (Cook = 1.0): %s superado\n",
            ifelse(cook_max > 1.0, "SÍ", "no")))
```

### 3.7 Veredicto del diagnóstico de M3

```{r}
diag_tabla <- tibble::tibble(
  Supuesto         = c("Linealidad", "Homocedasticidad",
                       "Independencia", "Normalidad de residuales",
                       "Influencia individual"),
  Diagnóstico      = c("Residuals vs Fitted (LOWESS)",
                       "Scale-Location + cor(|resid|, ŷ)",
                       "Diseño del muestreo",
                       "Q-Q plot + asimetría/kurtosis",
                       "Cook's distance"),
  Resultado        = c("Razonable",
                       sprintf("VIOLACIÓN clara (cor = %.2f)", cor_het),
                       "Asumida (cada listing es anuncio independiente)",
                       sprintf("Cola pesada (asim %.1f, kurt %.1f)",
                               asimetria_aux, kurtosis_aux),
                       sprintf("Sin alarma (max Cook = %.3f)", cook_max)),
  Severidad        = c("Baja", "Alta", "Baja", "Media-alta", "Baja")
)

diag_tabla |> kable()
```

::: {.callout-warning}
**Lectura honesta para Patricia.** Las violaciones de homocedasticidad y normalidad son **graves**. El modelo da dirección útil — los efectos de bedrooms, accommodates y superhost son robustos en signo y orden de magnitud — pero **los rangos formales (IC, PI) subestiman la incertidumbre real**. La banda de incertidumbre razonable es probablemente más amplia que la que el modelo reporta. Hay que comunicar esto explícitamente en la entrega.
:::

## 4. Multicolinealidad y VIF

### 4.1 El nombre técnico al fenómeno de S7

En S7 vimos que al agregar `accommodates` al modelo, el error estándar de β_bedrooms se infló 2× sin que la R² mejorara casi nada. Le dimos un nombre informal — *"costo del acoplamiento"*. El nombre técnico es **multicolinealidad**: dos o más predictoras contienen información redundante, y el modelo no puede separar bien sus efectos individuales.

### 4.2 VIF — Variance Inflation Factor

La métrica estándar para cuantificar multicolinealidad es el **VIF**. Para cada predictora $X_j$:

$$\text{VIF}_j = \frac{1}{1 - R^2_j}$$

donde $R^2_j$ es el coeficiente de determinación de regresar $X_j$ contra **todas las demás predictoras**. Si $X_j$ es altamente predecible desde las otras, $R^2_j$ es alto, $1 - R^2_j$ es chico, y $\text{VIF}_j$ es alto.

**Regla de pulgar:**
- VIF < 5: OK
- VIF 5-10: marginal, vigilar
- VIF > 10: problemático

### 4.3 Cálculo manual del VIF en M3

```{r}
# VIF para bedrooms: R² de bedrooms ~ accommodates + superhost
mod_vif_bd_aux <- lm(bedrooms ~ accommodates + superhost, data = roma)
vif_bd <- 1 / (1 - summary(mod_vif_bd_aux)$r.squared)

# VIF para accommodates: R² de accommodates ~ bedrooms + superhost
mod_vif_ac_aux <- lm(accommodates ~ bedrooms + superhost, data = roma)
vif_ac <- 1 / (1 - summary(mod_vif_ac_aux)$r.squared)

# VIF para superhost (binaria): tratar como 0/1 numérica
roma_num_aux <- roma |> mutate(sh_num = as.integer(superhost == "Sí"))
mod_vif_sh_aux <- lm(sh_num ~ bedrooms + accommodates, data = roma_num_aux)
vif_sh <- 1 / (1 - summary(mod_vif_sh_aux)$r.squared)

vif_tabla <- tibble::tibble(
  Variable = c("bedrooms", "accommodates", "superhost"),
  VIF      = round(c(vif_bd, vif_ac, vif_sh), 2),
  Lectura  = c(
    ifelse(vif_bd < 5, "OK", ifelse(vif_bd < 10, "Marginal", "Problemática")),
    ifelse(vif_ac < 5, "OK", ifelse(vif_ac < 10, "Marginal", "Problemática")),
    ifelse(vif_sh < 5, "OK", ifelse(vif_sh < 10, "Marginal", "Problemática"))
  )
)

vif_tabla |> kable()
```

### 4.4 Veredicto sobre multicolinealidad en M3

```{r}
cat(sprintf("VIF bedrooms y accommodates ≈ %.2f cada uno (simétrico).\n", vif_bd))
cat(sprintf("VIF superhost = %.2f (variable limpia, no acoplada).\n", vif_sh))
cat(sprintf("\nLectura: bedrooms y accommodates están acoplados (VIF %.2f),\n", vif_bd))
cat(sprintf("pero el VIF está bajo el umbral preocupante de 5.\n"))
cat(sprintf("Es BORDERLINE OK — defendible mantener ambas, pero hay que reportarlo.\n"))
```

::: {.callout-note}
**El "costo del acoplamiento" de S7 ahora tiene nombre y métrica.** VIF de ~4.5 para bedrooms y accommodates es borderline aceptable. Si fuera ≥10, sería razón firme para descartar una de las dos. En 4.5 estamos en zona de juicio — defendible mantener ambas si la interpretación condicional es valiosa.
:::

## 5. Comparación de candidatos: ¿cuál es nuestro modelo final?

Construimos los candidatos y comparamos formalmente.

```{r}
modelo_simple_aux <- lm(price ~ bedrooms,                            data = roma)
modelo_2vars_aux  <- lm(price ~ bedrooms + accommodates,              data = roma)
modelo_alt_aux    <- lm(price ~ bedrooms + superhost,                 data = roma)
# modelo (M3) ya construido

resumen_modelos <- function(m, nombre) {
  s <- summary(m)
  tibble::tibble(
    Modelo = nombre,
    k      = length(coef(m)) - 1,
    R2     = round(s$r.squared, 3),
    R2_aj  = round(s$adj.r.squared, 3),
    RSE    = round(s$sigma, 0)
  )
}

bind_rows(
  resumen_modelos(modelo_simple_aux, "M_simple (solo bedrooms)"),
  resumen_modelos(modelo_2vars_aux,  "M2 (b + accommodates)"),
  resumen_modelos(modelo_alt_aux,    "M_alt (b + superhost)"),
  resumen_modelos(modelo,            "M3 (b + acc + sh)")
) |>
  kable(format.args = list(big.mark = ","))
```

### 5.1 Decisión final del equipo: M3

```{r}
veredicto_modelo <- paste0(
  "Mantenemos M3 como modelo final. Justificación: la mejora marginal en R² ajustada ",
  "(0.582 vs 0.561 de M_alt) y la capacidad de interpretar el efecto de bedrooms ",
  "manteniendo la capacidad constante valen el VIF borderline. M_alt sería una ",
  "alternativa también defendible para un analista que priorice parsimonia. ",
  "La elección depende del objetivo: aquí queremos interpretación condicional, ",
  "no solo predicción puntual."
)

cat(veredicto_modelo)
```

::: {.callout-note appearance="minimal"}
**M_alt no es 'inferior' técnicamente — es distinto.** Si Patricia preguntara *"¿cuánto vale UNA recámara más en este mercado, sin importar capacidad?"*, M_alt es la respuesta correcta (β ~$1,300). Si preguntara *"¿cuánto vale una recámara más, manteniendo la capacidad constante?"* (que es lo que se sembró desde S6), M3 lo responde mejor (β ~$859). Esta sesión cierra con M3, pero registramos que la decisión es de juicio, no de algoritmo.
:::

## 6. Caso integrador: las 3 decisiones de Patricia

### 6.1 Decisión 1 — ¿Airbnb o renta tradicional?

```{r}
cat("Esta decisión NO se responde con nuestros datos.\n\n")
cat("Para responderla rigurosamente se necesitaría una base de datos\n")
cat("con información de rentas tradicionales comparables en Roma Norte:\n")
cat("  - Precio mensual\n")
cat("  - Características de la propiedad\n")
cat("  - Tasa de ocupación esperada\n")
cat("  - Costos de gestión\n\n")
cat("Esa base no es pública en una sola fuente. Habría que construirla\n")
cat("posiblemente con un web scraper sobre Inmuebles24, Mercado Libre\n")
cat("Inmuebles, o Lamudi. Es un proyecto en sí mismo, fuera del scope\n")
cat("del semestre.\n\n")
cat("Lo que SÍ podemos afirmar: si decide Airbnb, su precio defendible\n")
cat("está en el rango que se calcula abajo.\n")
```

### 6.2 Decisión 2 — ¿A qué precio listar?

```{r}
nuevos_patricia <- data.frame(
  bedrooms     = c(2, 2),
  accommodates = c(4, 4),
  superhost    = factor(c("No", "Sí"), levels = c("No", "Sí"))
)

pred_patricia <- predict(modelo, newdata = nuevos_patricia,
                         interval = "prediction", level = 0.95)

pred_no  <- pred_patricia[1, "fit"]
pred_si  <- pred_patricia[2, "fit"]
pi_lo_no <- pred_patricia[1, "lwr"]
pi_hi_no <- pred_patricia[1, "upr"]
pi_lo_si <- pred_patricia[2, "lwr"]
pi_hi_si <- pred_patricia[2, "upr"]
pi_lo_no_truncado <- max(0, pi_lo_no)
pi_lo_si_truncado <- max(0, pi_lo_si)
premium     <- pred_si - pred_no
premium_pct <- 100 * premium / pred_no

resultados_pred <- tibble::tibble(
  Escenario        = c("Sin superhost (estado inicial)",
                       "Con superhost (objetivo aspiracional)"),
  Predicción       = c(round(pred_no, 0), round(pred_si, 0)),
  PI_inferior_crudo = c(round(pi_lo_no, 0), round(pi_lo_si, 0)),
  PI_inferior_truncado = c(round(pi_lo_no_truncado, 0),
                            round(pi_lo_si_truncado, 0)),
  PI_superior      = c(round(pi_hi_no, 0), round(pi_hi_si, 0))
)

resultados_pred |>
  kable(format.args = list(big.mark = ","))

cat(sprintf("\nPremium estimado por superhost: %s MXN/noche (%.1f%% sobre la base)\n",
            format(round(premium), big.mark = ","),
            premium_pct))
```

### 6.3 Decisión 3 — Ingreso anual proyectado

**Supuesto declarado**: ocupación promedio de 55% para Roma Norte. Es un valor razonable de mercado pero no medido por nosotros — Patricia debería refinar este supuesto con datos propios después del primer trimestre.

```{r}
ocupacion_supuesta <- 0.55
ingreso_anual_sin_sh <- pred_no * 365 * ocupacion_supuesta
ingreso_anual_con_sh <- pred_si * 365 * ocupacion_supuesta
diferencia_anual_superhost <- ingreso_anual_con_sh - ingreso_anual_sin_sh

cat(sprintf("Ocupación supuesta: %.0f%% (= %.0f noches/año reservadas)\n",
            ocupacion_supuesta * 100, 365 * ocupacion_supuesta))
cat("\n")
cat(sprintf("Ingreso anual sin superhost:  %s MXN\n",
            format(round(ingreso_anual_sin_sh), big.mark = ",")))
cat(sprintf("Ingreso anual con superhost:  %s MXN\n",
            format(round(ingreso_anual_con_sh), big.mark = ",")))
cat(sprintf("Diferencia atribuida a superhost: %s MXN/año\n",
            format(round(diferencia_anual_superhost), big.mark = ",")))
```

::: {.callout-warning appearance="minimal"}
La cifra anual depende **fuertemente** del supuesto de ocupación. A 40% bajaría a ~$314k, a 70% subiría a ~$550k. Patricia debe usar estos números como **rangos de planeación**, no como proyección puntual.
:::

## 7. Memo profesional final para Patricia

```{r}
veredicto_final <- paste0(
  "Modelo final M3. Predicción central sin superhost: ",
  format(round(pred_no), big.mark = ","), " MXN/noche. ",
  "Rango defendible (95%, truncado en 0): ",
  format(round(pi_lo_no_truncado), big.mark = ","), " a ",
  format(round(pi_hi_no), big.mark = ","), ". ",
  "Premium superhost: ", format(round(premium), big.mark = ","),
  " MXN/noche. Heterocedasticidad severa — los rangos formales son optimistas. ",
  "Decisión Airbnb-vs-tradicional fuera de scope (requiere otra base de datos)."
)
```

::: {.callout-note appearance="minimal"}
**Para: Patricia Domínguez**
**Asunto: Recomendación final — modelo de precio para su depto en Roma Norte**

**Resumen ejecutivo.** Con base en `r format(nrow(roma), big.mark = ",")` listings de propiedades completas en Roma Norte, su precio por noche defendible para un depto de 2 recámaras / 4 personas está en el rango **\$`r format(round(pi_lo_no_truncado), big.mark = ",")` a \$`r format(round(pi_hi_no), big.mark = ",")` MXN** (predicción central: \$`r format(round(pred_no), big.mark = ",")`). Si logra certificarse como superhost, la predicción central sube ~\$`r format(round(premium), big.mark = ",")` MXN/noche. El rango es ancho por construcción — refleja la heterogeneidad real del mercado.

**Decisión 1 — ¿Airbnb o renta tradicional?** No la respondemos con nuestros datos. Resolverla requiere una base de comparables de renta tradicional en Roma Norte (precio mensual, características, ocupación, costos). Esa información no es pública en una sola fuente; habría que construirla con un *web scraper* sobre portales como Inmuebles24, Mercado Libre Inmuebles o Lamudi. Es un proyecto en sí mismo, fuera del alcance de esta consultoría. Lo que sí afirmamos: si decide Airbnb, su precio defendible es el del párrafo anterior.

**Decisión 2 — ¿A qué precio listar?** Predicción central \$`r format(round(pred_no), big.mark = ",")` MXN/noche; rango defendible \$`r format(round(pi_lo_no_truncado), big.mark = ",")` a \$`r format(round(pi_hi_no), big.mark = ",")`. **Use el rango, no la predicción puntual.** El modelo dice que cada recámara adicional (manteniendo capacidad constante) se asocia con +\$`r format(round(b_bd), big.mark = ",")` MXN/noche; cada persona adicional de capacidad con +\$`r format(round(b_ac), big.mark = ",")`; superhost con +\$`r format(round(b_sh), big.mark = ",")`.

**Decisión 3 — ¿Cuál es el ingreso anual esperable?** Asumiendo ocupación de 55% (valor razonable para Roma Norte, a refinar con datos propios después de los primeros 3-6 meses): **\$`r format(round(ingreso_anual_sin_sh), big.mark = ",")` MXN/año** sin superhost; **\$`r format(round(ingreso_anual_con_sh), big.mark = ",")` MXN/año** con superhost. La diferencia anual atribuible a la certificación es ~\$`r format(round(diferencia_anual_superhost), big.mark = ",")` MXN.

**Acciones operativas con prioridad.**

1. **Buscar la certificación de superhost** durante el primer año. El premium cuantificado (~\$`r format(round(diferencia_anual_superhost), big.mark = ",")`/año) hace que el esfuerzo (responder mensajes rápido, mantener tasa de aceptación, evitar cancelaciones) tenga retorno claro.
2. **Considerar capacidad efectiva**, no solo recámaras. Un sofá-cama que aumente accommodates de 4 a 5 captura ~\$`r format(round(b_ac), big.mark = ",")`/noche adicional sin obra física.
3. **Optimizar señales de calidad** — fotos profesionales, descripción detallada, primeras reseñas. Variables que el modelo no incluye pero que la literatura indica que mueven precios.

**Lo que el modelo NO afirma honestamente.**

- **No es causalidad establecida.** Hay variables omitidas (m², ubicación específica dentro de Roma Norte, calidad del decorado, antigüedad del edificio).
- **Heterocedasticidad severa**: los rangos formales subestiman incertidumbre real. La banda razonable es probablemente más amplia.
- **No predice fuera del mercado de referencia**: deptos atípicos (mansión, mini-estudio de lujo) no entran en este modelo.

**Próximos pasos.** Después del primer trimestre de operación, **re-evaluar** con sus datos propios: tasa real de ocupación, precios efectivos (con descuentos), tasa de cancelación. Eso permitirá afinar el modelo con su realidad específica. Para profundización futura, hay un camino claro: enriquecer el modelo con datos georreferenciados (censo INEGI a nivel manzana, distancias a transporte e infraestructura, tipología vial). Es trabajo adicional, pero es el siguiente nivel de precisión disponible.
:::

## 8. Cómo mejorar el modelo: enriquecimiento con datos externos

El modelo actual usa solo 3 variables, todas internas al listing. El precio de un Airbnb depende de muchas más cosas — algunas accesibles con trabajo adicional.

### 8.1 Fuentes externas accesibles

- **Censo INEGI** a nivel manzana o AGEB → ingreso medio del entorno, escolaridad, edad media, densidad poblacional, marginación social.
- **Distancias geográficas** → metro/metrobús, mercados, centros comerciales, parques, puntos turísticos, restaurantes.
- **Tipología vial** (DENUE, OpenStreetMap) → primaria/secundaria, peatonal, ruido esperado.
- **Web scraping** → datos no abiertos: precios de competidores, eventos cercanos, índices de seguridad.

### 8.2 Lo que se necesita técnicamente

- **Geocoding** (convertir direcciones a lat/long).
- **Joins espaciales** con cartografía oficial (paquetes `sf`, `tigris`, `osmdata` en R).
- **Web scraping** cuando la fuente no es API abierta.

### 8.3 Pero la geografía agrega supuestos nuevos

Los 4 supuestos OLS clásicos se transforman cuando los datos están en el espacio:

| OLS clásico | Versión espacial |
|---|---|
| Independencia | **No autocorrelación espacial** — residuos en ubicaciones cercanas no deben ser similares |
| Homocedasticidad | Homocedasticidad espacial |
| Linealidad / coeficientes constantes | Estacionariedad espacial — el efecto no varía en el espacio |
| Normalidad | Sigue aplicando |

**Tobler's First Law of Geography**: *"everything is related to everything else, but near things are more related than distant things"*. Esto significa que listings vecinos son más parecidos entre sí que listings lejanos — y eso **viola la independencia** del OLS estándar.

**Diagnóstico**: I de Moran (paquete `spdep`).

**Modelos formales que abordan estos supuestos**:
- **SAR** (Spatial Autoregressive)
- **SEM** (Spatial Error Model)
- **GWR** (Geographically Weighted Regression)

Paquetes R: `spdep`, `spatialreg`, `GWmodel`. Más allá del alcance del semestre, pero es el camino natural si quieren profundizar.

## 9. Persistencia de resultados

```{r}
resultados_s08 <- list(
  # === Diagnóstico de supuestos en M3 ===
  cor_resid_yhat   = round(cor_het, 3),
  asimetria_resid  = round(asimetria_aux, 2),
  kurtosis_resid   = round(kurtosis_aux, 2),
  n_outliers_std   = n_outliers_std,
  pct_outliers     = round(pct_outliers, 1),
  cook_max         = round(cook_max, 4),
  # === Multicolinealidad ===
  vif_bedrooms     = round(vif_bd, 2),
  vif_accommodates = round(vif_ac, 2),
  vif_superhost    = round(vif_sh, 2),
  vif_max          = round(max(vif_bd, vif_ac, vif_sh), 2),
  # === Comparación de candidatos ===
  r2_simple        = round(summary(modelo_simple_aux)$r.squared, 3),
  r2_m2            = round(summary(modelo_2vars_aux)$r.squared, 3),
  r2_alt           = round(summary(modelo_alt_aux)$r.squared, 3),
  r2_m3            = round(res_m3$r.squared, 3),
  r2aj_simple      = round(summary(modelo_simple_aux)$adj.r.squared, 3),
  r2aj_m2          = round(summary(modelo_2vars_aux)$adj.r.squared, 3),
  r2aj_alt         = round(summary(modelo_alt_aux)$adj.r.squared, 3),
  r2aj_m3          = round(res_m3$adj.r.squared, 3),
  rse_m3           = round(res_m3$sigma, 0),
  # === Modelo final ===
  modelo_final     = "M3",
  b0_final         = round(b0, 0),
  b_bedrooms_final = round(b_bd, 0),
  b_accommodates_final = round(b_ac, 0),
  b_superhost_final = round(b_sh, 0),
  # === Predicciones para Patricia ===
  pred_sin_sh      = round(pred_no, 0),
  pred_con_sh      = round(pred_si, 0),
  pi_lo_sin_crudo  = round(pi_lo_no, 0),
  pi_lo_sin_truncado = round(pi_lo_no_truncado, 0),
  pi_hi_sin        = round(pi_hi_no, 0),
  pi_lo_con_crudo  = round(pi_lo_si, 0),
  pi_lo_con_truncado = round(pi_lo_si_truncado, 0),
  pi_hi_con        = round(pi_hi_si, 0),
  premium_superhost = round(premium, 0),
  premium_pct      = round(premium_pct, 1),
  # === Ingreso anual ===
  ocupacion_supuesta = ocupacion_supuesta,
  ingreso_anual_sin_sh = round(ingreso_anual_sin_sh, 0),
  ingreso_anual_con_sh = round(ingreso_anual_con_sh, 0),
  diferencia_anual_superhost = round(diferencia_anual_superhost, 0),
  # === Verificación de continuidad ===
  match_n_s7       = match_n,
  match_b1_s7      = match_b1,
  fuente_s07       = fuente_s07,
  # === Veredicto cualitativo ===
  veredicto        = veredicto_final,
  # === Contexto temporal ===
  fecha_corte_iso  = fecha_corte_iso,
  n                = nrow(roma)
)

saveRDS(resultados_s08, "../datos/resultados_s08.rds")

# Persistir el modelo final para postmortem o referencias futuras
# (es el mismo M3 de S7; lo guardamos con nombre s08 para coherencia de versionado)
saveRDS(modelo, "../datos/modelo_s08.rds")

message("Resultados guardados en datos/resultados_s08.rds")
message("Modelo final M3 guardado en datos/modelo_s08.rds")
```
